ACORDAO-COMPLETO-2471353

ACÓRDÃO 1310/2021 ATA 19/2021 - PLENÁRIO

VISTOS, relatados e discutidos estes autos de representação autuada, de forma apartada do processo TC Processo 016.119/2016-9, para apurar a participação da sociedade empresária Andrade Gutierrez S/A, atualmente denominada Andrade Gutierrez Engenharia S/A, em supostas fraudes ocorridas nas licitações conduzidas pela Petróleo Brasileiro S.A. (Petrobras) para implantação da Refinaria Abreu e Lima em Ipojuca/PE, também denominada de Refinaria do Nordeste (Rnest) ,
ACORDAM os Ministros do Tribunal de Contas da União, reunidos em sessão do Plenário, diante das razões expostas pelo Relator, em:
9.1. sobrestar, com fundamento no art. 157, caput, do Regimento Interno do TCU, a apreciação da participação da empresa Andrade Gutierrez Engenharia S/A na fraude ocorrida nas licitações para a contratação das Tubovias de Interligações, da Unidade de Coqueamento Retardado (UCR) , da Unidade de Hidrotratamento de Diesel e de Nafta (UHDT) , da Unidade de Geração de Hidrogênio (UGH) e da Unidade de Destilação Atmosférica (UDA) e das obras de Terraplenagem, da Rnest, admitida pela empresa, até a demonstração de que a sociedade cumpriu suas obrigações no Acordo de Leniência firmado o Ministério Público Federal (MPF) , homologado em 5/5/2016, e no Termo de Compromisso de Cessação de Prática (TCC) firmado com o Conselho Administrativo de Defesa Econômica (Cade) em 18/01/2017;
9.2. suspender a prescrição da pretensão punitiva desta Corte de Contas, com relação aos fatos designados em análise neste processo, até que haja manifestação dos órgãos signatários dos acordos de colaboração especificados no item anterior quanto ao cumprimento ou descumprimento das obrigações pactuadas pela empresa Andrade Gutierrez Engenharia S/A, com fulcro no subitem 9.1.5 do Acórdão 1441/2016-TCU-Plenário;
9.3. determinar à SeinfraOperações que:
9.3.1. promova o acompanhamento periódico dos atos processuais relativos aos compromissos designados no subitem 9.1, realizando as diligências que entender cabíveis junto aos órgãos competentes; e
9.3.2. promova a imediata instrução da matéria, caso não mais subsistam as condições para o sobrestamento do presente processo; 	
9.4. dar ciência desta deliberação à sociedade empresária Andrade Gutierrez Engenharia S/A, à Petróleo Brasileiro S.A., ao Ministério Público Federal, à Força Tarefa da Operação Lava Jato em Curitiba, ao juiz titular da 13ª Vara Federal de Curitiba, à Controladoria-Geral da União e à Advocacia-Geral da União.

Representação autuada para apurar a participação de sociedade empresária em supostas fraudes ocorridas nas licitações para implantação da Refinaria Abreu e Lima em Ipojuca/PE, também denominada de Refinaria do Nordeste - Rnest. Análise da resposta da oitiva.

Petróleo Brasileiro S/A.

3. Responsável: Andrade Gutierrez Engenharia S/A (17.262.213/0001-94).

13.1. Ministros presentes: Ana Arraes (Presidente), Walton Alencar Rodrigues, Benjamin Zymler (Relator), Augusto Nardes, Raimundo Carreiro, Bruno Dantas e Jorge Oliveira.
13.2. Ministro-Substituto convocado: Marcos Bemquerer Costa.
13.3. Ministros-Substitutos presentes: André Luís de Carvalho e Weder de Oliveira.

BENJAMIN ZYMLER

Cuidam os autos de representação autuada, de forma apartada do processo TC Processo 016.119/2016-9, para apurar a participação da sociedade empresária Andrade Gutierrez S/A, atualmente denominada Andrade Gutierrez Engenharia S/A, em supostas fraudes ocorridas nas licitações conduzidas pela Petróleo Brasileiro S.A. (Petrobras) para implantação da Refinaria Abreu e Lima em Ipojuca/PE, também denominada de Refinaria do Nordeste (Rnest) .
2. 	No processo original, que abrangeu a integralidade dos fatos e das empresas que supostamente participaram da irregularidade, foi lavrado o Acórdão 1583/2016-TCU-Plenário, por meio do qual o Tribunal conheceu da representação e ordenou a oitiva das pessoas jurídicas designadas, nos seguintes termos:
"9.1. 	conhecer da presente representação, satisfeitos os requisitos de admissibilidade previstos nos arts. 86, inciso II, da Lei 8.443/1992 c/c 237, inciso VI, e parágrafo único, do Regimento Interno deste Tribunal;
9.2.	 em razão de irregularidades vinculadas às seguintes contratações referentes à Refinaria de Abreu e Lima - Rnest:
a)	 implantação de quatro conjuntos de instalações: Unidade de Coqueamento Retardado (UCR) , Unidades de Hidrotratamento de Diesel e de Nafta (UHDT) e Unidade de Geração de Hidrogênio (UGH) , Tubovias de Interligações e Unidade de Destilação Atmosférica (UDA) ;
b) 	execução das obras de terraplenagem;
9.2.1. 	realizar, com fulcro no art. 46 da Lei 8.443/1992, a oitiva das empresas relacionadas a seguir para que se manifestem, no prazo de até quinze dias, sobre as condutas abaixo indicadas, alertando-as que, caso confirmada a ocorrência de fraude à licitação, poderá ser declarada sua inidoneidade para participar, por até cinco anos, de licitação na Administração Pública Federal:
	Empresas: Construtora Norberto Odebrecht S.A./Odebrecht Plantas Industriais e Participações S.A., Construtora OAS S.A., Construções e Comércio Camargo Corrêa S.A., Construtora Andrade Gutierrez S.A., Construtora Queiroz Galvão S.A., Engevix Engenharia S.A., Iesa Óleo & Gás S/A., Mendes Júnior Trading e Engenharia S.A., MPE Montagens e Projetos Especiais S.A., Toyo Setal Empreendimentos Ltda., Skanska Brasil Ltda., Techint Engenharia e Construção S.A., UTC Engenharia S.A., GDK S.A., Promon Engenharia Ltda. e Galvão Engenharia S.A.
Irregularidade: Conluio entre as empresas e fraude às licitações mediante as seguintes condutas: a) combinação de preços, b) quebra de sigilo das propostas, c) divisão de mercado, d) oferta de propostas de cobertura para justificar o menor preço ofertado, e) combinação prévia de resultados e consequente direcionamento das licitações e f) ausência de formulação de proposta para beneficiar a empresa escolhida pelo cartel;"
3. 	Após o cumprimento da aludida medida processual, o auditor da SeinfraOperações analisou a resposta enviada pela empresa Andrade Gutierrez Engenharia S/A na forma da instrução transcrita parcialmente a seguir, com os ajustes de forma que entendi pertinentes:
"EXAME TÉCNICO
16.	O presente exame técnico avaliará a participação da empresa Andrade Gutierrez em fraudes às licitações da Rnest e os possíveis impactos de sua colaboração para as investigações.
Conceito de Cartel
17.	Pela sua importância para o perfeito entendimento do contexto em que se desenvolveram as fraudes aqui tratadas, vale relembrar o conceito de cartel, já muito bem apresentado na instrução de representação (peça 14, copiada da peça 42 do TC-Processo 016.199/2016-9, p. 5-6) . Conforme literatura especializada, o cartel é caracterizado pela coligação entre empresas de mesma categoria com o objetivo de obter vantagens indevidas por meio de supressão da livre concorrência e sobre-elevação artificial de preços, assemelhando-se ao controle de mercado alcançado em uma situação de monopólio.
18.	As empresas participantes de cartéis em licitações públicas utilizam-se de propostas fictícias ou de cobertura, supressão de propostas, propostas rotativas ou rodízio, divisão do mercado e subcontratação, estratégias que se apresentam, em sua maioria, descritas nas atuações do grupo de empresas que se associaram para, em conluio, direcionar e fraudar licitações no âmbito da Petrobras, inclusive em licitações para a implantação da Rnest.
19.	Por meio de ajuste prévio, as empresas definiam em conluio qual delas seria a vencedora do certame e as demais empresas apresentavam propostas de cobertura, com valores, via de regra, acima do limite aceitável pela Petrobras ou se abstinham de participar do certame, conforme devidamente comprovado por meio das provas compartilhadas com o TCU oriundas da "Operação Lava Jato", devidamente explicadas e referenciadas na instrução de representação (peça 14, copiada da peça 42 do TC-Processo 016.199/2016-9, p. 6-8) .
20.	Para que o êxito do esquema fosse garantido, diretores da Petrobras que recebiam vantagem financeira indevida (propina) convidavam apenas os membros do cartel para participar das principais licitações da estatal.
Alegações da Andrade Gutierrez (peça 2) 
21.	A Andrade Gutierrez, por meio de seu representante, fez uma breve contextualização acerca dos acordos leniência que celebrou ou que estão em fase de entendimentos, pugnando ao final que a aplicação da sanção pelo TCU não seria a medida mais apropriada.
22.	Informou que havia celebrado acordo de leniência com o Ministério Público Federal no Paraná envolvendo fatos investigados na Operação Lava Jato, visando a colheita de provas sobre os crimes investigados, o reconhecimento pela empresa dos ilícitos e obtenção de indenização decorrente deles, e prevendo o pagamento de multa no valor de R$ 1.000.000.000,00, sendo 90% destinado às empresas estatais lesadas pelos crimes e 10% na forma do art. 7º, & 1º, da Lei 9.613/1998, o qual foi homologado em 05/05/2016, pelo Juiz Sérgio Moro da 13ª Vara Federal de Curitiba, conforme demonstrado no DOC. 1 (p. 10/16) .
23.	E que iniciou, por livre e espontânea vontade, as tratativas para celebração de acordo de leniência junto ao Ministério da Transparência, Fiscalização e Controle, antiga CGU, mediante memorando de entendimentos firmado com a então CGU, consoante o disposto no art. 31, §2º do Decreto 8.420/2015.
24.	E mais, que onze ex-executivos da empresa firmaram, em 05/04/2016, acordo de colaboração premiada com o MPF, previsto no arts. 4º da Lei 12.850/2013, os quais foram homologados pelo Ministro Teori Zavaski, no âmbito do STF.
25.	Acrescentou que as informações de todos os acordos celebrados se encontravam sob sigilo. 
26.	Além disso, a empresa argumentou que o acordo de leniência celebrado com MPF e as demais colaborações, nos termos da Lei 12.846/2013, tem o condão de extinguir a sua punibilidade no âmbito cível e administrativo. Nesse diapasão, citou a declaração de voto do Ministro André Luís de Carvalho, quando da sessão em que foi proferido o Acórdão 1583/2016-TCU-Plenário, na qual ressaltou a possibilidade de o TCU deixar de declarar a inidoneidade de empresa em razão da contribuição para elucidação dos ilícitos.
27.	A empresa argumentou, também, que a análise de sua situação, no âmbito do presente processo, deveria ser realizada em momento posterior à divulgação das tratativas que vem sendo conduzidas pela empresa, quando, então poderia ser adequadamente considerada a extinção da sua punibilidade, bem como a pessoa jurídica poderia colaborar efetivamente com as apurações conduzidas pela Corte de Contas compartilhando, inclusive, informações e eventuais elementos probatórios.
28.	A empresa destacou que os acordos que vêm sendo tratados não objetivam apenas ressarcir os cofres públicos dos prejuízos causados, mas também proteger o patrimônio socioeconômico proveniente da atuação da Companhia no Brasil, e que é relevante considerar a extensão do dano que estaria sendo causado pela eventual aplicação da penalidade contida no art. 46 da Lei 8.443/92, qual seja, a declaração de inidoneidade da empresa para participar de licitações, o que representaria o comprometimento das suas atividades, sendo verdadeira pena de morte para a empresa.
29.	A empresa argumentou, ainda, que o processo 08700.002086/2015-4, que tramita perante o Cade, possui objeto idêntico ao deste processo, eis que visa a apurar condutas anticompetitivas, e que os apontamentos formulados pela SeinfraOperações estão baseados nesse processo que tramita perante o Cade. 
30.	Acrescentou que eventual ato contrário à concorrência em licitação pública que venha a ser apurado tanto pelo Cade quanto pelo TCU leva à necessária suspensão do processo na Corte de Contas, isso porque, pelo princípio da especialidade, o Cade possui competência preponderante para atuar nesse tipo de investigação, uma vez que a apuração de práticas anticoncorrenciais e repressão às infrações contra a ordem econômica se encontram nas atribuições exclusivas do CADE, conforme disposto no art. 9º da Lei 12.529/2011 (Lei do Cade) , e o TCU, conforme disposto no art. 71 e seguintes da CRFB/1988, possui competência para realização do controle externo da Administração Pública, com o objeto de apurar e reprimir eventuais condutas que causem prejuízo ao erário federal.
31.	Por fim, a Andrade Gutierrez requereu que: a) este processo seja analisado à luz dos acordos que foram ou estão sendo firmados pela empresa, mas cujo teor ainda se encontram sob sigilo; b) sejam levados em conta o acordo de leniência firmado com o MPF e as demais contribuições da empresa na análise quanto à extinção de punibilidade, conforme disposto na Lei 12.846/2013; c) seja determinada a suspensão deste processo até o julgamento do processo 08700.002086/2015-14, em trâmite no Cade; e d) seja concedida nova oportunidade de manifestação, caso haja a consideração de outros elementos pelo TCU no deslinde das questões relacionadas às licitações da Rnest. 
Análise
32.	É importante destacar, desde logo, que, além do Acordo de Leniência celebrado com o MPF no Paraná, já apontado pela empresa em sua manifestação inicial, novos acordos de leniência e termo de compromisso de cessação foram celebrados nesse ínterim:
a)	Termo de Leniência celebrado entre o MPF no Paraná e a empresa Andrade Gutierrez Investimentos em Engenharia S/A, homologado em 05/05/2016, cujo texto (incompleto) pode ser visto à peça 17, extraída por cópia da peça 130 do TC-Processo 029.988/2017-9, p. 36/45;
b)	Termo de Compromisso de Cessação de Prática - TCC firmado com o Cade em 18/01/2017, no âmbito do processo administrativo 0800.002086/2015-14 (peça 18) e respectivo Histórico de Conduta (peças 19/29) ) , ambos extraídos do site www.cade.gov.br ;
c)	Acordo de Leniência firmado entre o Ministério da Transparência e Controladoria Geral da União (CGU) , a Advocacia-Geral da União (AGU) e as empresas Andrade Gutierrez Investimentos em Engenharia S/A, Andrade Gutierrez Engenharia S/A e Andrade Gutierrez S/A, em 18/12/2018 (peça 30) e 1º Termo Aditivo (peça 31) , ambos extraídos do site www.gov.br/cgu, cujos anexos não foram disponibilizados;
d)	Termo de Leniência firmado entre o Ministério Público Federal em São Paulo e as empresas Andrade Gutierrez Investimentos em Engenharia S/A e Andrade Gutierrez Engenharia S/A, em 11/10/2019 (peça 32) , cujos anexos não foram disponibilizados.
33.	A Andrade Gutierrez afirmou que a existência dos acordos com o Cade e o MPF deveria ter implicações sobre a atividade sancionatória do TCU e citou que a Declaração de Voto que acompanha o Acórdão 1583/2016-TCU-Plenário indica o entendimento de que é possível o TCU deixar de declarar inidoneidade de empresa em razão de contribuição para a elucidação de ilícitos.
34.	Antes de mais nada, é importante destacar que o TCU já fiscaliza as obras da Rnest desde 2008, muito antes da deflagração da Operação Lava Jato, e já vem apontando seguidamente para a existência de irregularidades nas licitações e superfaturamento na execução das obras.
35.	As auditorias empreendidas por esta Corte e as colaborações, delações e decisões judiciais, inclusive confirmadas por órgão colegiado da Justiça Federal, obtidas por meio da Operação Lava Jato, já representam material bastante para caracterizar a atuação do cartel e da empresa Andrade Gutierrez, independente da descrição detalhada de suas atividades nos dez anos de atuação do cartel nas muitas obras da Petrobras. Ou seja, não se depende de eventuais colaborações da Andrade Gutierrez para se confirmar a sua participação no cartel que manipulava as licitações da Petrobras, em especial as da Rnest.
36.	 No âmbito do TCU as fraudes às licitações da Rnest poderiam ser comprovadas por meio de outros fatos, tais como: Termos de Colaboração 01 (peça 33 - copiada da peça 24 do TC-Processo 016.119/2016-9) , de 29/8/2014, e 02 (peça 34 - copiada da peça 25 do TC-Processo 016.119/2016-9 ) , de 30/8/2014, ambos do Sr. Paulo Roberto Costa; Termos de Colaboração 02 (peça 35 - copiada da peça 33 do TC-Processo 016.119/2016-9) , de 20/11/2014, e 05 (peça 36 - copiada da peça 20 do TC-Processo 016.119/2016-9) , de 24/11/2014, ambos do Sr. Pedro José Barusco Filho; Laudo da Perícia Criminal Federal 0777/2015-SETEC/SR/DPF/PR (peça 37 - copiada da peça 47 do TC-Processo 016.119/2016-9) , de 27/4/2015; Histórico de Conduta do CADE (peça 38 - copiada da peça 31 do TC-Processo 016.119/2016-9) , de 19/3/2015, referente ao Acordo de Leniência firmado com a empresa Setal/Sog Óleo e Gás.
37.	 Todos esses documentos, que comprovam a ocorrência de fraudes e o envolvimento da Andrade Gutierrez, datam de período anterior aos acordos de colaboração da empresa. Ainda assim, em respeito à colaboração com as investigações, os acordos firmados pela empresa devem ser considerados como atenuantes pelo TCU na dosimetria da pena de inidoneidade.
38.	A atuação da empresa Andrade Gutierrez, juntamente com as demais empresas cartelizadas, foi confirmada, por exemplo, nos apontamentos do Sr. Pedro José Barusco Filho, ex-Gerente de Serviços da Diretoria de Serviços da Petrobras, no âmbito da Operação Lava Jato, no Termo de Colaboração Premiada 5 (peça 36 - copiada da peça 20 do TC-Processo 016.119/2016-9, p. 2) :
'QUE afirma a atuação do cartel na PETROBRAS já se dava há muito tempo, mas foi facilitada a partir de 2006 até 2011, em razão do grande volume de obras de grande porte, sendo que o critério técnico de seleção das empresas das Petrobras costumava sempre indicar as mesmas empresas do cartel e outras que eram 'simpatizantes', o que proporcionava as ações do cartel no sentido de dividir entre si as obras; QUE as empresas que compunham uma espécie de 'núcleo duro' do cartel eram em torno de 14 (quatorze) , isto é, a CAMARGO CORRÊA, a ANDRADE GUTIERREZ, a ODEBRECHT, SETAL/SOG - ÓLEO E GÁS, a OAS, a UTC, a SKANSKA, a PROMON ENGENHARIA, a TECHINT, a QUEIROZ GALVÃO, a ENGEVIX, a MENDES JÚNIOR, a SHAIN e a MPE; QUE essas eram as empresas mais convidadas, as mais atuantes dentro da PETROBRAS;' (grifos acrescidos) 
39.	Da mesma forma, agora no âmbito do Cade, no Histórico de Conduta do Acordo de Leniência celebrado com as empresas Setal Engenharia e Construções e SOG Óleo e Gás (peça 38 - copiada da peça 31 do TC-Processo 016.119/2016-9) , foi descrita a prática de condutas anticompetitivas em licitações da Petrobras, principalmente nas grandes obras da Rnest, o que propiciava a apresentação de propostas sem concorrência real, com preços próximos ao limite máximo aceito pela Petrobras (preço estimado+20%) . Menciona-se a seguir diversas citações nesse sentido:
'A empresa e as pessoas físicas funcionários da empresa, Signatários do Acordo de Leniência, trouxeram ao conhecimento da Superintendência-Geral do Conselho Administrativo de Defesa Econômica ("SG/CADE") a prática de condutas anticompetitivas no mercado de obras de montagem industrial "onshore"1 no Brasil, em licitações da Petrobras - Petróleo Brasileiro S/A (...) (grifos do original) (p. 1) 
As condutas anticompetitivas consistiram em acordos de (i) fixação de preços, condições, vantagens e abstenção de participação, e (ii) divisão de mercado entre concorrentes, em licitações públicas de obras de montagem industrial "onshore" da Petrobras no Brasil. Estas condutas foram viabilizadas, principalmente, por meio de reuniões presenciais, contatos  telefônicos e SMSs entre os representantes das empresas, voltados à supressão/redução de competitividade nas licitações/contratações realizadas pela Petrobras nas obras de montagem industrial "onshore", com prévio acerto do vencedor, preços apresentados, condições, divisões de lotes, abstenções, propostas de cobertura, dentre outros. (grifos do original) (p. 1) 
As empresas participantes da conduta anticompetitiva, durante o chamado "Clube2 das 9", foram: (i) Camargo Corrêa S/A, (ii) Construtora Andrade Gutierrez S/A, (iii) Construtora Norberto Odebrecht S/A, (iv) Mendes Junior Trading Engenharia, (v) MPE Montagens e Projetos Especiais S/A, (vi) Promon S/A, (vii) Setal/SOG Óleo e Gás, (viii) Techint Engenharia e Construção S/A e (ix) UTC Engenharia S/A. Em seguida, com a ampliação do grupo e a criação do chamado "Clube das 16", as empresas que também passaram a ser participantes da conduta anticompetitiva foram: (x) Construtora OAS S/A, (xi) Engevix Engenharia, (xii) Galvão Engenharia S/A, (xiii) GDK S/A, (xiv) lesa Óleo e Gás, (xv) Queiroz Galvão Óleo e Gás e (xvi) Skanska Brasil Ltda. Ademais, outras empresas que participaram esporadicamente das combinações entre os concorrentes para licitações específicas foram: (xvii) Alusa Engenharia (atualmente denominada Alumini Engenharia S/A) , (xviii) Carioca Engenharia, (xix) Construcap CCPS Engenharia, (xx) Fidens Engenharia S/A, (xxi) Jaraguá Engenharia e Instalações Industriais Ltda., (xxii) Schahin Engenharia S/A e (xxiii) Tomé Engenharia. (grifamos) (p. 1) .
31.     Por volta de 2008/2009, formou-se com maior nitidez um "Clube Vip", que apesar de continuar a participar e a atuar ativamente nas reuniões do "Clube das 16", exigia primazia - considerando o grande porte das empresas -, para as grandes obras de montagem industrial "onshore" realizadas pela Petrobras (em especial para os grandes pacotes de obras do RNEST, conforme Seção VI.3.1.5 abaixo) . Segundo um dos Signatários, tais empresas seriam Camargo Corrêa S/A, Construtora Andrade Gutierrez S/A. Desde 2005, porém, outro Signatário já havia percebido que havia um grupo paralelo ao "Clube", composto pelas maiores empresas, que já participavam das reuniões do "Clube das 16" com grande unicidade de pensamentos e formavam um grande bloco de liderança, composto, a seu entender, por Camargo Corrêa S/A, Construtora Andrade Gutierrez S/A, Construtora OAS S/A, Construtora Norberto Odebrecht S/A, Queiroz Galvão Óleo e Gás, UTC Engenharia S/A. (grifos do original) (grifamos) (p. 9) 
V1.3.1.5. R-NEST (Refinaria Nordeste. Abreu e Lima/Pernambuco) - 2008/2009/2010 - (obras CAFOR. HDT, 0FF SITE, UCR e UDAV) 
161. Previamente à realização da licitação da R-NEST, houve diversas reuniões do "Clube das 16" para decidir como dividir entre as empresas algumas das oportunidades de obras existentes em 2009, dentre elas vários os HDTs 89 das refinarias RPBC 90, REFAP91, REPLAN92, etc., alguns terminais e também a RNEST.
162. Diante da existência de muitas empresas no "Clube das 16" e das dificuldades de se chegar a um acordo para todas as licitações, os Signatários informam que Odebrecht, Camargo Corrêa, Andrade Gutierrez e Queiroz Galvão (pertencentes ao "Clube VIP", sem a UTC nessa situação em específico) informaram que não aceitariam a divisão de algumas obras dessa licitação, pois R-NEST seria a prioridade delas..... (p.59/60) '
40.	Confirmando o modus operandi do cartel, consta no item 139 do Laudo 2400/2015-SETEC/SR/DPF/PR (peça 37- copiada da peça 28 do TC-Processo 016.119/2016-9) , uma planilha apreendida na sede da empresa Engevix, datada de 11/06/2008 (p. 1/2) , que aponta quais obras da RNEST seriam destinadas para cada empreiteira (CNO - UDA e HDT; Camargo - UCR e OFFSITE; e Queiroz Galvão - UCR e OFFSITE) , sendo que os processos licitatórios para essas unidades somente foram aprovados pela Diretoria Executiva da Petrobras em 17/07/2008, um mês após a divisão estabelecida entre as empreiteiras.
41.	Além da definição prévia da distribuição das obras, os Diretores da Petrobras Pedro Barusco, Renato Duque e Paulo Roberto Costa tinham conhecimento prévio das empresas que deveriam ser convidadas e atuavam para alterar essa lista de convidadas em favor do grupo cartelizado, conforme declara Augusto Mendonça, em seu Termo de Colaboração Complementar 02, transcrito na Ação Civil Pública por Ato de Improbidade Administrativa 5006628-92.2015.4.04.7000 (peça 39- copiada da peça 3 do TC-016.119/2016, p. 14, nota de rodapé 20) :
'Neste sentido, colocam-se as alegações de AUGUSTO MENDONÇA (Termo de Colaboração Complementar nº 02 - ANEXO 21) : "[...] QUE questionado acerca da entrega de listas ou sobre o modo como as empresas do CLUBE faziam para que apenas elas fossem convidadas pela PETROBRAS, o depoente informou que a interlocução do CLUBE com PEDRO BARUSCO, RENATO DUQUE e PAULO ROBERTO COSTA se dava sobretudo por intermédio de RICARDO PESSOA, representante da UTC que ocupava a presidência da ABEMI, e por isso tinha justificativa para ter acesso frequente aos dirigentes da estatal; QUE ao que tem conhecimento, RICARDO PESSOA intercedia junto aos diretores da estatal para que apenas as empresas do CLUBE fossem convidadas, tendo conhecimento que antes de os convites fossem formalizados pela PETROBRAS era necessário obter a aprovação dos diretores diretamente envolvidos, no caso das refinarias, os Diretores RENATO DUQUE e PAULO ROBERTO COSTA, os quais ficavam com o encargo de submeter o procedimento ao colegiado da diretoria; QUE no interregno entre o recebimento do procedimento licitatório e sua submissão ao colegiado da diretoria, os Diretores obtinham o conhecimento das empresas que seriam convidadas e tinham o poder de alterar a lista das convidadas para atender os interesses do CLUBE; QUE para contemplar os interesses do CLUBE chegavam a incluir ou até, com base em argumentos técnicos, excluir empresas que seriam convidadas, todavia com a real finalidade de favorecer as empresas do CLUBE; QUE, por vezes, a influência dos referidos DIRETORES ocorria em etapas anteriores ao recebimento formal do recebimento do processo licitatório para encaminhamento à aprovação do colegiado de diretores, que era concretizada meio do DIP [¿]"'
42.	A ocorrência de cartel e fraude às licitações da Rnest, inclusive com violação do sigilo das empresas a serem convidadas, foi também declarado pelo Sr. Pedro José Barusco Filho, em seu Termo de Colaboração 05 (peça 36 - copiada da peça 20 do TC-Processo 016.119/201624, p. 3) , nos seguintes termos:
' (...) QUE neste caso da RNEST houve claro superfaturamento; QUE indagado sobre como concluiu que havia cartel na PETROBRAS, afirma que a ação das empresas 'era orquestrada' no sentido de que havia uma organização entre elas acerca de qual licitação seria vencida por cada uma delas; QUE quase sempre as mesmas empresas eram convidadas; QUE indagado se recebeu lista prévia das empresas cartelizadas para definição de quais deveriam ser convidadas dentro do procedimento licitatório, afirma que houve um fato específico, em maio ou abril de 2008, antes de se iniciar os processos licitatórios para obras na RNEST, em que o declarante foi procurado por ROGÉRIO ARAÚJO, Diretor da ODEBRECHT, o qual apresentou uma lista manuscrita à caneta ou impressa contendo relação de empresas que deveriam ser convidadas para as licitações dos grandes pacotes de obras da RNEST; QUE ROGÉRIO disse na ocasião que já havia acertado, definido com PAULO ROBERTO COSTA, à época Diretor de Abastecimento, a lista de empresas que iriam participar; (Grifos acrescidos) '
43.	Dessa forma, com todas essas evidências, coletadas antes de qualquer colaboração da Andrade Gutierrez, fica sobejamente comprovada a participação da empresa no cartel de empreiteiras que fraudavam as licitações realizadas pela Petrobras e, especificamente, nas fraudes cometidas nas licitações das obras da Rnest.
44.	Não obstante, vale ressaltar que, embora a Andrade Gutierrez não tenha admitido, nestes autos, a sua participação no cartel e nas fraudes praticadas nas licitações da Petrobras, ela já o fez para o TCU no âmbito do TC-Processo 029.988/2017-0, apartado do processo de Representação TC-Processo 011.856/2017-3, que trata das fraudes praticadas pelo mesmo cartel nas licitações conduzidas pela Petrobras nas obras da Refinaria Presidente Getúlio Vargas, também denominada Refinaria do Paraná - Repar.
45.	É importante destacar que a defesa apresentada pela empresa no mencionado processo, TC-Processo 029.988/2017-0, ocorreu em 27/12/2017 (peça 17 - copiada da peça 130 do TC-Processo 029.988/2017-9) , ou seja, após a celebração do Termo de Compromisso de Cessação de Prática - TCC celebrado pela empresa com o Cade, em 18/01/2017 (peça 18) , o qual, embora não utilizado para a comprovação das fraudes perpetradas pela empresa nestes autos, confirma todos os elementos de prova colhidos até então e detalha, no Histórico de Conduta, parte integrante do referido TCC (peças 19/29) o funcionamento do cartel e o seu papel nas licitações da Rnest, conforme se observa no item 6 (peça 19 p. 7) :
Andrade Gutierrez
6. De acordo com os Compromissários a Andrade Gutierrez praticou condutas antícompetitivas consistentes em acordos de (i) fixação de preços, condições, vantagens e abstenção de participação, (ii) divisão de mercado entre concorrentes, por meio da formação de consórcios, supressão de propostas e apresentação de propostas de cobertura, e (iii) troca de informações concorrencialmente sensíveis, a fim de frustrar o caráter competitivo das licitações públicas da Petrobras no mercado de serviços de engenharia, construção e montagem industrial onshore, no Brasil, durante o período de 2001 a 2013. Sua participação na conduta ocorreu da seguinte forma: Vencedora conforme o acordo das licitações da REDUC HDT, REFAP Offsites, REGAP HDS NAFTA + HDT NAFTA + UGH, RLAM - Serviços on-site da carteira de diesel, UN-REPLAN Offsites 1 Carteira da Gasolina, COMPERJ Coque UCR, e TRBA; e apresentando proposta de cobertura nas licitações da REPLAN HDS Gasolina, RNEST Terraplanagem, RNEST HDT UGH, REPAR Coque (UCR) , COMPERJ UDA + UDAV, COMPERJ Tubovias, COMPERJ Pipe Rack, TECAB 3- obras de ampliação, COMPERJ UGH e COMPERJ UPGN (Rota 3) . (grifamos) 
46.	Com relação aos precedentes envolvendo empresas que firmaram acordos de leniência ou TCC, registra-se que as mesmas informações foram prestadas pela empresa Camargo Corrêa na Representação que trata das fraudes por ela praticadas no âmbito da obra ora em tela, no TC-Processo 036.335/2016-9, processo também apartado do TC-Processo 016.119/2016-9, cujo relator é o mesmo deste feito, o Ministro Benjamin Zymler. 
47.	Na ocasião em que foi prolatado o Acórdão 2446/2018-TCU-Plenário (peça 40, copiada da peça 82 do TC-Processo 036.335/2016-9) , o Ministro-Relator ponderou em seu Voto (peça 41, copiada da peça 83 do TC-Processo 036.335/2016-9) sobre alguns elementos de prova naqueles autos, concluindo pela impossibilidade da utilização das provas colhidas e compartilhadas pela Operação Lava Jato para fins de aplicação da sanção do art. 46 da Lei 8.443/1992 (inidoneidade) à empresa colaboradora perante o MPF.
48.	Concluiu, também, pela impossibilidade da utilização das provas colhidas a partir do depoimento das empresas Setec Tecnologia S/A e SOG Óleo e Gás S/A constantes do Histórico de Conduta do Acordo de Leniência nº 01/2015, considerando que o referido ajuste foi celebrado com o auxílio do MPF/Paraná, e questionou sobre a possibilidade de utilização dessa evidência mesmo se oriunda apenas do Cade, nos seguintes termos:
'30. Tomando por base o decidido pelo Exmo. Juiz Federal Sérgio Moro e a condição de colaboradora da empresa Construções e Comércio Camargo Correa S/A perante o MPF, não cabe a utilização das provas indicadas nas letras "a", "b" e "d" do item 19 supra, para fins de aplicação de sanção do art. 46 da Lei 8.443/1992 à aludida empresa pelos fatos em exame, no atual estágio processual. 
31. Com relação ao depoimento das sociedades empresárias Setec Tecnologia S/A (anteriormente denominada Setal Engenharia e Construções) e SOG Óleo e Gás S/A, constante do "Histórico de Conduta" do Acordo de Leniência nº 01/2015, compreendo que tal prova também foi colhida no âmbito da Operação Lava Jato, uma vez que o referido ajuste foi firmado pela Superintendência-Geral do CADE, em conjunto com o Ministério Público Federal do Paraná - MPF/PR. 
32. Trata-se, pois, de elemento de prova também protegido pelo despacho do Exmo. Juiz Federal Sérgio Moro, motivo pelo qual entendo que está vedado o seu uso contra signatário de acordo de leniência ou colaboração premiada firmado com o Ministério Público e homologado pelo aludido juízo. 
33. Ainda que assim considerasse tal evidência como oriunda apenas do CADE, é preciso lembrar que essa autarquia, mesmo na existência de provas potencialmente suficientes para sancionar a aludida empresa em virtude desses mesmos fatos, homologou, posteriormente, em 19/8/2015, Termo de Compromisso de Cessação de Prática, por meio do qual suspendeu o Inquérito Administrativo nº 08700.002086/2015-14 e/ou Processo Administrativo que venha a sucedê-lo com relação à Construções e Comércio Camargo Correa S/A até o efetivo cumprimento das obrigações assumidas pela empresa ou declaração de descumprimento. 
34. Ademais, a autarquia se comprometeu a arquivar o referido Inquérito Administrativo e/ou Processo Administrativo que venha a sucedê-lo com relação ao compromissário, caso constatasse o cumprimento integral de todas as obrigações previstas na cláusula terceira. 
35. Sob a ótica da empresa, ela pactuou o pagamento de contribuição pecuniária no valor de R$ 104.006.119,70 ao Fundo de Defesa dos Direitos Difusos e o fornecimento de documentos, informações e outros materiais que se refiram aos fatos investigados no referido inquérito e/ou Processo Administrativo que venha a sucedê-lo, dentre outros, conforme a cláusula terceira. 
36. Diante desse quadro fático, em que um órgão do estado deixou de aplicar sanção de inidoneidade a uma empresa, mesmo dispondo de informações e evidências suficientes exercer plenamente seu poder sancionatório, cabe indagar se o TCU poderia legitimamente usar esse mesmo conjunto de provas, obtido por aquele órgão de estado em acordo de leniência firmado com outra sociedade, para imputar sanção de sua competência àquela empresa em razão dos mesmos fatos - fraude à licitação nas obras da Rnest. (grifamos) '
49.	Continuando o seu Voto, no citado acórdão, o Relator manifestou seu entendimento pela validade da utilização dos depoimentos contidos no Histórico de Conduta do Acordo de Leniência nº 01/2015 celebrado entre o Cade, o MPF, a Setal e a SOG, nos seguintes termos:
'39. No presente caso, o uso pelo TCU de provas do Acordo de Leniência nº 01/2015, celebrado entre o CADE, o MPF, a Setal e a SOG, tornadas públicas pelos referidos órgãos tem amparo na cláusula décima quinta do termo do aludido ajuste (parte final) : 
" (ii) é proibida, a priori, a divulgação ou o compartilhamento do Acordo de Leniência, a ou com quaisquer terceiros, incluindo outras pessoas ou empresas localizadas em outras jurisdições, do Histórico da Conduta e de todos os documentos e outros materiais anexados a tal Histórico da Conduta, assim como de qualquer outra informação apresentada pelos Signatários que seja considerada de acesso restrito pela SG/Cade, seja no todo ou em parte. Qualquer um que descumpra essas obrigações de sigilo no Brasil ou no exterior estará sujeito as penalidades administrativas, civis e criminais previstas na legislação brasileira. Essa proibição não será aplicável caso a SG/Cade e/ou o MPF tenha tomado públicas as informações e documentos às quais os investigados ou representados tenham tido acesso." 
40. Com isso, é absolutamente lícita a utilização neste processo dos depoimentos contidos no "Histórico de Conduta" do aludido acordo de leniência, assim como das demais provas de corroboração públicas, caso estas últimas tivessem sido solicitadas formalmente e juntadas ao processo. (grifamos) '
50.	Na sequência do seu voto, o Relator, além de apontar que a Camargo Corrêa teria passado a deter o status de colaborador perante o Cade, ante a celebração do TCC, o que implicaria tratamento diferenciado, não apenas perante aquela autarquia, como também em relação ao uso de provas obtidas por ela, tratou da multiplicidade de tipos e sanções que um mesmo ilícito pode configurar, sujeitando o infrator ao poder sancionatório de vários órgãos, concluindo que, pelo princípio da independência das instâncias, os diversos órgãos têm autonomia para exercer suas competências legais e constitucionais. Ainda assim ponderou o Ministro, o TCU deveria ter uma atitude de deferência ao acordo firmado por outro órgão de controle e, diante da ausência de provas autônomas em relação à produzida por aquela instância, recuar do seu poder sancionatório e reputar como suficiente a pena ou medida substitutiva imputada pelo órgão de Estado, o que só deveria ocorrer, contudo, após a comprovação de que a empresa colaboradora cumpriu as obrigações acertadas nos diversos acordos, nos seguintes termos:
'V - Da prova emprestada sob condição formal ou fática 
42. Todavia, é preciso lembrar que a referida sociedade celebrou, como visto, Termo de Compromisso de Cessação de Prática com o CADE, por meio obteve a suspensão do processo administrativo voltado a aplicação de sanção, tendo sofrido apenas a incidência de multa, a ser revertida ao Fundo de Defesa dos Direitos Difusos, vinculado ao Ministério da Justiça. 
43. Tal situação permite afirmar que a empresa Construções e Comércio Camargo Correa S/A passou a deter o status de colaborador perante o CADE, o que implica um tratamento diferenciado não apenas perante essa autarquia, como também em relação ao uso das provas obtidas por ela. 
44. Conforme deixei consignado no voto condutor do Acórdão 1214/2018-TCU-Plenáriolenário, a existência de vários órgãos encarregados de apurar irregularidades e aplicar sanções em face de ilícitos cometidos contra a administração pública faz com que o aparato de controle do Estado conviva, muitas vezes, com a multiplicidade de tipos e, por consequência, de sanções para a infração do mesmo conjunto de princípios e valores. Esse é o caso do ilícito, aqui denominado genericamente, de fraude à licitação. 
45. A combinação ou acerto entre licitantes visando frustrar o caráter competitivo de licitação pública pode configurar, concomitantemente: fraude comprovada à licitação (art. 46 da Lei 8.443/1992) , infração à ordem econômica (art. 36, § 3º, inciso I, alínea "d", da Lei 12.529/2011) , ato lesivo à administração pública no tocante às licitações e contratos (art. 5º, inciso IV, alíneas "a" a "d", da Lei 12.846/2013) , ato de improbidade administrativa que causa lesão ao erário (art. 10, inciso VIII, da Lei 8.429/1992) , além dos crimes de abuso do poder econômico (art. 4º, inciso I, da Lei 8.137/1990) e fraude à licitação (art. 90 da Lei 8.666/1993) . 
46. Nesse caso, o ilícito expõe o responsável ao poder sancionatório do TCU, do CADE, do Ministério da Transparência, Fiscalização e Controladoria-Geral da União - MTFC e do Poder Judiciário, por meio da ação do Ministério Público e da advocacia pública competente. 
47. Em situações como essa, de múltiplas instâncias de controle, a doutrina e a jurisprudência costumam invocar o princípio da independência das instâncias. Com base nesta ideia, os diversos órgãos têm autonomia para exercer seus poderes investigatórios e de instrução e, segundo seu livre convencimento, exercer as competências legais e constitucionais que lhe foram deferidas. 
48. A única condição a ser respeitada, nesse contexto, é o caráter vinculativo da sentença penal absolutória que negue a existência do fato ou a sua autoria, nos termos dos arts. 125 e 126 da Lei 8.112/1990 e o art. 935 do Código Civil. 
49. Sendo assim, considerando que as provas obtidas pelo CADE e pelo Ministério Público foram formalmente tornadas públicas e tomadas de empréstimo pelo TCU, não haveria óbice de o TCU exercer, de modo pleno, sua competência legal e, diante da materialidade dos fatos, admitidos pela própria empresa, aplicar a pena do art. 46 da Lei 8.443/1992 à Construções e Comércio Camargo Correa S/A, com as mitigações cabíveis em função de sua condição de colaboradora perante o CADE - e também o MPF, diga-se de passagem. 
50. Porém, ainda que não houvesse óbice para a utilização dos elementos de prova colhidos pelo CADE e pelo MPF em face do Acordo de Leniência nº 01/2015, por conta do despacho formulado pelo Exmo. Juiz Federal Sérgio Moro, ainda assim entendo que o uso de tais evidências pelo TCU está sujeito a condições, nos termos expostos na sequência. 
51. Em minha visão, há um dever de uniformidade e coerência, quando um outro órgão de estado, embora independente, não produz provas autônomas e utiliza, no exercício de suas competências, somente evidências obtidas de outro órgão, que deixou de exercer o seu poder sancionatório sobre um determinado administrado. Em outras palavras, sou da opinião que deve haver um compromisso de comunicabilidade de instância, por meio do qual o segundo órgão adere aos termos de cooperação firmado pelo primeiro e não impõe outra consequência jurídica além das já tomadas por este. 
52. Nesta hipótese, o segundo órgão também deixa de exercer seu poder sancionatório, em troca de todos os benefícios processuais que podem advir do uso dos elementos de prova juntados nos acordos de colaboração, em sua própria instância. 
53. Trata-se de medida coerente com o entendimento esposado pelo Ministério Público Federal no Estudo Técnico nº 01/2017-CCR (BRASIL. Ministério Público Federal. Estudo Técnico nº 01/2017 - 5 ª CCR. Disponível em . Acesso em: 25 mai. 2018, p. 120) : 
"Assim, diante da ausência de efetiva cooperação institucional entre os órgãos púbicos e da correlata atuação integrada em negociação premial, é preciso que haja adesão aos termos do acordo de leniência firmado com a pessoa jurídica colaboradora, por parte dos demais órgãos de fiscalização e controle que não celebraram a avença, mas busquem informações dela advindas para a tomada das medidas cabíveis em suas alçadas, na defesa do erário e na reparação dos danos. Portanto, havendo interesse no acesso a documentos e informações obtidos em colaboração premiada, deve-se aderir aos benefícios negociados com a empresa colaboradora." (grifos acrescidos) . 
54. A decisão de não sancionar a empresa não implica uma postura de subserviência do TCU às outras instâncias de controle. Conforme já ressaltado por mim no voto condutor do Acórdão 1214/2018-TCU-Plenárioenário, a assinatura de acordos de colaboração premiada e de leniência e, neste caso, de termo de compromisso de cessação de prática, não implica qualquer restrição à atividade de controle externo, que é livre para exercer a sua competência fiscalizatória, colher provas e aplicar as sanções estabelecidas nas leis de regência, além de imputar débitos, independentemente da atuação de outros órgãos de controle. 
55. Porém, se a cooperação de uma pessoa junto a outra instância foi suficiente para evitar a aplicação de sanção pela violação de bem jurídico, também tutelado pelo o TCU, o Tribunal deve, numa atitude de deferência ao acordo firmado por outro órgão de controle e de respeito ao microssistema de combate à corrupção e de defesa da probidade administrativa, diante da ausência de provas autônomas em relação à produzida por aquela instância, recuar no exercício de seu poder sancionatório e reputar como suficiente a pena ou a medida substitutiva imputada pelo órgão do Estado. 
56. Tal situação, contudo, somente deve ocorrer, após a comprovação de que a empresa colaboradora cumpriu as obrigações acertadas nos diversos acordos que assinou, tanto perante o CADE quanto o Ministério Público. Isso porque, o descumprimento dos deveres pactuados enseja a perda dos benefícios consignados nos respectivos termos e, pela extinção do status de colaborador, dos especificados no despacho do Exmo. Juiz Sérgio Moro. 
57. Sendo assim, pedindo vênias por divergir dos pareceres anteriores, julgo adequado sobrestar, com fundamento no art. 157, caput, do Regimento Interno do TCU, a apreciação da participação da empresa Construções e Comércio Camargo Correa S/A na fraude ocorrida nas licitações para a contratação das Tubovias de Interligações, da Unidade de Coqueamento Retardado (UCR) , da Unidade de Hidrotratamento de Diesel e de Nafta (UHDT) , da Unidade de Geração de Hidrogênio (UGH) e da Unidade de Destilação Atmosférica (UDA) e das obras de terraplenagem, da Rnest, admitida pela empresa, até a demonstração de que a sociedade cumpriu suas obrigações no Termo de Compromisso de Cessação de Prática homologado pelo CADE, em 19/8/2015. 
58. Da mesma forma, considerando que o despacho proferido pelo Exmo. Juiz Sérgio Moro somente possui efeito pleno sobre o presente feito se a empresa mantiver a sua condição de colaborada perante o Ministério Público Federal, ou seja, se ela estiver atendendo e, se for o caso, houver atendido as obrigações pactuadas no Acordo de Leniência firmado com o Parquet em 17/8/2015, compreendo que tal comprovação também condiciona a continuidade deste processo e, conforme exposto, a expedição de decisão decretando a extinção da ação punitiva do TCU em favor do infrator, em analogia ao disposto no art. 86, § 4º, inciso I, da Lei 12.529/2011. 
59. Em acréscimo, entendo que se aplica ao caso o disposto no subitem 9.1.5 do Acórdão 1441/2016-TCU-Plenário, in verbis: 
"9.1.5. haverá a suspensão da prescrição toda vez que o responsável apresentar elementos adicionais de defesa, ou mesmo quando forem necessárias diligências causadas por conta de algum fato novo trazido pelos jurisdicionados, não suficientemente documentado nas manifestações processuais, sendo que a paralisação da contagem do prazo ocorrerá no período compreendido entre a juntada dos elementos adicionais de defesa ou da peça contendo o fato novo e a análise dos referidos elementos ou da resposta da diligência, nos termos do art. 160, §2º, do Regimento Interno;" (grifos acrescidos) . 
60. Com isso, cabe a declaração de suspensão da prescrição da pretensão punitiva desta Corte de Contas, até que haja manifestação dos órgãos signatários dos acordos de colaboração especificados nos itens 56 e 57 supra, quanto ao cumprimento ou descumprimento das obrigações pactuadas pela empresa Construções e Comércio Camargo Correa S/A. 
61. A despeito do sobrestamento do feito, entendo que a SeinfraOperações deve realizar o acompanhamento periódico dos atos processuais relativos aos compromissos designados no item anterior, realizando as diligências que entender cabíveis junto aos órgãos competentes.'
51.	Assim, de acordo com o referido acórdão, a apreciação da participação da Construções e Comércio Camargo Corrêa nas fraudes tratadas naqueles autos, e admitidas pela empresa, foi sobrestada até a demonstração do cumprimento de suas obrigações no TCC homologado pelo Cade, em 19/8/2015, e no Acordo de Leniência firmado com o MPF, em 17/8/2015. Foi suspensa a prescrição da pretensão punitiva do TCU, até a comprovação do cumprimento dos acordos firmados com o Cade e o MPF, com fulcro no subitem 9.1.5 do Acórdão 1441/2016-TCU-Plenário.
52.	Na mesma linha, o recente Acórdão 1.690/2020, sob a relatoria do Exmo. Ministro Benjamin Zymler, o Plenário sobrestou a apreciação da participação da Construtora Norberto Odebrecht S.A. nas fraudes relacionadas às obras da Rnest, até a demonstração de que a sociedade cumpriu suas obrigações constantes do TCC firmado com o Cade e dos acordos de leniências firmados com o MPF, AGU e CGU.
53.	Por sua vez, no caso do acordo de leniência firmado pela SOG com o Cade, no âmbito da Rnest, por meio do Acórdão 1214/2018-TCU-Plenário do TCU deixou de aplicar à empresa a sanção de inidoneidade em relação às fraudes tratadas naqueles autos, com fulcro na ideia de coerência e unidade do Estado e em razão da utilidade e da eficácia das informações e provas trazidas por ela à jurisdição de contas, nos termos dos art. 17 da Lei 12.846/2013 c/c art. 4º, caput e § 2º, da Lei 12.850/2013, aplicados por analogia naquele caso.
54.	Cumpre destacar, também, que o TCU foi um dos signatários de recente Acordo de Cooperação Técnica - ACT, celebrado em 6/8/2020, a ser adotado em matéria de combate à corrupção no Brasil, especialmente em relação aos acordos de leniência da Lei nº 12.846/2013, sob a coordenação do STF, juntamente com a CGU, a AGU e o MJSP, mas que ainda não obteve a adesão do MPF (peça 42) . Alguns dos princípios estabelecidos no ACT estão em consonância com o até aqui discutido e com o posicionamento externado pelo Relator do AC-2.446/2018-P, em especial os seguintes:
'DOS PRINCÍPIOS ESPECÍFICOS APLICÁVEIS AOS ACORDOS DE LENIÊNCIA DA LEI Nº 12.846, DE 2013
As SIGNATÁRIAS DO ACT reconhecem que a atuação dos órgãos competentes em matéria de acordos de leniência da Lei nº 12.846, de 2013, deve ser regida, entre outros, pelos seguintes princípios:
 (...) 
Quarto princípio: da inaplicabilidade pelas SIGNATÁRIAS DO ACT de sanções adicionais àquelas aplicadas ao colaborador no acordo de leniência, com fundamento nos fatos admitidos e nas provas diretas ou derivadas do acordo de leniência, com as consequentes restrições ao compartilhamento de prova com outros órgãos sem a garantia de não utilização em face do colaborador que as apresentou;
 (...) 
Décimo quinto princípio: do non bis in idem, de modo que a celebração do acordo de leniência suspende a aplicação de sanções pelas SIGNATÁRIAS DO ACT em relação ao objeto do acordo, extinguindo-se a pretensão punitiva com o cumprimento integral do acordo, bem como admitindo-se a possibilidade de compensação entre valores e rubricas de mesma natureza jurídica e relacionados aos mesmos ilícitos sancionados nas diversas esferas de responsabilização;
DOS PILARES DOS ACORDOS DE LENIÊNCIA DA LEI Nº 12.846, DE 2013
As SIGNATÁRIAS DO ACT ainda reconhecem que os acordos de leniência da Lei nº 12.846, de 2013, são regidos por 4 (quatro) pilares:
 (...) 
Segundo pilar: do ressarcimento ao erário dos valores apurados consensualmente, sem prejuízo da obrigatoriedade do ressarcimento integral do dano pelos fatos e circunstâncias não abrangidos no acordo de leniência;
 (....) 
Quarto pilar: da perda de todos os benefícios em caso de descumprimento, com a reabertura e instauração de processos sancionatórios, declaração de inidoneidade, aplicação de outras sanções cabíveis, execução integral dos valores devidos, impedimento de realizar novo acordo pelo prazo de três anos e inclusão da pessoa jurídica no Cadastro Nacional de Empresas Punidas.
AÇÕES OPERACIONAIS
 (...) 
Terceira ação operacional: a utilização pelas SIGNATÁRIAS DO ACT de informações que tenham sido compartilhadas pela Controladoria-Geral da União e pela Advocacia-Geral da União previamente à assinatura do acordo de leniência observará necessariamente os seguintes limites:
 (1) não utilização das informações recebidas contra o colaborador;
 (2) até que se efetive a assinatura do acordo de leniência, não utilização das informações recebidas para a responsabilização de outras pessoas físicas e jurídicas envolvidas nos ilícitos revelados pelo colaborador, exceto em casos de ilícitos em andamento e com prévia anuência do colaborador;
 (3) até que se efetive a assinatura do acordo de leniência, não utilização das informações recebidas para qualquer procedimento alheio ao previsto no presente ACT;
 (4) em caso de não celebração de acordo de leniência, a obrigação prevista no art. 35 do Decreto no 8.420, de 2015, aplica-se também às demais SIGNATÁRIAS DO ACT.
Quarta ação operacional: após a celebração do acordo de leniência, a Controladoria-Geral da União e a Advocacia-Geral da União compartilharão com as demais SIGNATÁRIAS DO ACT a integralidade das informações, documentos e demais elementos de prova fornecidos pela empresa colaboradora, sempre mediante o compromisso de não utilização, direta ou indiretamente, dessas informações para sancionamento da empresa colaboradora, e de não aplicação de sanção de inidoneidade, suspensão ou proibição para contratar com a Administração Pública, para os ilícitos já resolvidos no escopo do acordo de leniência, observando, ao menos, os seguintes parâmetros:
 (...) 
Quinta ação operacional: após a celebração do acordo de leniência, a Advocacia-Geral da União (com os elementos que dispõe) , e o Ministério Público Federal (com os elementos que com ele forem compartilhados) , em conjunto ou isoladamente, poderão buscar a responsabilização, através de ações judiciais pela prática de ato de improbidade administrativa, das demais pessoas, físicas ou jurídicas, envolvidas nos ilícitos revelados pela empresa colaboradora. Da mesma forma, no âmbito administrativo e de controle externo, a Controladoria-Geral da União (com os elementos que dispõe) e o Tribunal de Contas da União (com os elementos que com ele forem compartilhados) poderão proceder às ações de responsabilização contra terceiros, sejam eles pessoas físicas ou jurídicas;
 (...) '
CONCLUSÃO
55.	Por todo o exposto, entende-se que ficou plenamente comprovada a participação da Andrade Gutierrez no cartel de empreiteiras que atuava para fraudar as licitações pela Petróleo Brasileiro S.A. (Petrobras) , em especial às relacionadas à contratação das obras de construção da Refinaria Abreu e Lima (Refinaria do Nordeste - Rnest) , em Ipojuca/PE, considerando-se adequado rejeitar parcialmente os argumentos de defesa da empresa Andrade Gutierrez Engenharia S/A, principalmente no que diz respeito ao argumento de que compete preponderantemente ao Cade atuar em atos contrários à concorrência em licitações públicas, tendo em vista que, pelo princípio da independência das instâncias, os diversos órgãos têm autonomia para exercer suas competências legais e constitucionais. 
56.	Porém, em sintonia com a jurisprudência mencionada, em especial o Acórdão 2446/2018-TCU-Plenário e o novíssimo Acordo de Cooperação Técnica - ACT, celebrado em 6/8/2020, propõem-se sobrestar, com fulcro no art. 157, caput, do Regimento Interno do TCU, a apreciação da participação da Andrade Gutierrez S/A nas fraudes ocorridas nas licitações da Rnest, até que a empresa demonstre ter cumprido suas obrigações no Termo de Leniência firmado o MPF, homologado em 05/05/2016, no Termo de Compromisso de Cessação de Prática - TCC firmado com o Cade em 18/01/2017 e no Acordo de Leniência firmado com o Ministério da Transparência e Controladoria Geral da União (CGU) , a Advocacia-Geral da União (AGU) , em 11/10/2019.
57.	Adicionalmente, deverá ser suspensa a prescrição punitiva desta Corte de Contas, com relação aos fatos designados em análise neste processo, até que haja manifestação dos órgãos signatários dos acordos de colaboração especificados no item anterior quanto ao cumprimento ou descumprimento das obrigações pactuadas pela empresa Andrade Gutierrez S/A.
PROPOSTA DE ENCAMINHAMENTO
58.	Ante o exposto, submete-se estes autos à consideração superior, propondo:
a)	 sobrestar, com fundamento no art. 157, caput, do Regimento Interno do TCU, a apreciação da participação Andrade Gutierrez Engenharia S/A na fraude ocorrida nas licitações para a contratação das Tubovias de Interligações, da Unidade de Coqueamento Retardado (UCR) , da Unidade de Hidrotratamento de Diesel e de Nafta (UHDT) , da Unidade de Geração de Hidrogênio (UGH) e da Unidade de Destilação Atmosférica (UDA) e das obras de Terraplenagem, da Rnest, até a demonstração de que a empresa cumpriu suas obrigações no Termo de Leniência firmado o MPF, homologado em 05/05/2016, no Termo de Compromisso de Cessação de Prática - TCC firmado com o Cade em 18/01/2017 e no Acordo de Leniência firmado com o Ministério da Transparência e Controladoria Geral da União (CGU) , a Advocacia-Geral da União (AGU) , em 11/10/2019;
b)	 suspender a prescrição punitiva desta Corte de Contas, com relação aos fatos designados em análise neste processo, até que haja manifestação dos órgãos signatários dos acordos de colaboração especificados no item anterior quanto ao cumprimento ou descumprimento das obrigações pactuadas pela empresa Andrade Gutierrez Engenharia S/A;
c)	 dar ciência desta deliberação à Andrade Gutierrez Engenharia S/A, à Petróleo Brasileiro S.A., ao Ministério Público Federal, à Força Tarefa da Operação Lava Jato em Curitiba, ao titular da 13ª Vara Federal de Curitiba, ao Conselho Administrativo de Defesa Econômica, à Controladoria Geral da União e à Advocacia Geral da União."
4.	O Diretor da unidade técnica divergiu da análise e da proposta anteriores, na forma do parecer transcrito parcialmente a seguir com os ajustes que entendi adequados:
"3.	Não obstante, manifesto minha parcial discordância com a instrução precedente, com as devidas vênias ao auditor-instrutor. 
4.	Em que pese concordar com a sua conclusão pela participação da Andrade Gutierrez (AG) no cartel de empreiteiras que atuava para fraudar as licitações instauradas pela Petrobras, especialmente as relacionadas à contratação das obras de construção da Refinaria Abreu e Lima (Refinaria do Nordeste - Rnest) , discordo da proposição do auditor-instrutor em sobrestar a análise até a demonstração de cumprimento ou não das obrigações da empresa em acordos firmados com o MPF, com o Cade, com a CGU e a AGU. 
5.	Conforme passo a discorrer, constatou-se, de forma cristalina, a participação da AG nas fraudes em apreciação, o que se fez mesmo sem se utilizar das informações dos acordos de leniência celebrados, ou em negociação.   
6.	Figuram no rol das evidências utilizadas para caracterizar a atuação do cartel e da empresa Andrade Gutierrez nas mencionadas obras: as auditorias empreendidas pelo TCU, as colaborações, delações e decisões judiciais, inclusive confirmadas por órgão colegiado da Justiça Federal, obtidas por meio da Operação Lava Jato. 
7.	Entre essas evidências registram-se as seguintes, que confirmam tal participação da empresa nas fraudes às licitações da Rnest: Termos de Colaboração 01 (peça 33) , de 29/8/2014, e 02 (peça 34) , de 30/8/2014, ambos do Sr. Paulo Roberto Costa; Termos de Colaboração 02 (peça 35) , de 20/11/2014, e 05 (peça 36) , de 24/11/2014, ambos do Sr. Pedro José Barusco Filho; Laudo da Perícia Criminal Federal 0777/2015-SETEC/SR/DPF/PR (peça 37) , de 27/4/2015; Laudo da Perícia Criminal Federal 2400/2015-SETEC/SR/DPF/PR (peça 56) , de 11/11/2015; Histórico de Conduta do CADE (peça 38) , de 19/3/2015, referente ao Acordo de Leniência firmado com a empresa Setal/Sog Óleo e Gás.
8.	Frisa-se que todas as evidências e acordos citados ocorreram em datas anteriores aos acordos relatados na resposta da empresa, os quais apenas confirmam os elementos de prova colhidos e detalham o funcionamento do cartel, bem como o seu papel nas licitações da Rnest. São eles: o Termo de Leniência firmado com o MPF, homologado em 5/5/2016 (peça 17) ; o Termo de Compromisso de Cessação de Prática - TCC, firmado com o Cade em 18/01/2017 (peça 18) e respectivo Histórico de Conduta (peças 19/29) ; e o Acordo de Leniência firmado com o Ministério da Transparência e Controladoria Geral da União (CGU) e a Advocacia-Geral da União (AGU) , em 11/10/2019 (peça 30) .
9.	Assim, restou confirmada a participação da AG nas aludidas irregularidades, independentemente de colaborações posteriores da Andrade Gutierrez junto ao Cade, MPF, CGU/AGU. Não falta, portanto, nenhum elemento para que se decida que a empresa é responsável pelas fraudes e que seja aplicada a sanção de inidoneidade prevista no art. 46 da Lei 8.443/1992.
10.	A linha do tempo a seguir apresenta o encadeamento dos fatos relativos à irregularidade apurada. Os itens em verde apontam os considerados para constatação da participação delitiva da empresa.
Quadro 1 - Linha do tempo
 
11.	Em outras palavras, não incide nenhuma restrição ou limitação do acervo probatório coligido nestes autos em face da empresa Andrade Gutierrez, visto que todas as provas dos autos foram obtidas de fontes independentes em relação aos acordos de leniência firmados pela empresa com o MPF ou com a CGU/AGU.
12.	Com efeito, a Consultoria Jurídica junto à Controladoria-Geral da União, órgão ligado à Advocacia-Geral da União, tem entendido como cabível a classificação como prova obtida de fonte independente a informação prestada por terceiro colaborador em desfavor de outro colaborador (peça 44, p. 16 - parecer recentemente tornado público pela CGU no link https://repositorio.cgu.gov.br/bitstream/1/45978/10/Parecer_CONJUR_00027_2020_SOG.pdf, acesso em 29/10/2020) .
13.	Aliás, é de se notar que a Controladoria-Geral da União (CGU) aplicou pena de declaração de inidoneidade à empresa SOG Óleo e Gás S/A, a qual foi a primeira a colaborar com as investigações empreendidas no âmbito da Operação Lava Jato, por meio de acordo de leniência firmado com o MPF e com o CADE em outubro/2014 - ainda antes da deflagração da 7ª fase da Operação Lava Jato denominada de "Juízo Final" (peça 46, fonte: http://www.mpf.mp.br/atuacao-tematica/ccr5/coordenacao/colaboracoes-premiadas-e-acordos-de-leniencia/doc_acordos_votos/Acordo_SOG_oleo_prpr00040735-2014.pdf, acesso em 29/10/2020) . 
14.	A SOG Óleo e Gás S/A, justamente por ter sido a primeira empreiteira a apresentar provas da existência do cartel, prestou colaboração relevante e efetiva para as investigações a cargo do MPF e do CADE, consoante demonstra o Acórdão 1214/2018-TCU-Plenário. Apesar dessa expressiva alavancagem investigativa propiciada pelo acordo da empresa, a CGU entendeu pertinente aplicar a sanção de declaração de inidoneidade à referida empresa.
15.	Em outras palavras, embora a CGU alegue que o TCU somente poderia ter acesso aos elementos de prova colhidos nos acordos de leniências por ela firmados caso observe o compromisso de não utilização desses elementos em desfavor das empresas supostamente colaboradoras, a própria CGU aplicou a sanção de inidoneidade justamente à empresa que prestou relevantes informações na alavancagem investigativa da Operação Lava Jato, não levando em conta os acordos firmados por essa empresa com outros órgãos (MPF e CADE) , conforme se vê nas peças 45 e 44 - fontes: https://repositorio.cgu.gov.br/bitstream/1/45978/11/Relatorio_Final_SOG.pdf e https://repositorio.cgu.gov.br/bitstream/1/45978/10/Parecer_CONJUR_00027_2020_SOG.pdf, acesso em 29/10/2020.
16.	Vale destacar que várias das provas utilizadas pela CGU em desfavor da empresa SOG Óleo e Gás S/A foram oriundas de acordos de leniência firmados por outras empresas com aquele órgão central de controle interno do Poder Executivo Federal. Tais acordos, segundo relato da Comissão do Processo Administrativo de Responsabilização (PAR) da empresa SOG, fariam menção explícita ao histórico de conduta do acordo firmado pela própria SOG junto ao CADE (cf. peça 45, p. 4) . Em outras palavras, a CGU, no âmbito do PAR instaurado em desfavor da empresa SOG, acolheu o entendimento de que, mesmo com menção explícita ao próprio acordo da empresa firmado com outros órgãos, as provas poderiam ser utilizadas, desde que tenham sido oriundas de acordos com terceiros.
17.	Nesse diapasão, valendo-se do mesmo critério adotado pela CGU, é plenamente factível aplicar sanções à Andrade Gutierrez, visto que sua suposta colaboração pode ser classificada como tardia, porquanto posterior à da SOG, e que o acervo probatório dos autos é oriundo de fonte integralmente independente, sendo válido seu uso de forma irrestrita em desfavor da empresa arrolada nestes autos.
18.	Enfim, evidenciou-se a participação ativa da empresa, o que é suficiente para o enquadramento no art. 46 da LOTCU, mesmo não se utilizando dos acordos celebrados (ou em celebração) . Acordos esses que sequer o TCU tem acesso integral, e que, assim, não deveriam ser levados em conta para atenuação de eventuais sanções.
19.	Em resumo, a variável tempo tem aqui um papel decisivo, pois quando o conteúdo de tais acordos tem uma serventia real ao controle externo justamente por agregar novidades, esta Corte de Contas opta por isentar a empresa colaboradora da sanção de inidoneidade (Acórdão 1214/2018-TCU-Plenário) . Mais ainda, perfilhar pela opção de sobrestamento diante do contexto em voga se criaria um indesejável incentivo de buscar acordos tão longos quanto possíveis a fim de assegurar a não aplicação da punição por uma "via paralela". 
Acordo de Cooperação Técnica (ACT) entre TCU, CGU, AGU MJ e STF
20.	Ocorre que, em 6 de agosto de 2020, sobreveio importante fato, referente a assinatura do Acordo de Cooperação Técnica (ACT) entre TCU, CGU, AGU MJ e STF, tratando da coordenação entre os órgãos na temática dos acordos de leniência e de suas competências constitucionais e legais.
21.	Entre os pontos a destacar do termo de cooperação, encontra-se a obrigação de a CGU e a AGU em compartilhar com as demais signatárias a integralidade das informações dos acordos, mediante o compromisso de estas não utilizarem dessas informações para sancionamento da empresa colaboradora. Esse é o teor da Quarta ação operacional:
'Quarta ação operacional: após a celebração do acordo de leniência, a Controladoria-Geral da União e a Advocacia-Geral da União compartilharão  com as demais SIGNATÁRIAS DO ACT a integralidade das informações, documentos e demais elementos de prova fornecidos pela empresa colaboradora, sempre mediante o compromisso de não utilização, direta ou indiretamente, dessas informações para sancionamento da empresa colaboradora, e de não aplicação de sanção de inidoneidade, suspensão ou proibição para contratar com a Administração Pública, para os ilícitos já resolvidos no escopo do acordo de leniência, observando, ao menos, os seguintes parâmetros: (grifos acrescidos) '
22.	Verifica-se, pois, que essa ação do ACT não se assemelha ou tampouco se aplica ao processo atual por duas razões: i) os acordos informados são posteriores às informações tomadas como evidências na identificação da participação lesiva da empresa o que rompe o vínculo com a temática da leniência; e ii) não houve o compartilhamento da integralidade dos documentos desses acordos.
23.	De qualquer forma, em que pese o acordado, verificam-se indícios de que ainda existem divergências relevantes de entendimentos entre membros do TCU e da CGU. 
24.	Uma fonte contundente dessas dissidências pode ser extraída do TC Processo 005.254/2014-0, ao se comparar as ideias assentadas pelo Ministro Vital do Rego com as ideias sustentadas pelo Ministro da CGU. Pela importância, faz-se mister a leitura de diversos trechos cruciais à apreensão do quadro atual:
'Despacho do Ministro Vital do Rego, de 8 de setembro de 2020
Peça 84 - TC Processo 005.254/2014-0
Trata-se de acompanhamento dos trabalhos de apuração em andamento na Petrobras e no Ministério da Transparência, Fiscalização e Controladoria-Geral da União (CGU) quanto às notícias sobre pagamento de propina a empregados da estatal pela empresa (...) , com vistas a subsidiar possível fiscalização do Tribunal de Contas da União
Considerando o novel Acordo de Cooperação Técnica firmado pelo TCU e pela CGU, em 6/8/2020, referente aos acordos de leniência, que, por princípio, prevê a mútua cooperação, com eficiente fluxo de informações; e, por uma das ações operacionais, prevê que, após a celebração do acordo de leniência, a CGU/AGU compartilharão com este TCU a integralidade das informações, documentos e demais elementos de prova fornecidos pela empresa colaboradora;
Considerando que tal documentação, nos termos do acordo de cooperação celebrado, pode ser utilizada para eventual responsabilização, em sede de tomada de contas especial ou de fiscalização de contratos, das demais pessoas, físicas ou jurídicas, envolvidas nos ilícitos revelados pela empresa proponente, bem como para apuração de eventual dano não resolvido pelo acordo de leniência
Determino a realização de diligência ao Ministério de Transparência, Fiscalização e Controladoria-Geral da União (CGU) para que, no prazo de quinze dias, envie a esta Corte de Contas a seguinte documentação:
 (i) cópia do relatório de apuração dos fatos relacionados ao suposto pagamento de propina pela empresa (...) ;
 (ii) cópia dos procedimentos eventualmente instaurados a partir das evidências fornecidas no âmbito do acordo de leniência celebrado pela empresa (...) ;
 (iii) cópia dos processos administrativos específicos de reparação integral do dano (art. 13 da Lei 12.846/2013) , ou de eventuais tomadas de contas especiais (art. 4º da IN TCU 71/2012) instauradas a partir das evidências fornecidas no âmbito do acordo de leniência celebrado pela empresa (...) , ou esclarecimentos detalhados sobre as providências que serão tomadas para pleno cumprimento do exposto no Voto do Acórdão 3076/2019-TCU-Plenário; e
 (iv) cópia integral do Processo Administrativo 00190.109401/2018-71, bem como de todos os Processos Administrativos instaurados a partir de sua conclusão
Resposta do Ministro da CGU, de 19 de setembro de 2020
Peça 89 - TC Processo 005.254/2014-0
De início, como já mencionado por V. Exa., a negociação do Acordo de Cooperação Técnica (ACT) , sob a coordenação do Supremo Tribunal Federal (STF) , e sua celebração pela CGU, a Advocacia-Geral da União (AGU) , o Ministério da Justiça e Segurança Pública (MJSP) e o próprio Tribunal de Contas da União (TCU) , buscou delimitar principiológica e operacionalmente a forma, meio e objeto da cooperação técnica para compartilhamento de informações entre órgãos parceiros no combate à corrupção em matéria de acordos de leniência.
Nesse contexto, registre-se que a assinatura do ACT em nada modifica, mas apenas solidifica o entendimento já sedimentado no âmbito da CGU e da AGU de que o exercício do poder disciplinar do Estado, realizado no contexto dos acordos de leniência e demais processos administrativos sancionadores, não se sujeita a ação de fiscalização contábil, financeira, orçamentária, operacional ou patrimonial exercida pelo TCU, haja vista não se tratar de matéria de controle externo, delimitada nos arts. 70 e 71 da Constituição Federal.
Além disso, tal entendimento já foi reiteradamente manifesto pela CGU e pela AGU, a exemplo das explanações contidas na Nota Informativa nº 200/2018 e no Aviso Interministerial nº 02/2018, ambos assinados pelos respectivos ministros da CGU e da AGU
 (...) 
Quanto ao Acórdão 3.076/2020, já houve manifestação da CGU e da AGU, por meio de pedido de reexame formulado em 10/01/2020, ainda pendente de resposta (...) 
Em que pese o pedido de reexame supramencionado, vale relembrar mais uma vez que a CGU não está sujeita a fiscalização do TCU em assuntos referentes ao poder sancionador do Estado, assunto que foi de forma clara e transparente exposto por ocasião das reuniões que antecederam a assinatura do novel Acordo de Cooperação Técnica.
 (...) 
Aproveito a oportunidade para relembrar também o previsto na TERCEIRA AÇÃO SISTÊMICA do Acordo de Cooperação Técnica firmado por nossas instituições. Segundo esta ação os órgãos envolvidos deverão adequar os atos normativos e os procedimentos internos aos termos do ACT, com mecanismos que tratem inclusive, do respeito à cadeia de custódia dos documentos (...) 
Por fim, sugiro que nossas equipes técnicas se reúnam com a finalidade de se firmar o trâmite das informações constantes dos Acordos. Reafirmo mais uma vez meus votos de elevada estima e consideração a essa Corte de Contas, ao tempo em que me coloco à disposição de V. Exa. para que possamos tornar esse fluxo de informação célere e efetivo em relação não somente a este caso, mas em relação aos 12 acordos já assinados.'
25.	Perante esse novo cenário, conclui-se que o ACT demanda premente regulamentação, visando dirimir eventuais lacunas existentes e de modo a conferir suficiente segurança jurídica aos colaboradores e administração pública, bem como induzir uma adequada instrução processual aos casos impactados.
Análise das alternativas de propostas de encaminhamento
26.	Em que pese a participação da AG nas aludidas fraudes ter sido constatada pelo auditor-instrutor, mesmo sem a necessidade de conhecimento dos termos dos acordos celebrados, alguns destes sob sigilo, este propôs sobrestar esta mesma apreciação até a demonstração de que a empresa cumpriu suas obrigações no Termo de Leniência firmado com o MPF, homologado em 5/5/2016; no Termo de Compromisso de Cessação de Prática - TCC, firmado com o Cade em 18/01/2017; e no Acordo de Leniência firmado com o Ministério da Transparência e Controladoria Geral da União (CGU) e a Advocacia-Geral da União (AGU) , em 11/10/2019.
27.	Adicionalmente, o auditor propôs suspender a prescrição punitiva desta Corte de Contas com relação aos fatos alvitrados no processo, até que haja a manifestação dos órgãos signatários dos mencionados acordos de colaboração quanto ao cumprimento ou descumprimento das obrigações pactuadas pela empresa.
28.	Com as devidas vênias, discordo da proposta de sobrestamento da forma como consta da instrução precedente. 
29.	Com relação ao apenação da empresa, deve-se levar em conta que resta comprovada a participação lesiva da empresa e que já há elementos nos autos para sua declaração de inidoneidade. Não obstante, em que pese essa comprovação não ter lançado mão de informações dos acordos de leniência firmados, seria demais gravoso não considerar não considerar algum nível de sanção premial para a empresa, o que viria a título de incentivo proporcional ao relevante instituto das leniências. 
30.	Nesse sentido, entendo que deva ser levado em conta os termos do Acórdão 1689/2020-TCU-Plenário, de relatoria do Exmo Ministro Benjamin Zymler, que dispõe sobre a desejável coordenação harmônica entre os órgãos na temática dos acordos de leniência, o que confere confiabilidade e segurança jurídica aos acordos, além de melhor representar o interesse público:  
' (...) é essencial que os órgãos de controle possam agir coordenada e complementarmente. Cada decisão deve ser tomada considerando uma estratégia conjunta de combate à corrupção, uma vez que, seja na seara criminal, seja na seara administrativa, seja na defesa da concorrência, todos devem mirar o interesse público primário - e não seus próprios resultados institucionais isoladamente considerados. (grifos acrescidos) .'
31.	Entretanto, a recepção de tais acordos para fins de atenuação de sanções não deve resultar em sobrestamento da apreciação do mérito, mas apenas da aplicação da sanção eventualmente minorada, visto que há uma nítida distinção de cenários que invoca dosimetrias diferenciadas, a saber: i) empresa não colaboradora com o Estado que tenha cometido fraude; ii) empresa fraudadora mas colaboradora com o Estado - ainda que tal colaboração não tenha sido tempestiva perante o Controle Externo. Esses dois cenários, obviamente, postam-se abaixo das hipóteses em que: iii) há uma empresa fraudadora e colaboradora com acordo tardio, mas trazendo em seu bojo informações adicionais importantes para a melhor evidenciação da fraude perante o TCU; iv) empresa colaboradora que revela ao TCU, de maneira tempestiva, todos os pormenores alusivos à caracterização do ilícito. 
32.	Diante do exposto, em que se evidenciam os atos comissivos da empresa, e de modo a se levar em conta os acordos de leniência firmados pela empresa com a CGU e a AGU, verifica-se que duas são as possibilidades de propostas: (a) a sugerida pelo auditor, sobrestar a apreciação da sanção de inidoneidade até eventual descumprimento dos acordos de colaboração; ou (b) aproveitar a apreciação já realizada e avaliar a dosimetria das penalidades cabíveis, suspendendo os seus efeitos até eventual descumprimento dos acordos.
33.	Ora, in casu, verifica-se totalmente descabido deixar de se adotar a última opção citada, por razões de: i) economia processual; ii) risco de ineficácia do TCU na busca do cumprimentos de sua missão sancionatória; e, consequente, iii) transferência injustificada, para a Administração, dos riscos de inadimplência do acordo.
34.	Atinente ao primeiro ponto, entendo que representa total desperdício de recursos públicos sobrestar a análise, que já se encontra pronta. Uma repetição da instrução processual enseja novas audiências e apreciação de mérito, o que demanda a mobilização dos sabidamente escassos recursos públicos.
35.	Mais que isso, em uma eventual reanálise, verifica-se elevadíssimo o risco de uma busca sancionatória por parte desta Corte de Contas se mostrar infrutífera, afrontando com um dos objetivos deste órgão de controle, qual seja: o de condenar efetiva e tempestivamente os responsáveis por irregularidades e desvios.
36.	Com um acordo com duração de 16 anos (assinado em 18/12/2018) e com pagamentos a serem realizados até 2034 (https://www.gov.br/cgu/pt-br/assuntos/responsabilizacao-de-empresas/lei-anticorrupcao/acordo-leniencia/andrade-gutierrez, acessado em 15/10/2020) e que foi assinado após quase dez anos dos fatos, não seria inesperado enfrentar alegações de prescrição ou de restrição à ampla defesa após mais de vinte e cinco anos do fato.
37.	Como terceira razão do descabimento de sobrestar a análise, mas sim os seus efeitos, tem-se que a primeira hipótese implica a transferência do risco de inadimplência do acordo, que deve ser única e exclusivamente do leniente, para a Administração, na forma de eventual ineficácia do processo de controle externo. Diante dessa possibilidade, pode-se inferir que haveria até um incentivo às empresas em se fechar um acordo apenas como forma protelatória e estratégica para minimizar a probabilidade de se ver apenada. 
38.	Por outro lado, analisada a responsabilidade nesta oportunidade, ficando suspenso apenas o início da aplicação da sanção caso descumprido o acordo, o risco de inadimplemento recai somente sobre aquele que deveria suportá-lo.
39.	Por fim, frisa-se que de qualquer modo não há lesão a qualquer direto da empresa, uma vez que a sanção não será efetivada a não ser pelo descumprimento dos termos do acordo. Além disso, a título meramente argumentativo, o que ora se propõe atende inclusive aos termos do décimo quinto princípio do recente Acordo de Cooperação Técnica - ACT, celebrado em 6/8/2020, em relação aos acordos de leniência da Lei nº 12.846/2013 (peça 42) . Tal princípio informa da suspensão da aplicação das sanções e não da suspensão da análise da aplicação da sanção. Assim dispõe o aludido princípio:
'Décimo quinto princípio: do non bis in idem, de modo que a celebração do acordo de leniência suspende a aplicação de sanções pelas SIGNATÁRIAS DO ACT em relação ao objeto do acordo, extinguindo-se a pretensão punitiva com o cumprimento integral do acordo, bem como admitindo-se a possibilidade de compensação entre valores e rubricas de mesma natureza jurídica e relacionados aos mesmos ilícitos sancionados nas diversas esferas de responsabilização;'
40.	Dessa forma, restando comprovada a participação da AG nas fraudes em licitações da Rnest, passa-se à análise de valoração da sanção a ser proposta à empresa.
Dosimetria da sanção de declaração de inidoneidade
41.	Preliminarmente à análise da sanção, imperioso enfatizar a participação ativa da Andrade Gutierrez no denominado "clube das 16", congregação de empresas que atuavam de forma cartelizada no âmbito das licitações da Petrobras. Mais que isso, a AG se incluía entre as representantes do "núcleo duro" desta organização denominada "Clube Vip", fato constatado em diversas oportunidades por esta Corte de Contas (e.g. Acórdãos 2.396/2019, 2.677/2018, 414/2018, 2005/2017, 3089/2015 e 1.568/2020, todos do Plenário) .   
42.	Visando beneficiar a si e as demais empresas participantes do cartel, as fraudes nas licitações se concretizaram mediante, entre outras, as seguintes condutas: conluio, combinação de preços; divisão de mercado; supressão de propostas ou oferta de propostas de cobertura; combinação prévia de resultados e consequente direcionamento das licitações.
43.	Com relação às obras da Rnest, é possível constatar, por meio de planilha apreendida na sede da empresa Engevix (peça 43, p. 56 - Laudo 2400/2015-SETEC/SR/DPF/PR) , que houve uma divisão das licitações que foram destinadas para as empreiteiras do grupo: CNO - UDA e HDT; Camargo - UCR e Offsite (Tubovias) ; e Queiroz Galvão - UCR e Offsite (Tubovias) .
44.	Essa planilha é datada de 11/06/2008, sendo que os processos licitatórios para essas unidades somente foram aprovados pela Diretoria Executiva da Petrobras em 17/07/2008, um mês após a divisão estabelecida entre as empreiteiras. 
45.	Também no Histórico de Conduta, parte integrante do Termo de Compromisso de Cessação de Prática - TCC firmado entre a empresa e o Cade em 18/1/2017 (peças 19/29) , observa-se detalhamento do funcionamento do cartel nas licitações da Rnest (peça 19 p.7) :
'Andrade Gutierrez 
6. De acordo com os Compromissários a Andrade Gutierrez praticou condutas anticompetitivas consistentes em acordos de (i) fixação de preços, condições, vantagens e abstenção de participação, (ii) divisão de mercado entre concorrentes, por meio da formação de consórcios, supressão de propostas e apresentação de propostas de cobertura, e (iii) troca de informações concorrencialmente sensíveis, a fim de frustrar o caráter competitivo das licitações públicas da Petrobras no mercado de serviços de engenharia, construção e montagem industrial onshore, no Brasil, durante o período de 2001 a 2013. Sua participação na conduta ocorreu da seguinte forma: Vencedora conforme o acordo das licitações da REDUC HDT, REFAP Offsites, REGAP HDS NAFTA + HDT NAFTA + UGH, RLAM - Serviços on-site da carteira de diesel, UN-REPLAN Offsites 1 Carteira da Gasolina, COMPERJ Coque UCR, e TRBA; e apresentando proposta de cobertura nas licitações da REPLAN HDS Gasolina, RNEST Terraplanagem, RNEST HDT UGH, REPAR Coque (UCR) , COMPERJ UDA + UDAV, COMPERJ Tubovias, COMPERJ Pipe Rack, TECAB 3- obras de ampliação, COMPERJ UGH e COMPERJ UPGN (Rota 3) . (grifamos) '
46.	Com relação aos contratos da Rnest, pelo que se obtém nos documentos citados, é possível concluir que a empresa, como participante do "Clube Vip", participou da divisão das licitações que foram destinadas para as empresas do grupo, sendo que apresentou proposta de cobertura nas licitações da Terraplenagem e da UHDT-UGH.
47.	Para verificação da participação da AG nas demais licitações em apreço (UDA, UCR e Tubovias) , cita-se excerto do Parecer do Ministério Público junto ao TCU constante do Relatório que fundamenta o Acórdão 414/2018-TCU-Plenário, de relatoria do Exmo. Ministro Benjamin Zymler, no qual se apresenta a participação das empresas notadamente nas cinco licitações referidas. 
Quadro 2 - Participantes licitações na Rnest
	
			Terraplenagem
	UHDT-UGH
	UDA
	UCR
	Tubovias

	Convidadas
	Proponentes
	Vencedoras
	Odebrecht
Camargo Corrêa
Queiroz Galvão
Galvão Engenharia
	Odebrecht 
OAS
	Odebrecht
OAS
	Camargo Corrêa
CNEC
	Queiroz Galvão
Iesa

				CR Almeida
Estacon
Andrade Gutierrez
Construbase
	Mendes Júnior
Camargo Corrêa
Andrade Gutierrez
Techint
	Iesa
Queiroz Galvão
Engevix 
UTC
	UTC
Engevix
Odebrecht
OAS
MPE
	Odebrecht
OAS
GDK
SOG

				OAS
CM Construções
	Queiroz Galvão
UTC
Engevix 
GDK
Iesa
MPE
Promon
Skanska
SOG
	Camargo Corrêa
Andrade Gutierrez
Mendes Júnior
Techint
GDK
MPE
Promon
Skanska
SOG
	Andrade Gutierrez
Queiroz Galvão
Mendes Júnior
Techint
GDK
Iesa 
Promon
Skanska 
SOG
	Camargo Corrêa
Andrade Gutierrez
UTC
Mendes Júnior
Techint
Engevix
Promon
Skanska

48.	Esse contexto comprova que a Andrade Gutierrez, integrante do "Clube Vip" do cartel, apresentou propostas de coberturas, simulando uma competição nas licitações da Terraplenagem e da UHDT-UGH e deixou de apresentar proposta, dolosamente, nas licitações da UDA, UCR e Tubovias. Isso tudo em função do ajuste prévio de distribuição das obras da Rnest pelo cartel de empresas.
49.	A fraude à licitação é ato ilícito que ofende de forma grave preceitos constitucionais da Administração Pública, ensejando a aplicação de sanção proporcional, de forma a punir o infrator e a repelir intenções futuras de prática de tal ato faltoso. Nesse mesmo sentido é a Declaração de Voto do Min. Relator Vital do Rêgo, que acompanha o Acórdão 348/2016-TCU-Plenário:
'Aqueles que fraudam certames licitatórios com o objetivo de obter vantagens para si ou para terceiros, atitude que não se coaduna com os valores da nossa sociedade, comportamento que não se harmoniza com os princípios consagrados no nosso ordenamento jurídico, devem ter reprimenda proporcional à gravidade de todas as irregularidades que vierem a ser por eles perpetradas em desfavor da regra constitucional da licitação. (Grifos acrescidos) '
50.	No Acórdão 414/2018-TCU-Plenário, o Exmo. Ministro-Relator Benjamin Zymler acolheu proposta formulada pelo MPTCU a qual contempla uma gradação da sanção a ser aplicada considerando a gravidade da conduta das empresas, nos seguintes termos constantes do seu Voto:
	'Sob essa premissa, acolho a argumentação do Ministério Público junto ao TCU no sentido de que a pena máxima deve ser reservada àqueles que praticaram conduta de maior gravidade em cada fraude. Nesse sentido, transcrevo as seguintes ponderações do Parquet:
	"Contudo, a pena máxima não deve recair igualmente sobre todas as empreiteiras, mas somente sobre as que praticaram as condutas mais graves em cada fraude.
	Proponho, então, os critérios seguintes para que se possa sopesar o grau de culpabilidade em função das condutas empregadas. 
	A conduta mais gravosa corresponde à apresentação de proposta próxima ao limite admitido pela Petrobras, a fim de vencer o certame e celebrar contrato com preços excessivos. Às empresas que praticaram essa conduta, ou seja, às vencedoras dos certames... 
	Às licitantes que apresentaram proposta de cobertura para conferir uma aparência de regularidade ao certame seria imputado prazo menor ... Sanção menor ainda seria imposta às empresas que adotaram conduta omissiva dolosa, que foram convidadas para o certame, mas se abstiveram de oferecer proposta..." (Grifos acrescidos) .' 
51.	Tendo em vista a participação da empresa Andrade Gutierrez consistente na apresentação de proposta de cobertura, simulando uma competição, em duas licitações e deixando de apresentar dolosamente proposta em outras três licitações da Rnest, objetivando a concretização do ajuste prévio de distribuição das obras da Rnest pelo cartel de empresas, propõe-se seja aplicada à empresa a sanção de inidoneidade para participar de licitações com a Administração Pública Federal pelo prazo de 9 (nove) anos (limitada a 5 anos em razão das disposições do Acórdão 348/2016-TCU-Plenário) , em sintonia com o Acórdão retro citado (um ano para cada supressão de propostas e três anos para cada propostas de cobertura) .
Considerações finais
52.	Não se dever perder de vista a necessidade de que sejam aplicadas sanções proporcionais à gravidade dos ilícitos que ocorreram no caso concreto, haja vista a necessidade de transmitir ao mercado de infraestrutura e à sociedade um pedagógico efeito dissuasório, no sentido de que qualquer fraude à licitação será combatida pelo Estado brasileiro. A sanção de declaração de inidoneidade tem, ainda, o benéfico efeito saneador do mercado, ao afastar de futuras licitações empresas comprovadamente fraudadoras, abrindo espaço para outras que possam vir a usufruir de um ambiente de negócios mais limpo e seguro com a Administração Pública. E esse mecanismo valioso será aqui aplicado caso a Andrade Gutierrez poste-se de forma contraditória e não cumpra com os termos do acordo, o que acarretaria a sua imediata remoção do palco das contratações públicas. 
53.	Cabe colocar que, dificilmente, o mercado de infraestrutura nacional conseguirá atrair players ou investidores internacionais, caso estes percebam que, mesmo em face de possivelmente o maior escândalo de corrupção e fraude devidamente comprovado na história mundial (https://www.bbc.com/news/business-43825294, acesso em 14/10/2020) , o Estado brasileiro não tenha tomado medidas proporcionais que visem sanear o mercado, expurgando as empresas participantes dos ilícitos e abrindo espaço para novos entrantes não infratores.
PROPOSTA DE ENCAMINHAMENTO
54.	Diante do exposto, submetem-se os autos à consideração superior propondo:
a) 	rejeitar as razões de justificativa apresentadas pela empresa Construtora Andrade Gutierrez S/A, atualmente denominada Andrade Gutierrez Engenharia S/A; 
b) 	com fundamento no art. 46 da Lei 8.443/1992, declarar a inidoneidade da empresa Construtora Andrade Gutierrez S/A, atualmente denominada Andrade Gutierrez Engenharia S/A (CNPJ: 17.262.213/0001-94) , para participar de licitação na administração pública federal, bem como em certames promovidos por estados e municípios cujos objetos sejam custeados mediante recursos federais repassados por força de instrumentos de repasses pactuados, pelo prazo de 5 (cinco) anos; 
c) 	sobrestar, com fundamento no art. 157, caput, do Regimento Interno do TCU, a aplicação da sanção de inidoneidade estipulada no subitem anterior, até eventual descumprimento pela Andrade Gutierrez Engenharia S/A do Termo de Leniência firmado o MPF, homologado em 05/05/2016, ou do Termo de Compromisso de Cessação de Prática - TCC firmado com o Cade em 18/01/2017 ou do Acordo de Leniência firmado com o Ministério da Transparência e Controladoria Geral da União (CGU) , a Advocacia-Geral da União (AGU) , em 11/10/2019;
d) 	dar ciência do acórdão que vier a ser proferido à Andrade Gutierrez Engenharia S/A; à Controladoria-Geral da União; à Força-Tarefa do Ministério Público Federal no Paraná, à 13º Vara Federal de Curitiba, à Força-Tarefa da Advocacia-Geral da União no Paraná, ao Conselho Administrativo de Defesa Econômica (Cade) e à Petrobras, para medidas consideradas cabíveis.
e) 	determinar o apensamento, quando do encerramento do presente processo, ao processo de representação que deu origem a este apartado (TC-Processo 016.119/2016-9) , com vista à consolidação das decisões proferidas em razão da representação decorrente às fraudes às licitações nas obras especificadas da Rnest."
5.	O Secretário da SeinfraOperações anuiu ao exame e ao encaminhamento do titular da subunidade, apenas ressaltando o seguinte ponto:
"Além dos pontos já expostos pelo titular da 2ª Diretoria da SeinfraOperações, com os quais estou de acordo, cabe pontuar que a sanção de inidoneidade não representa, necessariamente, uma "pena de morte" para a empresa, cabendo lembrar do caso da empresa Mendes Júnior Trading e Engenharia S.A., declarada inidônea pela CGU desde 2016. Referida empresa encontra-se operacional por meio de uma empresa coligada - a Mendes Júnior Engenharia S.A. (fonte: https://bit.ly/2DYJaj4, acesso em 9/11/2020) .
Também cabe notar que a sanção de inidoneidade tem o saudável efeito saneador no mercado brasileiro de obras de infraestrutura, haja vista a dissuasão por ela propiciada, no sentido de que empresas, anteriormente não participantes de ilícitos, não se inclinem a aderir a estratégias ilegítimas, como a fraude à licitação, o que abre espaço para outras empresas não infratoras que possam vir a usufruir de um ambiente de negócios mais limpo e seguro com a Administração Pública."
6.	O Ministério Público junto ao TCU se manifestou da seguinte forma:
"6.	A Polícia Federal (PF) e o Ministério Público Federal (MPF) descobriram que grandes empreiteiras brasileiras teriam formado um cartel, através do qual, por ajuste prévio, teriam sistematicamente frustrado as licitações da Petróleo Brasileiro S.A. - Petrobras para a contratação de grandes obras a partir do ano de 2006, entre elas as da Rnest, do Comperj e da Repar.
7.	As empreiteiras, reunidas em algo que denominavam de "Clube", ajustavam previamente entre si qual delas iria sagrar-se vencedora das licitações da Petrobras, manipulando os preços apresentados no certame, com o que tinham condições de, sem concorrência real, serem contratadas pelo maior preço possível admitido pela Petrobras.
8.	De acordo com as informações provenientes do Conselho Administrativo de Defesa Econômica (Cade) , conforme consta no relatório que embasou o Acórdão 1583/2016-TCU-Plenáriolenário, as empresas participantes da conduta anticompetitiva, durante o chamado "Clube das 9", foram:
	(I) Construções e Comércio Camargo Corrêa S.A.;
	(II) Andrade Gutierrez Engenharia S.A.;
	(III) Construtora Norberto Odebrecht S.A.;
	(IV) Mendes Júnior Trading e Engenharia S.A.;
	(V) MPE Montagens e Projetos Especiais S.A.;
	(VI) Promon Engenharia Ltda.;
	(VII) Setal/SOG Sistemas em Óleo e Gás S.A.;
 	(VIII) Techint Engenharia e Construção S.A.; e
	(IX) UTC Engenharia S.A.
9.	Em seguida, com a ampliação do grupo e a criação do chamado "Clube das 16", as empresas que também passaram a ser participantes da conduta anticompetitiva foram:
	(X) Construtora OAS S.A.;
	(XI) Engevix Engenharia S.A.;
	(XII) Galvão Engenharia S.A.;
	(XIII) GDK S.A.;
	(XIV) Iesa Óleo e Gás S.A.;
	(XV) Construtora Queiroz Galvão S.A.; e
	(XVI) Skanska Brasil Ltda.
10.	Além do "Clube das 16", outras empresas que participaram esporadicamente das combinações entre os concorrentes para licitações específicas foram:
	(I) Alusa Engenharia (atualmente denominada Alumini Engenharia S.A.) ;
	(II) Carioca Engenharia;
	(III) Construcap CCPS Engenharia;
	(IV) Fidens Engenharia S.A.;
	(V) Jaraguá Engenharia e Instalações Industriais Ltda.;
	(VI) Schahin Engenharia S.A.; e
	(VII) Tomé Engenharia.
11.	Existia, ainda, um "Clube VIP", criado por volta de 2008/2009 e formado por empresas que, ao tempo que participavam e atuavam ativamente nas reuniões do "Clube das 16", exigiam primazia, considerando o seu grande porte, para as grandes obras realizadas pela Petrobras (em especial para os grandes pacotes de obras da Rnest) . Segundo as informações provenientes do Cade, tais empresas seriam:
	a) Construções e Comércio Camargo Corrêa S.A.;
	b) Andrade Gutierrez Engenharia S.A.;
	c) Construtora Norberto Odebrecht S.A.;
	d) Construtora Queiroz Galvão S.A.; e
	e) UTC Engenharia S.A.
12.	Para permitir o funcionamento do cartel, as empreiteiras corromperam diversos empregados do alto escalão da Petrobras, pagando percentual sobre os contratos.
13.	Já nos anos de 2008/2009, ocorreram as primeiras fiscalizações do TCU sobre o contrato da terraplenagem da Rnest, onde já eram apontados elevados superfaturamentos, com fortes indícios de significativos danos ao erário.
14.	Foi naquela época que o TCU deliberou e sugeriu ao Congresso Nacional o bloqueio de recursos para obras da Petrobras (da Rnest, do Comperj, da Repar e do Terminal de Barra do Riacho) , em virtude das graves irregularidades detectadas (superfaturamento e dano ao erário) . Tal proposta foi acolhida pelo Congresso Nacional. Entretanto, o então Presidente da República, contrariando a recomendação do TCU, acolhida pelo Congresso Nacional, monocraticamente liberou o bloqueio de recursos (excluiu as obras do "Quadro Bloqueio" da Lei Orçamentária Anual, conforme Mensagem de Veto Presidencial - VEP 41, de 26/1/2010) .
15.	Nos anos seguintes, novas auditorias do TCU na Rnest revelaram indícios de sobrepreços da ordem de R$ 1,3 bilhão. O Acórdão 3362/2010-TCU-Plenário indicou novamente o bloqueio preventivo de recursos para a obra (IGP) . A indicação de IGP foi mantida nos anos de 2011 e 2012, sem qualquer medida saneadora adotada pela Petrobras.
16.	Verificou-se, posteriormente, que os US$ 2,5 bilhões, inicialmente calculados pelos técnicos da Petrobras para investimento global da Rnest, já haviam sido revisados para mais de US$ 20 bilhões. A Refinaria, ainda inacabada, recebeu o desonroso título de refinaria mais onerosa do mundo.
17.	Foi nesse contexto de existência de esquema criminoso envolvendo cartel, fraude à licitação, pagamento de propinas a agentes públicos e lavagem de dinheiro no âmbito de obras da Petrobras que a SeinfraOperações representou para que o TCU procedesse à apuração das consequências administrativas advindas de fraudes relativas às licitações de cinco obras da Refinaria do Nordeste - Rnest.
18.	Tais práticas ilícitas foram apontadas sobre cinco contratações relativas à construção da Rnest, sendo uma de execução de obras de terraplenagem e quatro de implantação de conjuntos de instalações: Unidades de Hidrotratamento de Diesel e de Nafta e Unidade de Geração de Hidrogênio (UHDT-UGH) ; Unidade de Destilação Atmosférica (UDA) ; Unidade de Coqueamento Retardado (UCR) e Tubovias de Interligações.
19.	O quadro a seguir consolida os diversos contratos em que as licitações originárias foram fraudadas pelas participantes, seguido de breve descrição dos procedimentos licitatórios envolvidos em cada contrato de obra. As informações foram extraídas do relatório de Comissão Interna de Apuração da Petrobras (DIP DABAST 71/2014, de 25/4/2014) , constante à peça 16 do TC Processo 016.119/2016-9 e do relatório e voto que fundamentaram o Acórdão 1583/2016-TCU-Plenário.
" (...) 
	
			Terraplenagem
	UHDT-UGH
	UDA
	UCR
	Tubovias

	Convidadas
	Proponentes
	Vencedoras
	Odebrecht
Camargo Corrêa
Queiroz Galvão
Galvão Engenharia
	Odebrecht
OAS
	Odebrecht
OAS
	Camargo Corrêa
CNEC
	Queiroz Galvão
Iesa

				CR Almeida
Estacon
Andrade Gutierrez
Construbase
	Mendes Júnior
Camargo Corrêa
Andrade Gutierrez
Techint
	Iesa
Queiroz Galvão
Engevix 
UTC
	UTC
Engevix
Odebrecht
OAS
MPE
	Odebrecht
OAS
GDK
SOG

				OAS
CM Construções
	Queiroz Galvão
UTC
Engevix 
GDK
Iesa
MPE
Promon
Skanska
SOG
	Camargo Corrêa
Andrade Gutierrez
Mendes Júnior
Techint
GDK
MPE
Promon
Skanska
SOG
	Andrade Gutierrez
Queiroz Galvão
Mendes Júnior
Techint
GDK
Iesa 
Promon
Skanska 
SOG
	Camargo Corrêa
Andrade Gutierrez
UTC
Mendes Júnior
Techint
Engevix
Promon
Skanska

	Licitação para execução das obras de terraplenagem
O início do processo licitatório se deu em 3/5/2007 e a contratação ocorreu em 31/7/2007.
Para a execução dos serviços, foram convidadas dez empresas, sendo seis integrantes do cartel: Odebrecht, OAS, Camargo Corrêa S.A., Andrade Gutierrez, Queiroz Galvão S.A. e Galvão Engenharia S.A. Além de quatro não integrantes do cartel: CR Almeida, Estacon, Construbase e CM Construções.
Foram apresentadas cinco propostas: empresas Odebrecht, Camargo Corrêa, Queiroz Galvão e Galvão Engenharia em consórcio; CR Almeida; Estacon; Andrade Gutierrez e Construbase.
Sagrou-se vencedor o consórcio formado pelas empresas Odebrecht, Camargo Corrêa, Queiroz Galvão e Galvão Engenharia (Consórcio Abreu e Lima) .
Licitações para obras de implantação de UHDT-UGH
O 1º processo licitatório, iniciado em 31/07/2008, foi cancelado em função dos preços excessivos, cuja variação foi de 61,2% entre a estimativa Petrobras, R$ 2.621 bilhões, e a proposta de menor valor, R$ 4.226 bilhões, apresentada pelo Consórcio Odebrecht-OAS.
Em 31/03/2009, foi dado início um novo processo com a estimativa prévia da Petrobras, fixada no valor de R$ 2,653 bilhões. No julgamento das propostas apresentadas em 08/05/2009, os preços ofertados estavam acima da faixa de aceitabilidade (-15 a +20%) - a 1ª colocada neste processo, Consórcio Odebrecht-OAS, apresentou proposta de R$ 3,260 bilhões. Após análises técnicas e consulta ao JURÍDICO, com parecer favorável, a comissão de licitação entendeu que, com uma nova rodada para apresentação das propostas, sem alteração das condições, a Petrobras poderia obter preços mais vantajosos (procedimento denominado 'escoima') . Em 15/06/2009, o Consórcio Odebrecht-OAS apresentou uma nova proposta no valor de R$ 3,190 bilhões (a estimativa da Petrobras foi revisada para R$ 2,692 bilhões) . (Grifei.) 
Licitações para obras de implantação de UDA
O 1º processo licitatório foi cancelado em função dos preços excessivos, cuja variação foi de 69,8% entre a estimativa Petrobras, R$ 1,118 bilhão, e a proposta de menor valor, R$ 1,899 bilhão, apresentada pelo Consórcio Odebrecht-OAS.
Em 31/03/2009, foi enviado o 2º convite com a estimativa prévia da Petrobras, fixada no valor de R$ 1,270 bilhão.
No julgamento das propostas apresentadas em 07/05/2009, a comissão de licitação indicou a proposta do Consórcio Odebrecht-OAS, no valor de R$ 1,485 bilhão (incluindo R$ 27 milhões a título de verba de chuva) , como a que melhor atendia aos interesses da Petrobras, sendo a vencedora do certame. (Grifei.) 
Licitações para obras de implantação de UCR
Na 1ª licitação, iniciada em 21/07/2008, o Consórcio Camargo Corrêa-CNEC apresentou a melhor proposta de R$ 5,937 bilhões, se situando 73,2% acima da estimativa Petrobras, de R$ 3,427 bilhões. O processo licitatório foi encerrado em virtude dos preços excessivos apresentados. 
Em 19/03/2009, foi iniciado um novo processo licitatório cuja estimativa prévia da Petrobras, que serviu de referência para a análise e julgamento das propostas, foi fixada no valor de R$ 2,876 bilhões.
No julgamento das propostas apresentadas em 05/05/2009, a comissão de licitação indicou a proposta do Consórcio Camargo Corrêa-CNEC, no valor de R$ 3,411 bilhões. (Grifei.) 
	
	Licitações para obras de implantação das Tubovias de Interligações
O 1º processo licitatório de 29/07/2007 foi cancelado em função da desclassificação por preços excessivos, cuja variação foi de 69,09% entre a estimativa Petrobras de R$ 2,949 bilhões e a proposta de menor valor, R$ 4,986 bilhões (Consórcio Queiroz Galvão-IESA) .
O 2º processo licitatório também foi cancelado em função da desclassificação das únicas três propostas apresentadas por preços excessivos, cuja variação foi de 61,1% entre a estimativa da Petrobras, R$ 2,171 bilhões, e a proposta de menor valor, R$ 3,498 bilhões, apresentada também pelo Consórcio Queiroz Galvão e IESA.
Em 27/08/2009, foi enviado o 3º convite, com a estimativa Petrobras fixada no valor de R$ 2,331 bilhões. No julgamento das propostas apresentadas em 25/09/2009, a comissão de licitação indicou a proposta do Consórcio Ipojuca-Interligações, composto pelas empresas Queiroz Galvão e IESA, no valor de R$ 2,694 bilhões, como a que melhor atendia aos interesses da Petrobras, sendo a vencedora do certame."
III - Posição da unidade técnica
20.	O presente processo busca, especificamente, apurar a responsabilização da empresa Andrade Gutierrez Engenharia S.A. (CNPJ 17.262.213/0001-94) por fraude à licitação na modernização da Rnest.
21.	Cumpre salientar que a responsável foi devidamente alertada, por meio de sua notificação (Ofício 0121/2016-SeinfraOperações, peça 16) , sobre a possibilidade de vir a ser declarada sua inidoneidade para participar, por até cinco anos, de licitação na Administração Pública Federal, nos termos do art. 46 da Lei 8.443/92, caso confirmada a ocorrência de fraude à licitação com a sua participação.
22.	Conforme bem relatado na instrução técnica (peça 47) , a Andrade Gutierrez requereu que este processo fosse analisado a¿ luz dos acordos que foram ou estavam sendo firmados pela empresa, mas cujo teor ainda se encontravam sob sigilo, além de ponderar que deveria ser levado em conta o acordo de leniência firmado com o MPF e as demais contribuições da empresa na análise quanto a¿ extinção de punibilidade, conforme disposto na Lei 12.846/2013.
23.	Além do Acordo de Leniência celebrado com o MPF no Paraná, a unidade técnica apontou os novos acordos de leniência e termo de compromisso de cessação de condutas que foram celebrados pela empresa:
a) Termo de Leniência celebrado entre o MPF no Paraná e a empresa Andrade Gutierrez Investimentos em Engenharia S/A, homologado em 05/05/2016, cujo texto (incompleto) pode ser visto a¿ pec¿a 17, extraída por co¿pia da pec¿a 130 do TC-Processo 029.988/2017-9, p. 36/45;
b) Termo de Compromisso de Cessac¿a¿o de Pra¿tica - TCC firmado com o Cade em 18/01/2017, no a¿mbito do processo administrativo 0800.002086/2015-14 (pec¿a 18) e respectivo Histo¿rico de Conduta (pec¿as 19/29) , ambos extrai¿dos do site www.cade.gov.br;
c) Acordo de Lenie¿ncia firmado entre o Ministe¿rio da Transpare¿ncia e Controladoria Geral da Unia¿o (CGU) , a Advocacia-Geral da Unia¿o (AGU) e as empresas Andrade Gutierrez Investimentos em Engenharia S/A., Andrade Gutierrez Engenharia S/A e Andrade Gutierrez S/A, em 18/12/2018 (pec¿a 30) e 1o Termo Aditivo (pec¿a 31) , ambos extrai¿dos do site www.gov.br/cgu, cujos anexos na¿o foram disponibilizados;
d) Termo de Lenie¿ncia firmado entre o Ministe¿rio Pu¿blico Federal em Sa¿o Paulo e as empresas Andrade Gutierrez Investimentos em Engenharia S/A e Andrade Gutierrez Engenharia S/A, em 11/10/2019 (pec¿a 32) , cujos anexos na¿o foram disponibilizados.
24.	O Auditor instrutor afirma que existem nos autos documentos que comprovariam a ocorrência de fraudes e o envolvimento da Andrade Gutierrez, e que os mesmos datam de período anterior aos acordos de colaboração da empresa. No entanto, em respeito a¿ colaboração com as investigações, argumenta que os acordos firmados pela empresa devem ser considerados como atenuantes pelo TCU na dosimetria da pena de inidoneidade.
25.	Em conclusão, mesmo entendendo que ficou plenamente comprovado a participação da empresa no cartel de empreiteiras que atuava para fraudar as licitações na Petrobras, em especial às relacionadas a¿ contratação das obras de construção da Rnest, propõe, em sintonia com o Acórdão 2446/2018-TCU-Plenário e o Acordo de Cooperação Técnica - ACT, celebrado em 6/8/2020, sobrestar, com fulcro no art. 157, caput, do Regimento Interno-TCU, a apreciação da participação da Andrade Gutierrez S.A. nas fraudes ocorridas nas licitações da Rnest, ate¿ que a empresa demonstre ter cumprido suas obrigações no Termo de Leniência firmado com o MPF, homologado em 5/5/2016, no Termo de Compromisso de Cessac¿a¿o de Pra¿tica - TCC firmado com o Cade em 18/1/2017 e no Acordo de Leniência firmado com o Ministério da Transparência e Controladoria-Geral da Unia¿o (CGU) , a Advocacia-Geral da Unia¿o (AGU) , em 11/10/2019.
26.	O diretor técnico apresenta, à peça 48, pronunciamento em que discorda da proposição do auditor-instrutor em sobrestar a análise ate¿ a demonstração de cumprimento ou não das obrigações da empresa em acordos firmados com o MPF, com o Cade, com a CGU e a AGU. Considera que, como restou confirmada a participação da Andrade Gutierrez nas aludidas irregularidades, independentemente de colaborações posteriores da empresa junto ao Cade, MPF, CGU/AGU, não faltaria, portanto, nenhum elemento para que se decida que a empresa e¿ responsável pelas fraudes, podendo ser aplicada a sanção de inidoneidade prevista no art. 46 da Lei 8.443/92.
27.	Apenas após a declaração de inidoneidade, que propõe seja pelo prazo de cinco anos, deve o Tribunal sobrestar, com fundamento no art. 157, caput, do Regimento Interno-TCU, a aplicação da sanção de inidoneidade estipulada, ate¿ eventual descumprimento pela Andrade Gutierrez Engenharia S.A. do Termo de Lenie¿ncia firmado o MPF, homologado em 5/5/2016, ou do Termo de Compromisso de Cessac¿a¿o de Pra¿tica - TCC firmado com o Cade em 18/1/2017, ou do Acordo de Lenie¿ncia firmado com o Ministe¿rio da Transpare¿ncia e Controladoria-Geral da Unia¿o (CGU) , a Advocacia-Geral da Unia¿o (AGU) , em 11/10/2019.
IV - Comentários sobre o mérito
28.	Havendo examinado os autos, chego à conclusão de que o processo está devidamente instruído e que a irregularidade apontada está bem delimitada e evidenciada e que as condutas impugnadas estão satisfatoriamente descritas.
29.	Assim, com as devidas vênias, divirjo do encaminhamento proposto tanto pelo auditor responsável pela instrução técnica, quanto pelo diretor técnico, acompanhado pelo titular da secretaria, pois considero que há nos autos elementos suficientes para a caracterização da participação da Andrade Gutierrez Engenharia S.A. nas fraudes cometidas sobre as licitações da Rnest, devendo a sanção de inidoneidade ser aplicada desde logo pelo Tribunal, sem qualquer tipo de sobrestamento.
30.	O conjunto composto de relatos de colaborações premiadas, depoimentos prestados em ações penais, documentação apreendida pela Polícia Federal e resultados dos procedimentos licitatórios contém indícios robustos e concordantes que demonstram os procedimentos fraudulentos empreendidos e a participação e liderança da Andrade Gutierrez Engenharia S.A. nesses delitos.
31.	Em função das investigações realizadas no âmbito da Operação Lava Jato, comprovou-se que o esquema fraudulento se operou no mínimo entre 2003 e 2014, havendo diversas provas, obtidas mediante ações de busca e apreensão, da promoção de diversas reuniões do grupo fraudador para deliberar sobre a distribuição entre os participantes das oportunidades de contratações futuras da Petrobras.
32.	Conforme demonstrado nos autos, a responsabilidade da Andrade Gutierrez Engenharia S.A. se fundamenta nos elementos que indicam sua participação e liderança no grupo fraudador (participante do clube VIP) , em que teriam sido distribuídas previamente as contratações de interesse de cada empresa, englobando inclusive empreendimentos além da Rnest, com a definição do papel a ser exercido por cada integrante nos diversos certames, de forma a prover aparência de regularidade.
33.	Registro, ainda, que inexiste ilegalidade nos documentos comprobatórios da irregularidade narrada, dado que foram obtidos a partir da disponibilização pública feita pelo juízo criminal que cuida da Operação Lava Jato e foram devidamente submetidos ao contraditório, mediante a oitiva da responsável.
34.	Assim, considero que existem elementos robustos para concluir pela participação da Andrade Gutierrez Engenharia S.A. nas fraudes a licitações da Petrobras.
35.	Apresento nos tópicos seguintes aprofundamento fático e jurídico que embasam as conclusões deste representante do Ministério Público de Contas neste processo.
IV.1 - Acordo de Cooperac¿a¿o Te¿cnica (ACT) entre TCU, CGU, AGU, MJ e STF
36.	Por oportuno, cabe analisar eventuais impactos neste processo da assinatura, em 6/8/2020, do Acordo de Cooperac¿a¿o Te¿cnica (ACT) entre TCU, CGU, AGU, MJ e STF, tratando da coordenação entre os órgãos na temática dos acordos de leniência e de suas competências constitucionais e legais.
37.	De início, registro que até o presente momento tal acordo não conta com a importante adesão do Ministério Público Federal. Sabe-se que a 5ª Câmara de Coordenação e Revisão do MPF, responsável por promover a integração e coordenação da atividade dos membros do MPF no enfrentamento à corrupção, manifestou-se contrária à assinatura do ACT.
38.	O mencionado ACT prevê em sua Quarta ação operacional a mútua cooperação, com eficiente fluxo de informações e o compartilhamento, por parte da CGU/AGU com este TCU, da integralidade das informações, documentos e demais elementos de prova fornecidos pela empresa colaboradora, após a celebração do acordo de leniência.
39.	Como bem mencionado no pronunciamento do diretor técnico, o ACT não pode ser aplicado ao presente caso, tendo em vista que os acordos da empresa informados "são posteriores às informações tomadas como evidências na identificação da participação lesiva da empresa o que rompe o vínculo com a temática da leniência; e ii) não houve o compartilhamento da integralidade dos documentos desses acordos".
40.	Assim, como não houve qualquer compartilhamento de documentos entre os signatários do ACT e as provas contra a Andrade Gutierrez Engenharia S.A. são autônomas em relação aos seus acordos firmados, compreendo não haver qualquer impacto do ACT nos presentes autos.
IV.2 - Da utilização das provas e da aplicação de sanções a eventuais colaboradores
41.	Nos processos em que tenho atuado, no que diz respeito à aplicação de sanções a eventuais colaboradores, tenho defendido ser necessário fazer-se uma análise mais detalhada do contexto de colaboração com o Poder Público e das características dos acordos, para então avaliar que tratamento deve ser dado aos colaboradores pelo TCU.
42.	Nesse sentido, observo que tem se tornado recorrente no Tribunal o exame de casos em que algum responsável tenha formalizado acordo de colaboração ou leniência com o Poder Público. Nessas situações, mostra-se comum a tese defensiva do agente ao alegar sua condição de colaborador, com o intuito de evitar a imposição de sanção por meio da decisão do TCU. A adequada apreciação desse pleito, no entanto, perpassa pela verificação do escopo dos acordos firmados e pela observação do efetivo cumprimento de seus termos.
43.	Um dos mais relevantes requisitos previstos nas normas que abordam o instituto da leniência ou da colaboração premiada é exatamente o que estabelece a obrigação de que o colaborador admita sua participação no ilícito e coopere plena e permanentemente com as investigações. Tal postura colaborativa deve assegurar a obtenção célere de informações e documentos que permitam inclusive, se for o caso, a quantificação do dano causado para o sempre necessário ressarcimento. Não havendo por parte dos responsáveis essa postura de colaboração, resta inviabilizada a concessão de qualquer benefício relacionado ao ilícito não confessado pelo infrator.
44.	O que se defende no presente parecer, e em outros processos que venho atuando, é que ilícitos não confessados ou acordos tardios que em nada acrescem em matéria de provas não podem ser objeto de recebimento de benefícios perante este Tribunal. Em consequência, no que concerne ao presente processo, afigura-se indevido conceder qualquer benefício para a responsável, colaboradora em outras instâncias, mas que, reconhecidamente, não contribui para a celeridade das apurações empreendidas no âmbito destes autos.
45.	Não é demais ressaltar que alguns colaboradores chegaram a confessar o ilícito apurado nestes autos e apresentaram efetiva contribuição na apuração da irregularidade, sendo que essa conduta foi reconhecida pelo Tribunal com concessão de benefícios relacionados à sanção de inidoneidade para licitar. Por exemplo, veja-se o Acórdão 1214/2018-TCU-Plenáriolenário, que isentou de pena a empresa SOG - Óleo e Gás S.A.
46.	Entretanto, no que se refere à Andrade Gutierrez Engenharia S.A., todos as evidências e elementos de prova de sua participação nas fraudes que constam do presente processo são anteriores aos acordos firmados pela empresa, como demonstra a percuciente instrução da unidade técnica e o pronunciamento do diretor técnico, que conclui:
não incide nenhuma restrição ou limitação do acervo probatório coligido nestes autos em face da empresa Andrade Gutierrez, visto que todas as provas dos autos foram obtidas de fontes independentes em relação aos acordos de leniência firmados pela empresa com o MPF ou com a CGU/AGU. (Grifei.) 
47.	Esse entendimento, de que é possível a aplicação de todas as sanções cabíveis a um suposto colaborador que não tenha dado qualquer contribuição para a investigação dos ilícitos apurados por este Tribunal, não afronta as decisões prolatadas pelo juízo da 13ª Vara Federal de Curitiba ao estabelecer condicionantes ao uso da prova oriunda de acordos de colaboração premiada.
48.	Como dito, os acordos de leniência/colaboração firmados pela Andrade Gutierrez Engenharia S.A. não tiveram qualquer utilidade para a instrução de processo no âmbito do TCU. Não foram apresentados novos elementos probatórios ou quaisquer elementos que alavancassem as investigações em direção a outros responsáveis.
49.	Em especial, registro que, nos diversos processos em que se apurou a existência de fraudes nas licitações da Rnest, em nenhum momento se utilizou de elementos oriundos desses acordos da Andrade Gutierrez. Ou seja, não existe uso de prova compartilhada que seja oriunda da colaboração da responsável ou que tenha sido produzida, indicada, corroborada ou entregue por ela. Aliás, essa utilização se apresenta impossível no momento atual, pois não são conhecidos pelo Tribunal os reais termos dos acordos firmados entre a CGU/AGU/MPF e Andrade Gutierrez. Muitos dos anexos dos acordos não são de conhecimento do Tribunal.
50.	A desinformação quanto às cláusulas do acordo torna inviável avaliar a efetiva natureza e os fundamentos de cada eventual pagamento efetuado pela empreiteira com base nesse ajuste, bem como a extensão dos ilícitos praticados. Consequentemente, seria precipitado conceder benefícios com base em acordos apenas noticiados e não entregues, de forma completa, ao Tribunal.
51.	Por conseguinte, considero incabível, no caso concreto em análise, a concessão de qualquer benefício à responsável arrolada, mesmo que colaboradora em outras instâncias. Torna-se impertinente, portanto, falar de isenção ou atenuação da sanção a ser aplicada.
52.	Por óbvio que não se pode deixar de considerar o papel fundamental das colaborações (seja em acordos de leniência, seja em delações premiadas) no fornecimento de elementos de prova que catalisam as ações de controle, notadamente as reservadas constitucionalmente a este Tribunal. Entretanto, considero que deva ser levado em conta pelo Tribunal, para a concessão de qualquer benefício ao infrator colaborador, a eficácia da sua colaboração também para os processos de controle externo a cargo do TCU.
53.	Embora o acordo seja encetado por apenas um ou poucos órgãos estatais, inexiste óbice para que outros entes da Administração Pública, quando do exercício de seu poder sancionatório, mitiguem ou isentem de pena o colaborador, em deferência ao trabalho desenvolvido e aos proveitos alcançados pelo Poder Público a partir da execução do acordo. Afinal, cabe reconhecer que o Estado é uno e que tem o dever de garantir a segurança jurídica do ato pactuado.
54.	Em contraposição, espera-se que o colaborador aja cooperativamente com todas as instâncias da Administração Pública. A mera celebração de um acordo com um órgão estatal não lhe confere uma condição de colaborador universal. Requer-se que sua atitude seja compatível e contributiva em relação ao Estado como um todo, inclusive com este Tribunal.
55.	A deferência dada por um órgão não celebrante deve também se restringir ao escopo do acordo, ou seja, aos fatos narrados pelo próprio colaborador no âmbito do cumprimento das obrigações assumidas. Assim, se uma ocorrência relatada pelo colaborador constitui ilícito em esferas diversas da Administração Pública, mostra-se cabível que um outro ente estatal lhe conceda benefício, caso tenha tomado conhecimento desse fato somente por meio do compartilhamento das informações por ele prestadas.
56.	Por outro lado, não pode o colaborador reclamar qualquer benefício quando do julgamento de ilícitos que não estejam abrangidos pelo escopo do acordo, ou seja, por fatos não narrados ou negados. O pacto não lhe serve de anteparo contra qualquer sanção em virtude de ocorrências que não relatou. Ao colaborador não se confere imunidade geral e irrestrita.
57.	No julgamento que culminou com a prolação do Acórdão 2677/2018-TCU-Plenário, que tratou de tomada de contas especial onde foi apurado dano ao erário verificado nos contratos obtidos mediante fraude à licitação nas obras de construção das unidades de destilação atmosférica (UDA) e das unidades de hidrotratamento (UHDT) da Refinaria Abreu e Lima (Rnest) , em que a Odebrecht consta como uma das responsáveis, ao discutir a questão do compartilhamento de provas e à limitação do exercício das funções administrativa e jurisdicional, o Ministro Bruno Dantas apresentou declaração de voto, cuja parte final reproduzo a seguir, por ser pertinente ao assunto ora em debate:
26. Por derradeiro, não obstante a compreensão que possuímos da leitura da Carta Magna, deixo consignada minha apreensão, sob o ponto de vista pragmático, da possibilidade de, em algum momento de nossa história, haver eventual formação de 'cartéis de colaboradores premiados', com o fito de buscar anistia de suas sanções, haja vista o número expressivo de acordos de leniência sendo celebrados pela CGU, em aparente desacordo com a norma que disciplina o instituto. De qualquer sorte, entendo que, nesse caso, não caberia adentrar nessa análise. Trata-se apenas de uma reflexão para que estejamos atentos em casos futuros.
58.	Entendo não ser possível aplicar ao caso em exame a mesma solução empregada pelo TCU no Acórdão 1214/2018-TCU-Plenáriolenário. Naquele caso, não foi aplicada a sanção de inidoneidade à empresa SOG. Como bem resumido na declaração de voto do Ministro-Substituto Augusto Sherman Cavalcanti, os seguintes aspectos foram determinantes para a decisão adotada naquele acórdão:
1) os elementos probatórios oferecidos pela SOG em seu acordo de leniência forneceram os meios e conferiram eficácia à atuação deste Tribunal com relação a outros partícipes das fraudes sob análise (§§ 106 a 109 do voto do relator) ; 
2) foi a cooperação da SOG que permitiu a elucidação completa dos ilícitos relativos aos contratos sob análise (§ 116 do voto do relator) ; 
3) a SOG foi a primeira pessoa jurídica a efetivamente colaborar com as investigações do Estado a respeito da existência do cartel fraudador, o que permitiu e continua permitindo o exercício das funções deste Tribunal e dos outros órgãos de controle (§ 109 e 126 do voto) ; 
4) a SOG não exerceu função de liderança no cartel fraudador (§ 120 e 125 do voto do relator) ; 
5) não há evidências de que a SOG tenha obtido benefícios diretos das fraudes sob análise nos presentes autos (§ 137 do voto) ; e 
6) este Tribunal, onde possível, deve colaborar no sentido de desequilibrar o conluio e a proteção mútua característicos da atividade de cartel, incentivando a primeira pessoa jurídica a ofertar informações e documentos probatórios de atividades ilícitas em troca de isenção ou redução de penas, como forma de implementar a lógica conhecida como 'o dilema do prisioneiro', forma que vem se mostrando bastante eficaz no combate ao crime organizado no País (§§ 132 e 133 do voto) .
59.	Como demonstrado nos presentes autos, a situação da Andrade Gutierrez é totalmente diferente da empresa tratada no Acórdão 1214/2018-TCU-Plenáriolenário. Cabe ressaltar o papel de liderança exercido pela Andrade Gutierrez nas fraudes apuradas nestes autos, participante que era do chamado Clube Vip, bem como o fato de a representada passar a colaborar com as investigações somente após outras corresponsáveis já o terem feito.
60.	Pelos motivos expostos, compreendo que a sanção representada pela aplicação da inidoneidade prevista no art. 46 da Lei 8.443/92 deve ser imposta em sua integralidade à Andrade Gutierrez.
IV.3 - Possibilidade sobrestamento da sanção de inidoneidade
61.	Tanto o auditor responsável pela instrução (peça 47) quanto o diretor técnico, em pronunciamento constante à peça 48, acompanhado pelo titular da unidade técnica, propõem o sobrestamento dos autos com vistas a confirmar o fiel cumprimento dos acordos firmados, a exemplo do deliberado por meio do Acórdão 2446/2018-TCU-Plenário.
62.	A divergência entre as propostas no que se refere ao sobrestamento é que, enquanto o  auditor-instrutor propõe sobrestar a análise ate¿ a demonstração de cumprimento ou não das obrigações da empresa em acordos firmados, o diretor propõe a declaração de inidoneidade de imediato e posterior sobrestamento no cumprimento da sanção, ate¿ eventual descumprimento pela Andrade Gutierrez Engenharia S.A. dos acordos firmados.
63.	Ao tratar pela primeira vez sobre essa possibilidade, no Voto condutor do Acórdão 483/2017-TCU-Plenário, o Relator, Ministro Bruno Dantas, apresentou proposta nos seguintes termos:
	"87. Julgo que a confissão e a colaboração dessas empresas junto ao Estado brasileiro na apuração de infrações e no combate ao crime poderá justificar conceder-lhes o benefício de suspensão da aplicação da pena de inidoneidade, no pressuposto de que as informações que elas detêm possam vir a contribuir para que o TCU exerça suas funções com maior efetividade.
	88. Proponho, em essência, a adoção de um instituto inspirado na chamada suspensão condicional da pena, prevista no art. 77 do Código Penal, na medida em que o Tribunal poderá suspender a aplicação da sanção de inidoneidade, mediante determinadas condições para aqueles que se enquadrem em certas características.
	89. Ainda que não haja autorização específica na Lei Orgânica para essa medida, a qual também foi proposta pela SeinfraOperações, há que se interpretar o velho à luz do novo. Nossas competências, regulamentadas em lei há quase 25 anos, integram todo um microssistema de combate à corrupção, que prevê a transação entre fornecimento de informações e sanções premiais (redução de pena, isenção de pena e óbices à apresentação de denúncia, conforme analisado entre os itens 63 e 67 deste voto) . Portanto, ante a efetiva colaboração junto ao MPF com vistas a uma atuação mais efetiva desta Corte, vislumbro ser sim possível a adoção de tal sistemática."
64.	Como visto, no presente processo, as propostas da unidade técnica, no sentido de sobrestamento dos autos com vistas a confirmar o fiel cumprimento dos acordos, se assemelham ao deliberado por meio do Acórdão 2446/2018-TCU-Plenário.
65.	As propostas possuem relação com duas medidas de política criminal distintas, com diferentes requisitos para sua aplicação, o sursis penal (suspensão condicional da pena) e o sursis processual (suspensão condicional do processo) .
66.	No sursis penal, mais bem nominado de suspensão condicional da execução da pena, prevista no art. 77 do CP, o juiz condena o réu, mas suspende a execução da pena imposta, desde que aquele seja primário e a pena não ultrapasse 2 anos.
67.	Assim, a quantidade de pena (não superior a dois anos) aparece nesse instituto como um requisito objetivo. Importante observar que tal instituto, como expresso no caput do art. 77 do CP, só deve ser aplicado à "execução da pena privativa de liberdade". Sobre esse ponto, Cezar Roberto Bitencourt leciona que: "Considerando que a finalidade maior do instituto é evitar o encarceramento com todas as suas consequências, não teria sentido estender a aplicação do sursis às demais penas referidas, como, por exemplo, suspender o exercício temporário de determinada atividade (art. 47, II) em razão de crime cometido no seu exercício, e a seguir determinar a suspensão da execução da sentença, permitindo que o condenado continue livremente a exercê-la. Seria um contrassenso abominável" (Bitencourt, Cezar Roberto. Tratado de Direito Penal: parte geral - 17. ed. rev., ampl. e atual. de acordo com a Lei 12.550/2011, São Paulo: Saraiva, 2012) .
68.	Nessa mesma linha de raciocínio, poderíamos igualmente afirmar que não seria razoável declarar a inidoneidade para participar de licitação da Administração Pública Federal em razão de fraudes cometidas em licitações e a seguir determinar a suspensão da execução da pena, permitindo que o fraudador continue participando livremente de licitações públicas.
69.	Para concessão do sursis penal, também deve estar presente o requisito de ordem subjetiva, que diz respeito à pessoa do réu e o fato e suas circunstâncias. Nesse sentido, o inciso II do art. 77 do CP remete aos mesmos vetores do art. 59 do Código Penal (e que norteiam a dosimetria da pena) , de modo que a culpabilidade, os antecedentes, a conduta social, personalidade, motivos e circunstâncias devem ser ponderados à luz do caso concreto.
70.	Forçoso reconhecer que nos casos ora tratados pelo Tribunal a avaliação das circunstâncias não se mostra favorável às empresas fraudadoras, especialmente à Andrade Gutierrez (uma das líderes do conluio) , impedindo a concessão de tal benefício.
71.	No que se refere ao sursis processual (suspensão condicional do processo) , tal instituto não se confunde com a suspensão condicional da pena, pois, nesse caso, é o processo que fica suspenso, desde o início, fazendo com que não exista uma sentença condenatória. A suspensão condicional poderá ser proposta desde que concorram os seguintes elementos:
	a) a pena mínima cominada seja igual ou inferior a um ano;
	b) o delito seja da competência do Juizado Especial Criminal ou não;
	c) o acusado não esteja sendo processado criminalmente;
	d) não seja reincidente;
	e) preencha os demais requisitos do art. 77 do Código Penal.
72.	Cabe registrar duas importantes súmulas que disciplinam a aplicação desse instituto:
	'Súmula 243-STJ:
	O benefício da suspensão do processo não é aplicável em relação às infrações penais cometidas em concurso material, concurso formal ou continuidade delitiva, quando a pena mínima cominada, seja pelo somatório, seja pela incidência da majorante, ultrapassar o limite de um (01) ano.
	Súmula 723-STF:
	Não se admite a suspensão condicional do processo por crime continuado, se a soma da pena mínima da infração mais grave com o aumento mínimo de um sexto for superior a um ano.'
73.	Interessante observar que as mesmas condutas analisadas no presente processo e que podem levar o TCU a aplicar sanções de inidoneidade por fraude a licitações também configuram o crime previsto no art. 90 da Lei 8.666/93, verbis:
'Art. 90. Frustrar ou fraudar, mediante ajuste, combinação ou qualquer outro expediente, o caráter competitivo do procedimento licitatório, com o intuito de obter, para si ou para outrem, vantagem decorrente da adjudicação do objeto da licitação:
Pena - detenção, de 2 (dois) a 4 (quatro) anos, e multa.'
74.	Assim, na eventualidade de as pessoas físicas vierem a ser condenadas na esfera penal pelas mesmas fraudes detectadas pelo TCU, certamente não estarão presentes os requisitos para concessão, seja do sursis processual, seja do sursis penal.
75.	No âmbito da Operação Lava Jato, é comum os réus colaboradores solicitarem ao juiz da 13ª Vara Federal de Curitiba que, quando da sentença, seja concedido o benefício do perdão judicial. Na prática, mutatis mutandis, o efeito do perdão judicial seria similar à suspensão da execução da pena ou suspensão do processo (após os cumprimentos das condições) aqui no Tribunal, qual seja, não cumprir qualquer tipo de pena. Ao negar a concessão do benefício, o juízo observa que:
Pelo art. 4º da Lei nº 12.850/2013, a colaboração, a depender da efetividade, pode envolver o perdão judicial, a redução da pena ou a substituição da pena privativa de liberdade por restritiva de direitos.
'Cabe somente ao julgador conceder e dimensionar o benefício. O acordo celebrado com o Ministério Público não vincula o juiz, mas as partes às propostas acertadas.
Não obstante, na apreciação desses acordos, para segurança jurídica das partes, deve o juiz agir com certa deferência, sem abdicar do controle judicial.
A efetividade da colaboração de [réu colaborador] não se discute. Prestou informações e forneceu provas relevantíssimas para Justiça criminal de um grande esquema criminoso. Embora parte significativa de suas declarações demande ainda corroboração, já houve confirmação pelo menos parcial do declarado.
Além disso, a renúncia em favor da Justiça criminal de parte dos bens sequestrados garantirá a recuperação pelo menos parcial dos recursos públicos desviados, em favor da vítima, a Petrobras.
Não cabe, porém, como pretendido o perdão judicial. A efetividade da colaboração não é o único elemento a ser considerado. Deve ter o Juízo presente também os demais elementos do § 1º do art. 4º da Lei nº 12.850/2013. Nesse aspecto, considerando a gravidade em concreto dos crimes praticados por [réu colaborador], e a elevada reprovabilidade de sua conduta, não cabe perdão judicial.'
76.	Os demais elementos previstos no § 1º do art. 4º da Lei 12.850/2013, que devem ser avaliados pelo juízo para concessão do benefício, dizem respeito, exatamente, à personalidade do colaborador, à natureza, às circunstâncias, à gravidade e à repercussão social do fato criminoso e à eficácia da colaboração.
77.	Observo que as propostas apresentadas adotam os benefícios dos sursis, seja processual ou penal, previstos nos arts. 89 da Lei 9.099/95 e 77 do Código Penal, respectivamente, sem observar os requisitos para cabimento de cada uma dessas disposições, tal como definidas nas normas paradigmas. Com efeito, entendo que não seria adequada a extensão analógica de uma disposição legal (no caso, os arts. 89 da Lei 9.099/95 e 77 do Código Penal) sem a observância dos critérios de incidência estabelecidos nas regras paradigmas.
78.	No processo apartado relativo à análise de responsabilidade da Construções e Comércio Camargo Corrêa S.A. (CCCC) , a SeinfraOperações apresentou um estudo estimativo do impacto da declaração de inidoneidade para a empresa, com o intuito de avaliar a efetividade desse instrumento sancionatório para dissuadir a reincidência delitiva (TC Processo 036.335/2016-9, peça 67) . Não obstante referir-se à Camargo Corrêa, em alguns aspectos é possível extrapolar em linhas gerais para outras empresas, principalmente a Odebrecht, uma das principais conclusões desse estudo estimativo (sem negritos no original) :
'Para quaisquer um dos três cenários a não estipulação de um prazo de inidoneidade acarretaria um VPL positivo à empresa corrupta e leniente, o que não se alinha com a intenção maior de desincentivar a reincidência de práticas colusivas. Em outras palavras, o interesse público seria subjugado pelo interesse da sociedade empresária caso o TCU deixasse de cumprir com o art. 46 da sua Lei Orgânica.
Nessa esteira, salienta-se que os resultados dessa simulação demonstram quantitativamente o elevado impacto da inidoneidade, revelando ser medida completamente desarrazoada a não declaração de inidoneidade, já que tal variável detém um peso considerável na lógica perquirida com a aplicação de qualquer legislação de combate à corrupção: desmotivar o cometimento de novos ilícitos.'
79.	Pelos motivos expostos acima, entendo não ser conveniente nem juridicamente viável a concessão de qualquer tipo de "sobrestamento" à empresa Andrade Gutierrez. Ademais, também entendo ser cabível aplicar a sanção de inidoneidade à empresa em razão dos delitos cometidos, nos termos legalmente previstos, conforme anteriormente exposto.
80.	Para esse propósito, apresento a seguir uma proposta de metodologia para avaliação quantitativa da sanção, de forma a observar os princípios constitucionais de isonomia, proporcionalidade e individualização da pena. Essa proposição guarda coerência com a oferecida nos processos correlatos em que tenho atuado, mormente os relativos às contratações fraudadas da Refinaria Abreu e Lima (Rnest) .
V - Aplicação da pena de inidoneidade
81.	Quanto à análise do caso concreto destes autos, considero que há aspectos relevantes que devem ser incluídos na avaliação da sanção a ser aplicada, a fim de que sejam devidamente observados os princípios constitucionais de isonomia, proporcionalidade e individualização da pena.
82.	Sob o prisma quantitativo, verifica-se que a isonomia e a proporcionalidade demandam que a sanção imposta a um agente que tenha cometido delitos múltiplos seja mais severa que a imputada a quem agiu ilicitamente uma única vez. Caso contrário, se estaria indiretamente beneficiando o delinquente contumaz. Nestes autos, examinam-se fraudes praticadas sobre uma dezena de procedimentos licitatórios, de modo que, para a adequada aplicação da pena, esse aspecto quantitativo deve ser sopesado.
83.	Sob outro ângulo, tem-se que os ilícitos aqui tratados foram cometidos em concurso de agentes. Assim sendo, deve-se avaliar a participação de cada um na prática delituosa, de forma que a sanção seja aplicada no limite da sua respectiva culpabilidade.
84.	Com o intuito de contribuir para o estabelecimento da dosimetria adequada ao caso concreto em análise, apresento, a seguir, uma sugestão de metodologia em que são propostas balizas para a ponderação desses pontos.
85.	Nesse desiderato, admite-se, como premissa, que a série de relações de proximidade existente entre muitos dos ilícitos administrativos e os ilícitos penais permitiram, tanto à doutrina quanto à jurisprudência, entenderem pertinente a invocação dos princípios do Direito Penal e do Processo Penal para suprir lacunas nas normas do Direito Administrativo Sancionador.
86.	Ao tempo em que alerta para diferenças existentes entre o Direito Administrativo Sancionador e o Direito Penal, Fábio Medina Osório ressalta, também, que a unidade existente entre esses dois ramos jurídicos "nada mais é do que a comum origem constitucional: direito penal e direito administrativo obedecem a comandos constitucionais e, nesse sentido, submetem-se a princípios constitucionais que norteiam o poder punitivo estatal" (OSÓRIO, Fábio Medina. Direito Administrativo Sancionador, 5ª ed., RT, p. 156) .
87.	Detalha-se, a seguir, a metodologia sugerida.
V.1 - Cumulatividade das sanções de declaração de inidoneidade
88.	A questão do limite temporal da sanção de inidoneidade aplicada pelo TCU, com base no art. 46 da Lei 8.443/92, foi discutida no TC Processo 027.014/2012-6. Nesse processo de natureza administrativa, foi exarado o Acórdão 348/2016-TCU-Plenário, em que foram firmados entendimentos acerca do tema, inclusive o de que a cumulação de mais de uma sanção desse tipo, aplicada a uma mesma licitante, estaria temporalmente limitada, em seu conjunto, a cinco anos.
89.	Essa decisão foi objeto de pedido de reexame interposto por este representante do Ministério Público de Contas juntamente com o Procurador Júlio Marcelo de Oliveira. A apreciação desse recurso foi realizada por meio do Acórdão 2702/2018-TCU-Plenário, mediante o qual foram mantidas as disposições da decisão originária, com pequenos ajustes de redação.
90.	Diante da manutenção do entendimento do colegiado pleno em sede recursal, não cabe suscitar nova discussão do tema, mas acolher a orientação de que a execução da sanção de inidoneidade manejada pelo TCU esteja limitada cumulativamente em cinco anos.
91.	Deve-se notar, no entanto, conforme tenho afirmado em pronunciamentos e pedidos de reexame lançados nos autos de processos conexos a este, que a limitação à cumulação se refere ao cumprimento (execução) da sanção de inidoneidade aplicada. O limite de cinco anos não obsta a aplicação de pena em quantia maior, como ocorre quando a mesma entidade responsável sofre apenações em processos distintos.
92.	De fato, a limitação adotada pelo Tribunal no Acórdão 348/2016-TCU-Plenário adveio de analogia com os §§ 1º e 2º do art. 75 do Código Penal. Esses dispositivos da legislação criminal abordam exatamente o limite para cumprimento da pena privativa de liberdade imposta a um indivíduo. A aplicação da pena de prisão não encontra restrição quantitativa, podendo exceder amplamente os trinta anos definidos no Código Penal, porém a execução dessa sanção é que se apresenta limitada a esse período de tempo.
93.	Da mesma forma, a decisão tomada pelo Tribunal limita a execução, o cumprimento da sanção proibitiva de licitar perante a Administração Pública Federal, porém não restringe a aplicação dessa pena. Este raciocínio foi explicitamente registrado pelo Relator do acórdão originário, Ministro Walton Alencar Rodrigues, conforme se verifica, exemplificadamente, no excerto de seu voto reproduzido abaixo:
'Os parágrafos do art. 75 do Código Penal estabelecem diferentes procedimentos de cálculo de limitação do período total de cumprimento, não de duração do conjunto de penas. Tanto que, em caso de somatório de penas inferior a trinta anos, não há diferença no tempo total de cumprimento resultante da adoção dos procedimentos previstos nos §§ 1º ou 2º do referido artigo.
Não vejo relevância na discussão a respeito do cumprimento sucessivo ou soma dos períodos. O resultado prático é exatamente o mesmo. Qualquer que seja o caso, sobrevindo nova condenação será necessário aplicar a sistemática prevista nos parágrafos do art. 75 para assegurar observância do limite de cinco anos.'
94.	Percebe-se na parte dispositiva do acórdão que o item 9.2.3 reconhece expressamente a possibilidade de condenação da mesma licitante por diversas fraudes, enquanto no item 9.2.4 são trazidas as regras de unificação e limitação do cumprimento das penas aplicadas. A seguir, apresento os comandos mencionados, já na redação conferida pelo Acórdão 2702/2018-TCU-Plenário, quando aplicável:
'9.2.3. as sanções de declaração de inidoneidade impostas pelo TCU devem ser cumpridas, sucessivamente, em caso de mais de uma condenação para a mesma licitante;
9.2.4. a cumulação de mais de uma sanção de declaração de inidoneidade, cominada à mesma licitante, com fundamento no artigo 46 da Lei 8.443/1992, está temporalmente limitada, em seu conjunto, ao total de cinco anos, tendo por base a aplicação analógica da regra estampada nos §§ 1º e 2º do art. 75 do Código Penal Brasileiro, de sorte que sobrevindo nova condenação:
9.2.4.1 as sanções são executadas sucessivamente, na ordem dos respectivos trânsitos em julgado, observando-se o limite temporal de cinco anos contados, como regra, do início do cumprimento da primeira sanção da série;
9.2.4.2. caso o agente cometa novo ilícito no curso da execução das sanções, a contagem do prazo de cinco anos é reiniciada a partir da data do fato superveniente, desprezando-se o período de punição já cumprido e fazendo-se nova unificação, contada daquele fato.'
95.	O entendimento, acolhido em analogia pelo TCU, foi esclarecido por meio dos Acórdãos 1704/2017 e 1091/2018, ambos do Plenário. Nessas decisões, elucidou-se que tanto a declaração de inidoneidade como a inabilitação do gestor público não estão temporalmente limitadas no que se refere à aplicação de sanção cumulada, mas somente quanto ao cumprimento da pena.
96.	Embora as situações fáticas referenciadas nessas deliberações correspondessem a sanções impostas em processos distintos, a cumulatividade de pena independe de que as sanções tenham sido definidas no mesmo ou em diferentes processos. A cumulação diz respeito à multiplicidade de irregularidades atribuídas ao mesmo responsável, quer elas motivem diversas sanções num só processo ou em vários. Melhor dizendo, caso num mesmo processo seja verificada a ocorrência de vários fatos ensejadores de inidoneidade ou de inabilitação, a cumulação da sanção deve se realizar no âmbito desse mesmo processo.
97.	Poder-se-ia argumentar que em nada impactaria a realidade o fato de o TCU impor mais de cinco anos de inidoneidade a uma responsável, tendo em vista que o cumprimento dessa sanção estaria temporalmente limitado a essa quantia. Inexiste, no Direito Administrativo, o instituto da progressão de regime, o qual, no Direito Penal, sofre influência direta do montante de pena aplicada.
98.	Entretanto, além do respeito aos princípios da individualização da pena, da isonomia e da proporcionalidade, a aplicação de sanção no montante adequado, mesmo superior ao limite de cumprimento, devidamente fixada em função de cada licitação fraudada, possui relevância inclusive quando se vislumbram as consequências de possíveis recursos contrários ao acórdão condenatório. Caso a entidade sancionada em razão de múltiplas fraudes a licitações consiga demonstrar em sede recursal sua ausência de responsabilidade em algumas dessas irregularidades, somente será possível rever adequadamente o quantum da pena se houver sido feita a discriminação da sanção em função dos certames fraudados.
99.	Por exemplo, se, num caso da Rnest em que a construtora tenha sido apenada em cinco anos (por ser o máximo de cumulação) por fraudes em dez licitações, essa empresa demonstrar, posteriormente em recurso, ausência de responsabilidade por três dessas irregularidades, haverá dúvida quanto à reforma da sanção aplicada. O quantum da sanção deverá ser proporcionalmente reduzido, uma vez que fora determinado em função de quantidade maior de fraudes, ou deverá permanecer o mesmo, já que ainda estaria íntegra a responsabilidade por sete fraudes?
100.	Ainda raciocinando acerca da possibilidade de reforma ou anulação de um acórdão por recurso movido pela responsável condenada, chega-se à conclusão de que, por óbvio, não pode o TCU deixar de punir uma fraudadora se ela já houver sido apenada no máximo de cinco anos em outro processo. Caso contrário, a anulação do único acórdão condenatório, por exemplo, a deixaria isenta de sanção, mesmo havendo cometido a fraude examinada no segundo processo.
101.	A propósito, a aplicação de sanção de inidoneidade diante de fraude à licitação é regra cogente estipulada na Lei Orgânica do TCU e, ademais, o cumprimento de apenações concomitantes é o que foi disciplinado pelo Acórdão 348/2016-TCU-Plenário. Tais circunstâncias desautorizariam a hipotética decisão de o Tribunal abster-se de aplicar a apenação, caso a responsável já tenha atingido o limite de cinco anos de inidoneidade em outros processos.
102.	Assim, a partir das considerações acima, e em virtude dos princípios já mencionados, compreendo que a aplicação da sanção de inidoneidade deve ser determinada objetivamente em função das irregularidades cometidas, sem restrição quanto a máximo temporal, mesmo que seja limitado o prazo de cumprimento da apenação. Este entendimento integrou, inclusive, a motivação para a interposição de pedidos de reexame por este parquet nos processos conexos, movidos contra os Acórdãos 2135/2018 e 2355/2018, ambos do Plenário.
103.	No caso concreto destes autos e dos seus conexos, examinam-se fraudes que macularam dez processos licitatórios promovidos pela Petrobras para a implantação da Refinaria Abreu e Lima. 
Percebe-se claramente ser inaceitável tratar esse conjunto de irregularidades como se fosse uma única ocorrência, pois a gravidade, as consequências e a materialidade do grupo de delitos atingem níveis bastante superiores aos de uma só fraude.
104.	Propõe-se, portanto, metodologia de avaliação da dosimetria que desconsidera limitação temporal à cumulação de sanções de declaração de inidoneidade. Em regra, portanto, adota-se a aplicação cumulativa das penas relativas a delitos cometidos em concurso material, sistemática que atende à premissa básica de que a cada fato deve corresponder uma punição e cada punição aplicada deve ser, tanto quanto possível, integralmente cumprida.
V.2 - Continuidade delitiva
105.	Por outro lado, no conjunto de ilícitos praticados, é possível observar aspectos de continuidade delitiva. Esse instituto foi introduzido no Direito Penal com o intuito de evitar que a pena aplicada a quem cometeu reiterados crimes de mesma espécie nas mesmas circunstâncias sofra uma apenação desproporcional à gravidade do ilícito praticado, o que poderia ocorrer com o cúmulo material das penas dos crimes cometidos. Pressupôs-se, ainda, que a ressocialização do condenado poderia ser conseguida com pena menor, obtendo-se, assim, êxito na função preventiva da punição. Trata-se, portanto, de instrumento de política criminal, materializado no art. 71 do Código Penal, sob a denominação de crime continuado.
106.	O crime continuado tem natureza de ficção jurídica, em que se considera que, na prática de diversos crimes, os subsequentes constituem continuação do primeiro. O efeito da aplicação desse instituto consiste em não se impor ao condenado o cúmulo material das penas, mas em se adotar o sistema da exasperação. Em outras palavras, na aplicação da punição deixa-se de somar as penas de cada delito e passa-se a adotar uma só pena, a mais grave dentre os crimes cometidos, mas majorando-a de fração determinada na lei.
107.	Para que esse instituto possa ser empregado, devem ser observados seus requisitos: os crimes praticados, mediante mais de uma ação ou omissão, devem ser da mesma espécie; e todos eles devem ter ocorrido em condições semelhantes de tempo, lugar, maneira de execução e outras circunstâncias.
108.	Segundo a jurisprudência do Supremo Tribunal Federal e do Superior Tribunal de Justiça, "crimes da mesma espécie são aqueles previstos no mesmo dispositivo legal, isto é, que possuem o mesmo tipo fundamental" (Resp 261.356/SP, Rel. Min. Laurita Vaz, DJ 16/6/2003, p. 365) . Também de acordo com o STJ, além dos requisitos objetivos elencados no Código Penal, o reconhecimento da continuidade delitiva demanda unidade de desígnios na prática dos crimes, que seja indicativo de haver liame entre eles.
109.	No caso concreto destes autos, é possível divisar os elementos da continuidade delitiva dentre as fraudes efetuadas sobre várias das licitações da Rnest. Trata-se do mesmo ilícito administrativo, identificado como fraude à licitação, observa-se a presença de unidade de desígnios do grupo fraudador e a similaridade das circunstâncias de lugar e de modus operandi. Esses elementos caracterizam fortemente as licitações para implantação das unidades de instalações da Rnest, em relação às quais se encontra ainda a semelhança da circunstância de tempo.
110.	A jurisprudência do Superior Tribunal de Justiça adota o prazo referencial máximo de trinta dias entre delitos consecutivos para que se reconheça o crime continuado. Entretanto, esse lapso temporal é indicativo, não estabelecido na lei, e tem sido admitida sua extrapolação quando presentes os demais requisitos da continuidade delitiva, mormente nos casos de crimes de corrupção e financeiros (REsp 1.627.732/ES, Min. Sebastião Reis Júnior, DJe 1º/6/2018; AgRg no REsp 1.345.274/SC, Min. Nefi Cordeiro, DJe 12/4/2018; AgRg no AREsp 531.930/SC, Min. Sebastião Reis Júnior, DJe 13/2/2015; HC 323.303/RJ, Min. Antônio Saldanha Palheiro, DJe 23/6/2017) .
111.	Os procedimentos licitatórios relativos a UHDT-UGH, UDA, UCR e Tubovias foram lançados em conjunto, entre 2008 e 2009, sempre havendo pelo menos dois procedimentos licitatórios, sendo que o primeiro era cancelado por desclassificação de todas as propostas em razão de preços excessivos e o subsequente resultava na contratação da empresa vencedora por valor global próximo do máximo admitido pela Petrobras.
112.	Além disso, verifica-se que as empresas convidadas eram sempre integrantes do clube, que as repetições de certames de cada unidade de instalações eram realizadas com as mesmas convidadas do primeiro procedimento licitatório, que as mesmas empreiteiras ou consórcios apresentavam propostas a cada rodada, e que a ordem de classificação das propostas se mantinha praticamente inalterada entre as diversas tentativas, mesmo que outros preços tenham sido ofertados.
113.	Essa similaridade não se observa, todavia, quando se compara a licitação da terraplenagem com as demais. A época de realização do certame desses serviços iniciais de implantação foi anterior, este convite foi lançado sozinho, algumas empresas não participantes do clube foram convidadas e não houve cancelamento da tentativa por preços excessivos.
114.	No âmbito do TCU, em seu voto condutor do Acórdão 1625/2018-TCU-Plenário, quando da apreciação da sanção de inabilitação para o Sr. Renato de Souza Duque, o Relator admitiu ser possível a analogia com os institutos de continuidade delitiva e cúmulo material nas penalidades de fraude à licitação perpetradas por pessoas jurídicas (item 55 do voto) .
115.	Dessa forma, admitindo-se a transposição de conceitos do Direito Penal para o âmbito do Direito Administrativo Sancionador, é possível reconhecer a continuidade delitiva entre as licitações relativas às unidades de instalações da Rnest (nove licitações) , mas não entre estas e o certame da terraplenagem.
116.	Por conseguinte, para a aplicação da pena, deve-se adotar o sistema da exasperação para os delitos continuados e o do cúmulo material entre estes e a fraude do convite dos serviços de terraplenagem.
117.	Adotando os mesmos critérios do ordenamento jurídico penal brasileiro para definir os parâmetros de exasperação da pena, verifica-se inicialmente que, segundo estatuído no art. 71, caput, do Código Penal, a majoração da pena deve ser feita por fração de 1/6 a 2/3 sobre a mais grave dentre os delitos continuados. Na jurisprudência do STJ, se encontra objetivamente a determinação do quantum de aumento em função da quantidade de infrações cometidas:
6. A exasperação da pena do crime de maior pena, realizado em continuidade delitiva, será determinada, basicamente, pelo número de infrações penais cometidas, parâmetro este que especificará no caso concreto a fração de aumento, dentro do intervalo legal de 1/6 a 2/3. Nesse diapasão esta Corte Superior de Justiça possui o entendimento consolidado de que, em se tratando de aumento de pena referente à continuidade delitiva, aplica-se a fração de aumento de 1/6 pela prática de 2 infrações; 1/5, para 3 infrações; 1/4 para 4 infrações; 1/3 para 5 infrações; 1/2 para 6 infrações e 2/3 para 7 ou mais infrações. (HC 232.709/SP, Rel. Min. Ribeiro Dantas, DJe 9/11/2016) .
118.	A analogia com esse instituto do Direito Penal, embora provoque aumento da pena pela fração incidente, constitui benefício ao agente fraudador, já que se substitui o sistema de cúmulo material, em que as penas dos diversos delitos seriam somadas, pelo de exasperação, em que se aplica somente a pena de uma das infrações, majorada em função da quantidade de delitos praticados.
V.3 - Concurso de agentes
119.	Conforme já comentado, é imprescindível, no presente processo, a individualização da pena de inidoneidade a ser aplicada a cada empresa responsável, com a indicação das condutas por elas praticadas e das razões para aplicação de cada pena, em estrita obediência aos comandos constitucionais da fundamentação das decisões, de modo a permitir o amplo exercício do direito de defesa.
120.	Nesse sentido, deve-se partir da constatação de que as fraudes às licitações foram cometidas em concurso de agentes. Conforme registrado nas sentenças das ações penais decorrentes da Operação Lava Jato, é possível identificar três níveis de participação no ilícito em função da conduta da empreiteira:
Em síntese, as empresas, em reuniões prévias às licitações, definiram, por ajuste, a empresa vencedora dos certames relativos aos maiores contratos. Às demais cabia dar cobertura à vencedora previamente definida, deixando de apresentar proposta na licitação ou apresentando deliberadamente proposta com valor superior àquela da empresa definida como vencedora. (Ação Penal 508325829.2014.4.04.7000/PR) .
121.	Assim, constatam-se pelo menos três condutas claramente praticadas pelas fraudadoras: a) a empresa era convidada, mas se omitia dolosamente do certame, em função do ajuste prévio; b) a empresa era convidada e apresentava proposta de cobertura, simulando uma competição; e c) a empresa era convidada e já sabia previamente que seria a vencedora do certame, em função do ajuste prévio, e apresentava proposta de preço próxima do valor máximo admissível pela Petrobras.
122.	Dada a elevada gravidade dos ilícitos perpetrados, das consequências e da materialidade dessas irregularidades, a sanção de declaração de inidoneidade deve atingir o máximo cominado no art. 46 da Lei 8.443/92. Esse valor se aplica a cada certame fraudado, uma vez que todos eles carregam individualmente essas características.
123.	Contudo, a pena máxima não deve recair igualmente sobre todas as empreiteiras, mas somente sobre as que praticaram as condutas mais graves em cada fraude.
124.	Proponho, então, os critérios seguintes para que se possa sopesar o grau de culpabilidade em função das condutas empregadas.
125.	A conduta mais gravosa corresponde à apresentação de proposta próxima ao limite admitido pela Petrobras, a fim de vencer o certame e celebrar contrato com preços excessivos. Às empresas que praticaram essa conduta, ou seja, às vencedoras dos certames, seriam aplicados cinco anos como prazo de inidoneidade para licitar perante a Administração Pública Federal.
126.	Às licitantes que apresentaram proposta de cobertura para conferir uma aparência de regularidade ao certame seria imputado prazo menor, que se propõe no montante de três anos de inidoneidade.
127.	Sanção menor ainda seria imposta às empresas que adotaram conduta comissiva dolosa, que foram convidadas para o certame, mas se abstiveram de oferecer proposta. Propõe-se, neste caso, a imposição de um ano de inidoneidade.
V.4 - Resumo da metodologia proposta para a dosimetria
128.	Em suma, a metodologia que ora se sugere para a determinação da dosimetria da sanção de declaração de inidoneidade para as empreiteiras fraudadoras das licitações da Rnest compõe-se dos seguintes critérios:
	a) não limitar a aplicação de sanções ao cúmulo de cinco anos, pois a limitação deve atingir somente o cumprimento das penas;
	b) considerar concurso de delitos de fraude à licitação: aplicar, em regra, o concurso material entre as infrações cometidas, porém conceder o benefício da continuidade delitiva quando se observarem os requisitos específicos (unidade de desígnios, semelhança entre condições de tempo, lugar, modo de execução e outras circunstâncias) ;
	c) aplicar pena de acordo com o concurso de delitos: cúmulo material para o concurso material de infrações e exasperação quando reconhecida a continuidade delitiva;
	d) determinar o quantum da pena por infração autônoma em função da participação da empresa fraudadora no concurso de agentes.
129.	Para a aplicação desses critérios, são propostos os parâmetros abaixo:
	a) trata-se de um conjunto de 10 (dez) licitações fraudadas, apesar de terem resultado em somente cinco contratos, pois as fraudadoras também provocaram o insucesso de diversos certames; assim, contam-se 1 (uma) licitação de serviços de terraplenagem, 2 (duas) para implantação de
UHDT-UGH, 2 (duas) para implantação de UDA, 2 (duas) para implantação de UCR e 3 (três) para a execução das Tubovias de Interligações;
	b) as mesmas empresas participaram das repetições de certames para cada contrato, ou seja, concorreram para a fraude de todos os procedimentos licitatórios relativos à mesma contratação;
	c) para cada licitação fraudada, aplicam-se 5 (cinco) anos de inidoneidade para as vencedoras do certame, 3 (três) anos para as licitantes que apresentaram proposta de cobertura e 1 (um) ano para a empresa convidada que se absteve dolosamente de oferecer proposta de preços;
	d) observa-se continuidade delitiva no que se refere às licitações para implantação das instalações (UHDT-UGH, UDA, UCR e Tubovias) ;
	e) para a exasperação da pena por continuidade delitiva, aplicam-se as frações de aumento em função da quantidade de infrações, segundo jurisprudência do STJ: "1/6 pela prática de 2 infrações; 1/5, para 3 infrações; 1/4 para 4 infrações; 1/3 para 5 infrações; 1/2 para 6 infrações e 2/3 para 7 ou mais infrações";
	f) considera-se cúmulo material da licitação da terraplenagem com o conjunto das licitações das instalações.
VI - Aplicação da metodologia ao caso concreto
130.	No presente processo, à exceção das obras de terraplenagem, onde houve apenas um certame fraudado, as obras referentes a UCR, UDA e UHDT-UGH tiveram duas licitações fraudadas cada obra; e a referente a Tubovias de Interligações teve três certames fraudados. Ou seja, o contexto em que deve ser analisada a aplicação da penalidade de inidoneidade é o referente a dez licitações fraudadas pelas empresas participantes.
131.	Desta forma, reitero que as aplicações das penas às licitantes fraudadoras devem ser adequadas, não apenas à natureza e à gravidade do ilícito praticado por elas. Entendo que o Tribunal deve considerar, também, a quantidade dos ilícitos cometidos, pautando-se, em tais casos, nos institutos do Direito Penal: para cada licitação autônoma fraudada, haverá sanção adequada e também autônoma.
132.	Em suma, havendo várias licitações fraudadas por um mesmo responsável, o que se defende é que a fixação da pena de inidoneidade do licitante fraudador para participar de licitação na Administração Pública Federal há de ser promovida mediante aplicação analógica das normas do Código Penal, mais especificamente a que trata do concurso material e da continuidade delitiva.
133.	Dito de outra forma, a sanção deve ser aplicada separadamente para cada licitação fraudada e depois somada de acordo com a regra do concurso material, aplicando-se, quando for o caso, a continuidade delitiva prevista no art. 71 do Código Penal.
134.	Aplicando-se a metodologia proposta ao caso concreto dos autos, deve-se verificar, inicialmente, que participação teve a Andrade Gutierrez nas licitações em análise.
135.	A partir dos dados expostos anteriormente e da tabela reproduzida a seguir, observa-se que a Andrade Gutierrez Engenharia S.A. foi convidada para todas as licitações de todos os contratos. Apresentou proposta de cobertura nas licitações relativas à Terraplenagem e UHDT-UGH e se omitiu dolosamente nas licitações relativas à implantação da UDA, UCR e Tubovias.
 (...) 
138.	Assim, considera-se que a Andrade Gutierrez Engenharia S.A. participou da fraude de 10 procedimentos licitatórios referentes à Refinaria Abreu e Lima, sendo três na condição de proponente e sete como convidada que se absteve de ofertar proposta. Cabe frisar que, de acordo com as informações constantes deste processo, a Andrade Gutierrez Engenharia S.A. era uma das empresas participantes do denominado "Clube Vip", que tinham liderança no esquema fraudador.
139.	Assumindo a ocorrência de continuidade delitiva entre os certames fraudados com a sua participação, referente aos nove processos de proponente vinculados às obras de UHDT-UGH, UDA, UCR e Tubovias, deve-se majorar em 2/3 a maior pena dentre as aplicáveis pelas infrações cometidas.
140.	A maior pena se verifica nos certames em que ela apresentou proposta de cobertura (UHDT-UGH) . De acordo com a metodologia proposta, caberia sanção de três anos por esse delito autônomo. Fazendo-se incidir a fração de majoração, chega-se à pena base aplicável em razão da fraude à licitação dos referidos contratos, equivalente a 5 (cinco) anos de inidoneidade.
141.	Aplicando-se o cúmulo material com a penalidade de três anos de inidoneidade referente à fraude na licitação do contrato de Terraplenagem, chega-se à pena base final aplicável à Andrade Gutierrez Engenharia S.A., em razão da fraude à licitação dos contratos da Rnest, equivalente a 8 (oito) anos de inidoneidade para licitar perante a Administração Pública Federal.
VII - Conclusão
142.	Ante o exposto, e atendendo ao despacho de Vossa Excelência (peça 50) , este representante do Ministério Público de Contas manifesta-se no sentido de que este Tribunal:
	a) declare a inidoneidade, com fundamento no art. 46 da Lei 8.443/92, da empresa Andrade Gutierrez Engenharia S.A. para participar de licitação que utilize recursos públicos federais por um período de 8 (oito) anos, com a execução da pena observando a limitação imposta pelo Acórdão 348/2016-TCU-Plenário, confirmado e alterada sua redação pelo Acórdão 2702/2018-TCU-Plenário;
	b) comunique à Secretaria de Gestão do Ministério da Economia sobre a declaração de inidoneidade do item a, para que atenda às recomendações exaradas no item 9.6 do Acórdão 1986/2013-TCU-Plenário;
	c) encaminhe cópia do acórdão que vier a ser proferido, acompanhado do relatório e do voto que o fundamentam, à empresa responsável, para ciência;
	d) encaminhe cópia do acórdão que vier a ser proferido, acompanhado do relatório e do voto que o fundamentam, à Força-Tarefa do Ministério Público Federal no Paraná, à Força-Tarefa da Advocacia-Geral da União no Paraná, à Controladoria-Geral da União (CGU) e à Diretoria de Governança, Risco e Conformidade da Petrobras (GRC) , para medidas consideradas cabíveis."
7.	Estando os autos em meu gabinete, a Andrade Gutierrez Engenharia S/A juntou os elementos adicionais de que tratam a peça 53.
	É o relatório.

Elisabete Barbosa Ruberto (169700/OAB-RJ) e outros, representando Petróleo Brasileiro S/A.; Mariana Barbosa Miraglia (107.162/OAB-MG) e outros, representando Andrade Gutierrez Engenharia S/A.

Subprocurador-Geral Paulo Soares Bugarin.

REPRESENTAÇÃO. SUPOSTA PARTICIPAÇÃO DA EMPRESA ANDRADE GUTIERREZ ENGENHARIA S/A EM FRAUDES OCORRIDAS EM VÁRIAS LICITAÇÕES DA RNEST. OITIVA. CELEBRAÇÃO DE ACORDOS DE LENIÊNCIA COM O MINISTÉRIO PÚBLICO FEDERAL E DE TERMO DE COMPROMISSO DE CESSAÇÃO DE CONDUTA COM O CADE. DESPACHO SUPERVENIENTE ORIUNDO DA 13ª VARA FEDERAL DO PARANÁ. CONDIÇÕES PARA A UTILIZAÇÃO DE PROVAS EMPRESTADAS PELO PODER JUDICIÁRIO AO TCU. COMUNICABILIDADE DE INSTÂNCIAS QUANDO O TCU USA PROVAS PRODUZIDAS EM OUTRA INSTÂNCIA PARA O EXERCÍCIO DE SUAS AÇÕES DE CONTROLE EXTERNO. NÃO EXERCÍCIO DO PODER SANCIONATÓRIO SOBRE COLABORADORA DE OUTRA ESFERA DE CONTROLE, QUANDO O TRIBUNAL USAR PROVAS COMPARTILHADAS POR AQUELA INSTÂNCIA PARA O EXERCÍCIO DA MISSÃO INSTITUCIONAL DO TRIBUNAL. SOBRESTAMENTO DO PROCESSO ATÉ A VERIFICAÇÃO DO CUMPRIMENTO OU DESCUMPRIMENTO DOS ACORDOS ANTERIORES. IMPLICAÇÕES DO ACORDO DE LENIÊNCIA ANTICORRUPÇÃO, FIRMADO APÓS A AUTUAÇÃO DESTE PROCESSO, E DOS TERMOS DO ACT COORDENADO PELO STF SOBRE O MÉRITO DO PRESENTE FEITO. SUSPENSÃO DA PRESCRIÇÃO. DETERMINAÇÃO DE ACOMPANHAMENTO.

Secretaria Extraordinária de Operações Especiais em Infraestrutura (SeinfraOpe).

Cuidam os autos de representação autuada, de forma apartada do processo TC Processo 016.119/2016-9, para apurar a participação da sociedade empresária Andrade Gutierrez S/A, atualmente denominada Andrade Gutierrez Engenharia S/A, em supostas fraudes ocorridas nas licitações conduzidas pela Petróleo Brasileiro S.A. (Petrobras) para implantação da Refinaria Abreu e Lima em Ipojuca/PE, também denominada de Refinaria do Nordeste (Rnest) .
2. 	No processo original, que abrangeu a integralidade dos fatos e das empresas que supostamente participaram da irregularidade, foi lavrado o Acórdão 1583/2016-TCU-Plenário, por meio do qual o Tribunal conheceu da representação e ordenou a oitiva das pessoas jurídicas designadas, nos seguintes termos:
"9.1. 	conhecer da presente representação, satisfeitos os requisitos de admissibilidade previstos nos arts. 86, inciso II, da Lei 8.443/1992 c/c 237, inciso VI, e parágrafo único, do Regimento Interno deste Tribunal;
9.2.	 em razão de irregularidades vinculadas às seguintes contratações referentes à Refinaria de Abreu e Lima - Rnest:
a)	 implantação de quatro conjuntos de instalações: Unidade de Coqueamento Retardado (UCR) , Unidades de Hidrotratamento de Diesel e de Nafta (UHDT) e Unidade de Geração de Hidrogênio (UGH) , Tubovias de Interligações e Unidade de Destilação Atmosférica (UDA) ;
b) 	execução das obras de terraplenagem;
9.2.1. 	realizar, com fulcro no art. 46 da Lei 8.443/1992, a oitiva das empresas relacionadas a seguir para que se manifestem, no prazo de até quinze dias, sobre as condutas abaixo indicadas, alertando-as que, caso confirmada a ocorrência de fraude à licitação, poderá ser declarada sua inidoneidade para participar, por até cinco anos, de licitação na Administração Pública Federal:
Empresas: Construtora Norberto Odebrecht S.A./Odebrecht Plantas Industriais e Participações S.A., Construtora OAS S.A., Construções e Comércio Camargo Corrêa S.A., Construtora Andrade Gutierrez S.A., Construtora Queiroz Galvão S.A., Engevix Engenharia S.A., Iesa Óleo & Gás S/A., Mendes Júnior Trading e Engenharia S.A., MPE Montagens e Projetos Especiais S.A., Toyo Setal Empreendimentos Ltda., Skanska Brasil Ltda., Techint Engenharia e Construção S.A., UTC Engenharia S.A., GDK S.A., Promon Engenharia Ltda. e Galvão Engenharia S.A.
Irregularidade: Conluio entre as empresas e fraude às licitações mediante as seguintes condutas: a) combinação de preços, b) quebra de sigilo das propostas, c) divisão de mercado, d) oferta de propostas de cobertura para justificar o menor preço ofertado, e) combinação prévia de resultados e consequente direcionamento das licitações e f) ausência de formulação de proposta para beneficiar a empresa escolhida pelo cartel;"
3. 	Em sua resposta, datada de 27/7/2016, a empresa Andrade Gutierrez Engenharia S/A alegou, em apertada síntese, que:
a)	celebrou acordo de leniência com o Ministério Público Federal (MPF) no Paraná envolvendo fatos investigados na Operação Lava Jato, visando à colheita de provas sobre os crimes investigados, ao reconhecimento dos ilícitos praticados por ela, o ressarcimento ao erário e ao pagamento de multa no valor de R$ 1.000.000.000,00; 
b)	iniciou, por livre e espontânea vontade, tratativas para celebração de acordo de leniência junto ao então denominado Ministério da Transparência, Fiscalização e Controle, atualmente Controladoria-Geral da União - CGU, tendo assinado memorando de entendimentos, consoante o disposto no art. 31, § 2º do Decreto 8.420/2015;
c)	onze ex-executivos da empresa firmaram acordos de colaboração premiada com o MPF, em 5/4/2016, nos termos do art. 4º da Lei 12.850/2013, os quais foram homologados pelo então Ministro Teori Zavaski, no âmbito do STF;
d)	o acordo de leniência celebrado com MPF e as demais colaborações têm o condão de extinguir a sua punibilidade no âmbito cível e administrativo, sendo aplicável as considerações trazidas pelo Ministro-Substituto André Luís de Carvalho, em declaração de voto proferida no julgamento do Acórdão 1583/2016-TCU-Plenário;
e)	a análise de sua situação no âmbito do presente processo deveria ser realizada em momento posterior à divulgação das tratativas que vêm sendo conduzidas pela empresa, quando ela poderia colaborar efetivamente com as apurações conduzidas por esta Corte de Contas, compartilhando, inclusive, informações e eventuais elementos probatórios (mencionou que os acordos se encontravam sob sigilo) ; e
f)	o processo 08700.002086/2015-4, que tramita perante o Conselho Administrativo de Defesa Econômica (Cade) , possui objeto idêntico ao deste feito; esse fato leva à necessária suspensão dos presentes autos, uma vez que, pelo princípio da especialidade, o Cade possui competência preponderante para apurar práticas anticoncorrenciais e reprimir infrações contra a ordem econômica, conforme a Lei 12.529/2011.  
4.	Ao final, a interessada requereu que este processo fosse analisado à luz dos acordos firmados ou em negociação pela empresa, mas cujo teor ainda se encontravam sob sigilo, com vistas à extinção da punibilidade, conforme disposto na Lei 12.846/2013; que fosse determinada a suspensão do feito até o julgamento do processo 08700.002086/2015-14 pelo Cade; e que fosse concedida nova oportunidade de manifestação, caso haja a consideração de outros elementos pelo TCU no deslinde das questões relacionadas às licitações da Rnest.
5.	O auditor da SeinfraOperações analisou a matéria à luz das informações que sobrevieram após a manifestação da empresa, tais como a assinatura de novos instrumentos consensuais com o Cade, a CGU e com o MPF/SP, da jurisprudência que se consolidou nesta Casa desde então e da disciplina do Acordo de Cooperação Técnica (ACT) celebrado por diversos órgãos sob a coordenação do Presidente do STF, em 6/8/2020, e propôs:
"a) sobrestar, com fundamento no art. 157, caput, do Regimento Interno do TCU, a apreciação da participação Andrade Gutierrez Engenharia S/A na fraude ocorrida nas licitações para a contratação das Tubovias de Interligações, da Unidade de Coqueamento Retardado (UCR) , da Unidade de Hidrotratamento de Diesel e de Nafta (UHDT) , da Unidade de Geração de Hidrogênio (UGH) e da Unidade de Destilação Atmosférica (UDA) e das obras de Terraplenagem, da Rnest, até a demonstração de que a empresa cumpriu suas obrigações no Termo de Leniência firmado o MPF, homologado em 05/05/2016, no Termo de Compromisso de Cessação de Prática - TCC firmado com o Cade em 18/01/2017 e no Acordo de Leniência firmado com o Ministério da Transparência e Controladoria Geral da União (CGU) , a Advocacia-Geral da União (AGU) , em 11/10/2019;
b)	 suspender a prescrição punitiva desta Corte de Contas, com relação aos fatos designados em análise neste processo, até que haja manifestação dos órgãos signatários dos acordos de colaboração especificados no item anterior quanto ao cumprimento ou descumprimento das obrigações pactuadas pela empresa Andrade Gutierrez Engenharia S/A;"	
6.	A aludida proposta contou com pareceres divergentes das demais instâncias que atuaram no processo.
7.	O Diretor da unidade técnica ressaltou que não incidia nenhuma restrição ou limitação do acervo probatório coligido nestes autos em face da empresa Andrade Gutierrez Engenharia S/A, visto que todas as provas dos autos foram obtidas de fontes independentes em relação aos acordos de leniência firmados pela empresa com o MPF ou com a CGU/AGU.
8.	Nessa perspectiva, discordou do sobrestamento da análise do feito, sem o julgamento desde logo de seu mérito, por motivos relacionados: à economia processual, pois o processo está pronto para julgamento; ao risco de ineficácia de eventual atuação futura do TCU, caso haja descumprimento do acordo, inclusive, por argumentos jurídicos como a prescrição; e à transferência injustificada para a Administração dos riscos de inadimplência do ajuste.
9.	Dessa forma, propôs, com o posterior aval do Secretário da SeinfraOperações:
"a) rejeitar as razões de justificativa apresentadas pela empresa Construtora Andrade Gutierrez S/A, atualmente denominada Andrade Gutierrez Engenharia S/A; 
b) com fundamento no art. 46 da Lei 8.443/1992, declarar a inidoneidade da empresa Construtora Andrade Gutierrez S/A, atualmente denominada Andrade Gutierrez Engenharia S/A (CNPJ: 17.262.213/0001-94) , para participar de licitação na administração pública federal, bem como em certames promovidos por estados e municípios cujos objetos sejam custeados mediante recursos federais repassados por força de instrumentos de repasses pactuados, pelo prazo de 5 (cinco) anos; 
c) sobrestar, com fundamento no art. 157, caput, do Regimento Interno do TCU, a aplicação da sanção de inidoneidade estipulada no subitem anterior, até eventual descumprimento pela Andrade Gutierrez Engenharia S/A do Termo de Leniência firmado o MPF, homologado em 05/05/2016, ou do Termo de Compromisso de Cessação de Prática - TCC firmado com o Cade em 18/01/2017 ou do Acordo de Leniência firmado com o Ministério da Transparência e Controladoria Geral da União (CGU) , a Advocacia-Geral da União (AGU) , em 11/10/2019;"
10.	O Ministério Público junto ao TCU discordou dos pareceres anteriores sob o argumento central de que "inexiste ilegalidade nos documentos comprobatórios da irregularidade narrada, dado que foram obtidos a partir da disponibilização pública feita pelo juízo criminal que cuida da Operação Lava Jato e foram devidamente submetidos ao contraditório, mediante a oitiva da responsável".
11.	Ademais, asseverou que, como não houve qualquer compartilhamento de documentos pelos signatários do ACT e as provas manejadas nos autos são autônomas em relação aos acordos firmados pela Andrade Gutierrez Engenharia S/A, o ACT não teria nenhum impacto na conclusão do processo, sendo possível a decretação de inidoneidade da referida empresa.
12.	Após assinalar que não era devida a utilização dos institutos do sursis penal (suspensão condicional da pena) e do sursis processual (suspensão condicional do processo) , o representante do Parquet concluiu que também não caberia o sobrestamento do processo nem da sanção, tendo alvitrado, ao final, a aplicação da pena do art. 46 da Lei 8.443/92 pelo prazo de 8 anos, conforme metodologia exposta no capítulo VI de seu parecer.
13.	Estando os autos em meu gabinete, os representantes da sociedade empresária Andrade Gutierrez Engenharia S/A fizeram juntar expediente no qual alegam a existência de fato novo de extrema relevância, posterior às análises empreendidas nos autos, qual seja, o julgamento pela 2ª Turma do STF dos Mandados de Segurança 35.435, 36.173, 36.496 e 36.526.
14.	Conforme a empresa, o colegiado da Corte Suprema deu provimento aos pedidos dos impetrantes, "[...] no sentido de entender que é vedada a declaração de inidoneidade, pelo TCU, a empresas que tenham celebrado acordos com o Estado brasileiro, como é o caso da AG, conforme, inclusive, noticiado pelo sítio eletrônico do STF".
15.	A peticionante destacou que o Mandado de Segurança 35.435 foi impetrado pela própria empresa Andrade Gutierrez Engenharia S/A, sendo que, em votação unânime, os 5 ministros da 2ª Turma concederam a segurança.
16.	A sociedade empresária assinalou, ainda, que seria essencial reconhecer, também, a prescrição da pretensão punitiva dos fatos em apreço, haja vista o transcurso de prazo superior a 5 anos desde as ocorrências, conforme o entendimento esposado no julgamento do Mandado de Segurança 32.201/DF.
17.	 Assim, requereu "[...] o encerramento do presente processo sem aplicação de sanções à AG, em observância aos acordos celebrados com o Estado brasileiro e ao entendimento já manifestado pelo Plenário desta Corte de Contas no Acórdão 1214/2018-TCU-Plenário e aos recentes posicionamentos do Supremo Tribunal Federal, seja em relação à vedação de declaração de inidoneidade a empresas lenientes, seja em relação à prescrição da pretensão punitiva do TCU em 05 (cinco) anos".
18.	Feito esse necessário resumo, passo a decidir.
II - Da materialidade dos fatos e sua comprovação
19.	Acerca do assunto, verifico que a irregularidade que motivou a presente representação - fraude às licitações para implantação das Tubovias de Interligações, da Unidade de Coqueamento Retardado (UCR) , da Unidade de Hidrotratamento de Diesel e de Nafta (UHDT) , da Unidade de Geração de Hidrogênio (UGH) e da Unidade de Destilação Atmosférica (UDA) e para execução das obras de terraplenagem, da Refinaria do Nordeste (Rnest) - e a participação da sociedade empresária Andrade Gutierrez Engenharia S/A nos ilícitos foram comprovadas a partir das seguintes evidências, obtidas das fontes especificadas a seguir:
a)	depoimentos do Sr. Pedro José Barusco Filho, ex-Gerente de Serviços da Diretoria de Serviços da Petrobras, em 24/11/2014, conforme os Termos de Colaboração Premiada 2 e 5, em que foram reportadas a divisão de obras entre as empresas do cartel, os detalhes da atuação do cartel na fase interna da licitação e a participação da empresa arrolada nesses autos (peça 35, p. 2-3; e peça 36, p 2-3) ;
b)	Histórico de Conduta do Acordo de Leniência celebrado com pelas empresas Setal Engenharia e Construções e SOG Óleo e Gás com o Cade e com o MPF, no qual foi descrita a prática de condutas anticompetitivas em licitações da Petrobras, dentre as quais as designadas na presente representação, e registradas nas seguintes informações sobre a empresa Andrade Gutierrez Engenharia S/A: participou do chamado "Clube das 9" e posteriormente do "Clube das 16" e do "Clube VIP", entre o final de 2003/2004 até o final de 2011/início de 2012; e tomou parte de reuniões para a divisão de obras do Comperj, nas quais ficou acertado que ela seria vendedora do pacote "UCR (Coque) " (peça 38) ;
c)	Laudo 2400/2015-SETEC/SR/DPF/PR, no qual consta uma planilha apreendida na sede da empresa Engevix Engenharia, datada de 11/06/2008 (p. 1/2) , que aponta quais obras da Rnest seriam destinadas para cada empreiteira (CNO - UDA e HDT; Camargo - UCR e OFFSITE; e Queiroz Galvão - UCR e OFFSITE) (peça 28 do TC-Processo 016.119/2016-9) ;
d)	Auto de Apreensão 1.117/2014, realizada pela Polícia Federal na sede da empresa Engevix Engenharia, no qual existem várias transcrições e planilhas que indicam a divisão das grandes obras da Petrobras e a participação da empresa Andrade Gutierrez Engenharia S/A, dessa feita como vencedora de licitações para a implantação do Complexo Petroquímico do Rio de Janeiro (Comperj) , como se pode ver no documento intitulado "proposta de fechamento do bingo fluminense" (peça 35) ;
e)	depoimento do Sr. Dalton dos Santos Avancini, ex-presidente da Camargo Corrêa S/A., transcrito na Ação Civil Pública por Ato de Improbidade Administrativa 5006628-92.2015.4.04.7000, no sentido de que uma das reuniões do "Clube" teria sido realizada na sede da sociedade empresária Andrade Gutierrez Engenharia S/A em São Paulo, oportunidade em que foi discutida a participação das empresas do cartel da licitação das Tubovias do Comperj (peça 39, p. 190) ;   
20.	Todo esse acervo probatório se mostra suficiente para concluir que a empresa arrolada nos presentes autos compunha e atuava de modo preponderante no grupo cartelizado que definiu quem seriam os vencedores das licitações designadas para a implantação da Rnest, sendo que a sociedade empresária apresentou proposta de cobertura nos certames licitatórios para a execução da terraplenagem e construção da UHDT/UGH, deixando de apresentar proposta nas licitações da UDA, UCR e Tubovias.
21.	Pelo que se depreende da documentação juntada aos autos, a postura da sociedade empresária Andrade Gutierrez Engenharia S/A de não pleitear para si uma das obras supramencionadas nas licitações da Rnest teve como motivação o interesse manifestado da companhia nos certames licitatórios que vieram na sequência, em 2010, para a implantação do Comperj. 
22.	 Tanto isso é verdade que o documento indicado na letra "b" do item 19 supra descreve que a empresa defendente, de fato, venceu a licitação para a implantação da obra de implantação da unidade UCR (Coque) , de modo que houve a concretização do acerto prévio ocorrido em diversas reuniões corroboradas por várias provas juntadas neste processo.
23.	Dessa forma, considerando que a comprovação do ilícito sob apuração e da participação da empresa Andrade Gutierrez Engenharia S/A não decorreu da colaboração da companhia nos diversos acordos por ela mencionados, alguns deles celebrados após a produção das provas supramencionadas, não haveria, a rigor, nenhum óbice à aplicação da sanção capitulada no art. 46 da Lei 8.443/1992, devido à fraude verificada no conjunto de licitações especificadas para a implantação da Rnest.
24.	Todavia, cabe invocar a mesma circunstância limitadora dessa medida, suscitada no voto condutor do Acórdão 2446/2018-TCU-Plenário, a saber, o despacho emitido pelo Juiz da 13ª Vara Federal de Curitiba, no bojo da Petição 5054741-77.2015.4.04.7000/PR sobre as condições para o aproveitamento das provas compartilhadas por aquele juízo.
III - Da Petição 5054741-77.2015.4.04.7000/PR
25.	O referido processo judicial trata de petição formulada pelo MPF por meio da qual requer "autorização judicial para o compartilhamento dos termos, documentos e depoimentos inerentes aos acordos de colaboração premiada já homologados e que vierem a ser, por este Juízo ou pelo STF, desde que não sigilosos, com a finalidade de instruir procedimentos e processos penais ou extrapenais".
26.	Em deliberação monocrática expedida em 10/12/2015, o titular da 13ª Vara Federal reiterou as decisões anteriores de compartilhamento de provas, deferiu o requerido e autorizou: 
"[...] o compartilhamento dos termos de acordo e de depoimentos dos colaboradores, bem como de documentos e demais elementos pertinentes aos acordos e depoimentos, atuais e futuros, entregues e a serem entregues pelos colaboradores, cuja colaboração já tenha sido homologada judicialmente e cujos termos/documento não sejam mais sigilosos" 
27.	Tal decisão era o fundamento jurídico da utilização, por esta Corte de Contas, dos elementos de prova juntados aos processos judiciais, oriundos dos acordos de colaboração premiada e leniência celebrados no âmbito da "Operação Lava Jato". 
28.	Sendo assim, embora alguns desses elementos e processos tenham se tornado públicos, estando, inclusive, disponíveis na internet, o uso formal pelo TCU de tais evidências como provas emprestadas da instância judicial estava sujeito às condições estabelecidas nos respectivos termos de colaboração e/ou pela autoridade que presidia a coleta de provas, a saber, o juízo responsável pela homologação dos acordos.
29.	Foi justamente nesse contexto que o Ministério Público Federal (MPF) , em nova petição formulada no referido processo judicial, requereu a especialização de provas cujo compartilhamento já havia sido autorizado, "com a finalidade de que seja ressalvado o seu uso contra colaboradores ou empresas lenientes". Na ocasião, o Parquet sustentou a necessidade de aditamento de várias decisões que compartilharam provas com outros órgãos, dentre os quais o TCU.
30.	Diante desse novo pedido, o juiz competente proferiu a seguinte deliberação (transcrita no essencial) :
"A inaplicabilidade de sanções diretas ou indiretas aos colaboradores ou lenientes com base em provas e elementos probatórios colhidos ou ratificados em processos de colaboração é medida que tende a amplificar a eficácia dos acordos.
O acordo envolve obrigações bilaterais entre as partes e garantias, tanto durante as tratativas, quanto na fase posterior à homologação judicial. Se, de um lado, o colaborador reconhece a sua culpa e participa da colheita e produção de provas, do outro, o órgão de persecução não só oferece benefícios como deve garanti-los.
De todo modo, a questão é relativamente complexa tendo em vista a autonomia entre as esferas criminal, cível e administrativa, a vinculação subjetiva dos acordos e a inexistência de um posicionamento assente na jurisprudência das Cortes Superiores.
Examinando o Direito Comparado, os Estados Unidos possuem entendimento mais assentado sobre a questão. A Regra 410 do Federal Rules of Evidence, que registra regras de introdução e interpretação de evidências em processos cíveis e criminais, prevê que é proibido o uso da prova colhida através da colaboração premiada contra o colaborador em processos civis e criminais.
A finalidade desse dispositivo interpretativo, de acordo com os professores de Harvard, Charles R. Nesson, Eric D. Green e Peter L. Murray, é em breve síntese, prover uma opção através da qual se possa obter todos os efeitos de uma convicção criminal sem que a admissão de culpa seja utilizada contra o colaborador em um caso subsequente (disponível em http://www.law.harvard.edu/publications/evidenceiii/professorspages/tmch2c.htm) .
Isto é, a ressalva quanto ao uso da prova contra o colaborador, em processos subsequentes, é circunstância que fortalece o instituto da colaboração premiada, pois dá e garante a amplitude da responsabilização pelos crimes assumidamente praticados.
Certamente, trata-se de exemplo do Direito Comparado e que tem presente a legislação estrangeira, mas que, como se trata de regra de interpretação, também pode ser aqui considerado.
Em princípio, a obtenção de efeito análogo no direito pátrio é viável através da especialização da prova compartilhada, conforme requerido pelo MPF.
Apesar do compartilhamento de provas para a utilização na esfera cível e administrativa ser imperativa, já que atende ao interesse público, faz-se necessário proteger o colaborador ou a empresa leniente contra sanções excessivas de outros órgãos públicos, sob pena de assim não fazendo desestimular a própria celebração desses acordos e prejudicar o seu propósito principal que é de obter provas em processos criminais. 
Ante o exposto, defiro o requerido pelo MPF e promovo o aditamento de todas as referidas decisões para a elas agregar que está vedada a utilização dos elementos informativos e provas cujo compartilhamento foi anteriormente autorizado por este Juízo contra pessoas que celebraram acordo de colaboração com o Ministério Público no âmbito da assim denominada Operação Lavajato, bem como contra empresas que celebraram acordo de leniência.
Caso pretendida a utilização das provas ou das informações com esta finalidade, ficará ela sujeita à autorização específica deste Juízo, ou seja, da apresentação de novo requerimento.
Caso o material já tenha sido usado contra algum colaborador ou empresa, poderá este Juízo ser especificamente provocado para decidir a respeito da manutenção da autorização ou não.
O MPF fica encarregado de dar ciência desta decisão a cada órgão que recebeu provas e elementos probatórios compartilhados."  (grifos acrescidos) . 
31.	Tendo em vista a repercussão da aludida decisão em diversos processos em andamento neste Tribunal, o então Presidente do TCU, Ministro Raimundo Carreiro, dirigiu expediente ao magistrado, por meio do qual pleiteou que fosse autorizada ao Tribunal "a utilização das provas mesmo contra criminosos colaboradores ou empresas lenientes para ações voltadas ao ressarcimento dos danos".
32.	Diante desse pedido, o juiz titular da 13ª Vara Federal de Curitiba/PR decidiu, no que interessa ao TCU: 
"O próprio conteúdo dos acordos de colaboração e de leniência é no sentido de que eles não exime os colaboradores e lenientes da obrigação de reparar o dano decorrente de suas atividades ilícitas por completo.
Normalmente, os acordos prevêem multas indenizatórias calculadas por estimativa, não havendo condições ótimas para apurar todos os danos decorrentes dos ilícitos.
Assim, é o caso de, na esteira da manifestação do MPF, autorizar o Tribunal de Contas da União a utilizar as provas compartilhadas mesmo contra colaboradores ou empresas lenientes para o fim exclusivo de ressarcimento dos danos decorrentes do crime. 
Cabe ressalvar que não poderão ser utilizadas para imposição de multas punitivas ou administrativas, inclusive declaração de inidoneidade ou proibição de contratar. 
Igualmente, deverá, como condição, o Tribunal de Contas da União admitir que as multas ou confiscos previstos e executados nos acordos de leniência e de colaboração sejam considerados para amortização dos valores das indenizações, se maiores, apuradas contra os colaboradores ou lenientes. 
Na linha do sugerido pelo próprio Tribunal de Contas da União, havendo responsáveis solidários pelos danos, deve-se dar preferência à cobrança da indenização dos não-colaboradores ou não-lenientes. 
Como o próprio Tribunal de Contas da União já decidiu, deverá ainda a Corte Administrativa se abster de utilizar as provas compartilhadas para decretar a indisponibilidade de ativos dos colaboradores ou lenientes, pois medida espécie poderá compromer a solvência deles e, por conseguinte, prejudicar o cumprimento das obrigações indenizatórias previstas nos acordos celebrados com o Ministério Público Federal. 
Se, quanto à questão da indisponibilidade de ativos, surgirem situações excepcionais, este Juízo poderá ser provocado. 
Igualmente, a autorização vale apenas para o Tribunal de Contas de União e que não pode, por sua conta, autorizar a utilização das provas compartilhadas com terceiros. 
Observo, por oportuno, que não se trata aqui de traçar limites à autonomia do Tribunal de Contas da União, que exerce relevante função de fiscalização da atividade administrativa e de proteção do erário, mas apenas o de estabelecer limites e condições para utilização por ele de provas que foram colhidas em processos da responsabilidade deste Juízo.
Tais limitações ou condições são estabelecidas apenas com o propósito de proteger os colaboradores ou lenientes e assim não desestimular novos acordos, o que poderia comprometer a expansão das investigações e a descoberta de novos crimes. 
Tais limitações ou condições não impedem a ação autônoma do Tribunal de Contas da União contra colaboradores ou lenientes desde que não sejam usadas as provas compartilhadas por este Juízo.
Tais limitações ou condições não impedem a utilização irrestrita das provas compartilhadas por este Juízo contra quem não dispuser de acordo de colaboração ou de leniência.
Portanto, defiro o requerido e altero parcialmente a decisão de 02/04/2018 (evento 12) para autorizar o Tribunal de Contas da União a utilizar as provas colhidas e compartilhadas na Operação Lavajato com a exclusiva finalidade admitida, para ressarcimento de danos decorrentes de crimes, e nos limites e condições estabelecidas quanto ao seu uso contra colaboradores ou lenientes. 
Tal autorização não abrange a utilização de provas colhidas no exterior, estas sempre sujeitas à decisão específica.
Ciência ao MPF e que fica encarregado de comunicar a decisão ao Tribunal de Contas da União."
33.	No caso, verifico que a empresa Andrade Gutierrez Engenharia S/A firmou Acordo de Leniência com o MPF, homologado em 5/5/2016, cujo texto (incompleto) pode ser visto na peça 17, p. 36/45. Conforme exposto no relatório que antecede a este voto, após a defesa apresentada pela companhia em face da oitiva que lhe foi endereçada, em 27/6/2016, ela celebrou, ainda, os seguintes instrumentos consensuais com outros órgãos de controle:
a)	Termo de Compromisso de Cessação de Prática - TCC, com o Cade em 18/1/2017, no âmbito do processo administrativo 0800.002086/2015-14 (peça 18) ;
b)	Acordo de Leniência firmado com o então denominado Ministério da Transparência e Controladoria-Geral da União, atual CGU, e a Advocacia-Geral da União (AGU, em 18/12/2018 (peças 30 e 31) ;
c)	Acordo de Leniência com o MPF de São Paulo, em 11/10/2019 (peça 32) .
34.	Cabe destacar que o Histórico de Conduta do ajuste designado na letra "a" supra foi extraído do site do Cade e foi juntado, por cópia, nas peças 19 a 29. Quanto aos demais instrumentos, os respectivos anexos e documentos produzidos não foram disponibilizados ao público nem encaminhados formalmente a esta Corte de Contas, pelo menos até a data da conclusão da instrução da SeinfraOperações.
35.	Tomando por base o exposto, o uso das provas compartilhadas pelo juiz titular da 13ª Vara Federal de Curitiba/PR para autuação de várias representações neste Tribunal e a condição de colaboradora da sociedade empresária Andrade Gutierrez Engenharia S/A perante o MPF, compreendo que não cabe a utilização das provas indicadas no item 19 retro, para fins de aplicação de sanção do art. 46 da Lei 8.443/1992 à aludida empresa pelos fatos em exame, no atual estágio processual. 
36.	Com relação ao depoimento das sociedades empresárias Setec Tecnologia S/A (anteriormente denominada Setal Engenharia e Construções) e SOG Óleo e Gás S/A, constante do Histórico de Conduta do Acordo de Leniência 1/2015 (letra "b") , reputo que tal prova também foi colhida no âmbito da Operação Lava Jato, uma vez que o referido ajuste foi firmado pela Superintendência-Geral do Cade, em conjunto com o MPF/PR.
37.	Trata-se, pois, de elemento de prova também protegido pelo despacho do juiz titular da 13ª Vara Federal de Curitiba/PR, motivo pelo qual entendo que está vedado o seu uso contra signatário de acordo de leniência ou colaboração premiada firmado com o Ministério Público e homologado pelo aludido juízo, para fins eminentemente sancionatórios.  
38.	Ainda que assim considerasse tal evidência como oriunda apenas do Cade, é preciso lembrar que essa autarquia, mesmo na existência de provas potencialmente suficientes para sancionar a aludida empresa em virtude desses mesmos fatos, homologou, posteriormente, em 18/1/2017, Termo de Compromisso de Cessação de Prática (letra "a" do item 33 supra) . 
39.	Por meio de seu item 4.1, aquela autarquia suspendeu o processo administrativo instaurado contra a empresa Andrade Gutierrez Engenharia S/A e as pessoas designadas até que "[...] fosse avaliado o cumprimento das obrigações previstas neste Termo, ou até a decretação de Descumprimento do Termo de Compromisso pelo CADE, nos termos da Cláusula Sexta, o que vier primeiro". 
40.	Dessa forma, considerando que a ação de controle levada a cabo no presente feito, bem como na representação que lhe deu origem (TC-Processo 016.119/2016-9) , somente se desenvolveu a partir de informações e provas colhidas em processos sob a responsabilidade da 13ª Vara da Justiça Federal em Curitiba/PR, emprestadas a esta Corte de Contas por compartilhamento, não se mostra possível a aplicação de sanção à sociedade empresária Andrade Gutierrez Engenharia S/A em razão do ilícito em exame, haja vista a condição de colaboradora da empresa perante o referido juízo, com relação a fatos conexos à irregularidade em apuração, e o uso de evidências compartilhadas a este Tribunal em outros processos de controle externo.
IV - Do dever de coerência dos órgãos de controle a partir do uso de provas compartilhadas obtidas a partir de acordos de não persecução
41.	Não obstante o teor do despacho de compartilhamento de provas expedido pelo titular da 13ª Vara da Justiça Federal em Curitiba/PR, entendo que a lógica do instituto de leniência e os deveres de coerência e integridade impedem que um determinado órgão do Estado exerça seu poder punitivo sobre um administrado, a partir de provas fornecidas por outro braço estatal que tenha concedido sanção premial a esse administrado pelos mesmos fatos, por conta da celebração de um acordo de leniência ou instrumento congênere.
42.	Dito de outra forma, sou da opinião de que um órgão de controle tem obrigação de manter coerência e não aplicar sanção adicional a respeito de determinado conjunto de fatos a alguém que tenha assinado acordo de não persecução com outra instância, além da eventualmente já aplicada em razão dos mesmos fatos. Isso evidentemente se aplica se o outro órgão aderir ao acordo de leniência, a fim de usar os elementos de prova dele decorrentes.
43.	Como assinalado no trecho transcrito no item 32 supra, isso não implica, em absoluto, uma situação de dependência funcional perante a esfera de controle que primeiro assinar acordo de leniência, porquanto não há nenhum óbice a que as outras instâncias exerçam suas competências sancionatórias contra colaboradores de outra esfera acerca de fatos que compõem o objeto do ajuste, caso elas se valham de provas autônomas e não requeiram, por empréstimo, as provas fornecidas e/ou produzidas nos processos sob a responsabilidade do órgão leniente. 
44.	Tais considerações estão em linha com as que proferi no voto condutor do Acórdão 2446/2018-TCU-Plenário, que apreciou situação semelhante à tratada nestes autos, dessa feita envolvendo a sociedade empresária Construções e Comércio Camargo Correa S/A:
"50.	Porém, ainda que não houvesse óbice para a utilização dos elementos de prova colhidos pelo CADE e pelo MPF em face do Acordo de Leniência nº 01/2015, por conta do despacho formulado pelo Exmo. Juiz Federal Sérgio Moro, ainda assim entendo que o uso de tais evidências pelo TCU está sujeito a condições, nos termos expostos na sequência.  
51.	Em minha visão, há um dever de uniformidade e coerência, quando um outro órgão de estado, embora independente, não produz provas autônomas e utiliza, no exercício de suas competências, somente evidências obtidas de outro órgão, que deixou de exercer o seu poder sancionatório sobre um determinado administrado. Em outras palavras, sou da opinião que deve haver um compromisso de comunicabilidade de instância, por meio do qual o segundo órgão adere aos termos de cooperação firmado pelo primeiro e não impõe outra consequência jurídica além das já tomadas por este.
52.	Nesta hipótese, o segundo órgão também deixa de exercer seu poder sancionatório, em troca de todos os benefícios processuais que podem advir do uso dos elementos de prova juntados nos acordos de colaboração, em sua própria instância.
53.	Trata-se de medida coerente com o entendimento esposado pelo Ministério Público Federal no Estudo Técnico nº 01/2017-CCR (BRASIL. Ministério Público Federal. Estudo Técnico nº 01/2017 - 5 ª CCR. Disponível em . Acesso em: 25 mai. 2018, p. 120) :
"Assim, diante da ausência de efetiva cooperação institucional entre os órgãos púbicos e da correlata atuação integrada em negociação premial, é preciso que haja adesão aos termos do acordo de leniência firmado com a pessoa jurídica colaboradora, por parte dos demais órgãos de fiscalização e controle que não celebraram a avença, mas busquem informações dela advindas para a tomada das medidas cabíveis em suas alçadas, na defesa do erário e na reparação dos danos. Portanto, havendo interesse no acesso a documentos e informações obtidos em colaboração premiada, deve-se aderir aos benefícios negociados com a empresa colaboradora." (grifos acrescidos) .
54.	A decisão de não sancionar a empresa não implica uma postura de subserviência do TCU às outras instâncias de controle. Conforme já ressaltado por mim no voto condutor do Acórdão 1214/2018-TCU-Plenárioenário, a assinatura de acordos de colaboração premiada e de leniência e, neste caso, de termo de compromisso de cessação de prática, não implica qualquer restrição à atividade de controle externo, que é livre para exercer a sua competência fiscalizatória, colher provas e aplicar as sanções estabelecidas nas leis de regência, além de imputar débitos, independentemente da atuação de outros órgãos de controle.
55.	Porém, se a cooperação de uma pessoa junto a outra instância foi suficiente para evitar a aplicação de sanção pela violação de bem jurídico, também tutelado pelo o TCU, o Tribunal deve, numa atitude de deferência ao acordo firmado por outro órgão de controle e de respeito ao microssistema de combate à corrupção e de defesa da probidade administrativa, diante da ausência de provas autônomas em relação à produzida por aquela instância, recuar no exercício de seu poder sancionatório e reputar como suficiente a pena ou a medida substitutiva imputada pelo órgão do Estado.
56.	Tal situação, contudo, somente deve ocorrer, após a comprovação de que a empresa colaboradora cumpriu as obrigações acertadas nos diversos acordos que assinou, tanto perante o CADE quanto o Ministério Público. Isso porque, o descumprimento dos deveres pactuados enseja a perda dos benefícios consignados nos respectivos termos e, pela extinção do status de colaborador, dos especificados no despacho do Exmo. Juiz Sérgio Moro."
45.	Desse modo, por dever de coerência, compreendo que deva ser dada ao presente caso a mesma solução adotada no mencionado decisum, qual seja, o sobrestamento da apreciação da representação até a demonstração de que a sociedade empresária Andrade Gutierrez Engenharia S/A cumpriu suas obrigações no Acordo de Leniência celebrado com o MPF e homologado em 5/5/2016 e no Termo de Compromisso de Cessação de Prática - TCC firmado com o Cade em 18/1/2017.
46.	Com relação ao instrumento celebrado pela CGU em 18/12/2018, entendo incabível vincular a continuidade do presente feito ao adimplemento do aludido ajuste, uma vez que não houve compartilhamento nem utilização por parte do TCU de provas oriundas daquele acordo. Essa questão será novamente debatida no próximo capítulo, assim como os reflexos do ACT coordenado pelo Presidente do STF e assinado em 6/8/2020, sobre o mérito do presente feito. 
47.	Nesse ponto, julgo pertinente fazer a mesma advertência que fiz no voto condutor do Acórdão 2446/2018-TCU-Plenário. In casu, é preciso ressaltar que a proposta consignada no item 45 retro não significa, em absoluto, uma isenção geral à empresa Andrade Gutierrez Engenharia S/A quanto a outros fatos eventualmente apurados no TCU, fora do escopo dos instrumentos consensuais e que tenham sido desvelados a partir de provas independentes.
48.	Da mesma forma, a análise efetuada no presente feito não implica imunidade a eventuais débitos causados em contratos celebrados pela empresa em função de sua atuação no cartel, inclusive, contemplando o objeto de seus acordos de leniência. Afinal, o processo em análise teve o objetivo de analisar fraudes ocorridas nas licitações conduzidas pela Petrobras para implantação das principais unidades da Rnest, não abrangendo, como visto, a ocorrência de prejuízo.
49.	Com relação a este último aspecto, não se pode deixar de destacar que se encontram em andamento neste Tribunal tomadas de contas especiais específicas para apurar os indícios de danos na mencionada refinaria, os quais têm tramitação independente e não guardam relação de dependência com o apurado neste feito.
V - Dos demais elementos de convicção
50.	Por fim, passo a enfrentar alguns argumentos manejados nos demais pareceres acostados nos autos e no memorial trazido pela sociedade empresária Andrade Gutierrez Engenharia S/A, a fim de melhor fundamentar a presente decisão.
VI.1. Da existência ou não de restrição ou limitação ao uso do acervo probatório juntado aos autos
51.	Com relação à assertiva do Diretor da SeinfraOperações de que não há restrição ou limitação do acervo probatório coligido nestes autos em face da empresa Andrade Gutierrez Engenharia S/A, visto que todas as provas dos autos foram obtidas de fontes independentes em relação aos acordos de leniência firmados pela empresa com o MPF ou com a CGU/AGU, trago as seguintes considerações.
52.	Consoante se verifica da leitura textual do despacho proferido pelo juiz titular da 13ª Vara Federal de Curitiba/PR, não foi apenas vedado o uso das provas fornecidas pelo colaborador contra ele mesmo, mas de toda e qualquer evidência produzida em processos sob a responsabilidade daquele juízo contra o colaborador.
53.	Essa conclusão pode ser depreendida da seguinte passagem:
"Observo, por oportuno, que não se trata aqui de traçar limites à autonomia do Tribunal de Contas da União, que exerce relevante função de fiscalização da atividade administrativa e de proteção do erário, mas apenas o de estabelecer limites e condições para utilização por ele de provas que foram colhidas em processos da responsabilidade deste Juízo.
[...]
Tais limitações ou condições não impedem a ação autônoma do Tribunal de Contas da União contra colaboradores ou lenientes desde que não sejam usadas as provas compartilhadas por este Juízo.
[...]
Portanto, defiro o requerido e altero parcialmente a decisão de 02/04/2018 (evento 12) para autorizar o Tribunal de Contas da União a utilizar as provas colhidas e compartilhadas na Operação Lavajato com a exclusiva finalidade admitida, para ressarcimento de danos decorrentes de crimes, e nos limites e condições estabelecidas quanto ao seu uso contra colaboradores ou lenientes."  (grifos acrescidos) 
54.	Assim, a restrição ou limitação consignada no despacho de compartilhamento de provas do juízo da 13ª Vara Federal de Curitiba/PR incide sobre todas as evidências produzidas perante ele, seja oriunda do próprio Acordo de Leniência celebrado pela empresa Andrade Gutierrez Engenharia S/A, seja de outras pessoas e sociedades que firmaram instrumentos consensuais no âmbito da Operação Lava Jato, seja produzidas pelo próprio órgão de instrução judicial ou acusação (Polícia Federal ou Ministério Público Federal) .
55.	Em minha visão, não faria nenhum sentido apenas vedar o uso de prova fornecida pelo colaborador contra ele mesmo, se fosse admitido utilizar evidências advindas de outros colaboradores contra aquele ou, ainda, aquelas produzidas no bojo da mesma investigação (uso cruzado) . 
56.	Afinal, se o juízo competente admitiu outras colaborações e assinou sucessivos acordos abrangendo, em parte, os mesmos ilícitos, é porque entendeu que a contribuição adicional, possivelmente envolvendo outros fatos e/ou pessoas (aumentando a abrangência das investigações) ou trazendo evidências adicionais a fatos já conhecidos (aumentando a profundidade das investigações) , ou seja, ampliando o escopo do ajuste anterior, foi vantajosa para o Estado. Sendo assim, não caberia o outro órgão de controle se valer de provas produzidas no âmbito daquele juízo para aplicar sanção adicional à já imputada por aquele, envolvendo qualquer fato que faça parte do objeto de seu acordo. 
57.	A ideia é prestigiar o instituto da leniência no cenário de múltiplas instâncias, sem impor a subserviência de um órgão a outro. Se o outro órgão quer exercer livremente seu poder sancionatório, ele deve se valer de provas autônomas produzidas por ele mesmo. Caso ele avalie ser necessário utilizar provas produzidas perante outra instância, ele deve aderir a eventuais acordos de não persecução produzidas naquela esfera, no que se refere ao colaborador e ao objeto de seu ajuste.
58.	A vedação ao uso cruzado de evidências produzidas no bojo de diversas colaborações dentro de uma mesma investigação também foi tratada pelo MPF no Estudo Técnico nº 01/2017-CCR (BRASIL. Ministério Público Federal. Estudo Técnico nº 01/2017 - 5 ª CCR) . Segue o trecho de interesse do referido documento:
"Nesta matéria, deve prevalecer o princípio da boa-fé objetiva do Estado, a implicar que as informações e provas entregues pelo colaborador não sejam utilizadas contra ele, seja de modo direto, seja de modo cruzado, em casos contra terceiros, o que representaria grave ofensa às expectativas de confiança e coerência depositadas na conduta estatal. O acesso e compartilhamento de dados, informações e documentos só pode ser efetivado, portanto, através de compromisso de observância das condições acertadas entre colaborador e Estado-leniente, voltadas a garantir o status legalmente adquirido pelo primeiro com a atitude cooperativa adotada e o respeito ao serviço por ele prestado tal como testemunha protegida."
59.	A respeito da necessidade de adesão a acordos de não persecução, como condição ao uso de provas da instância que celebrou o instrumento, julgo pertinente transcrever as ponderações trazidas pelo MPF, no mesmo estudo anunciado no item anterior:
"Desdobramento prático sensível, relacionado com a atitude interinstitucional cooperativa e com o tratamento especialmente protegido devido à pessoa jurídica, refere-se ao compartilhamento das informações e provas obtidas com a colaboração. Neste contexto, o acesso a informações e documentos obtidos em leniência (isolada ou cumulada, com colaboração premiada) , por outros órgãos ou instituições de fiscalização e controle, depende da adesão racional e razoável aos termos negociados e acertados entre Estado e colaborador. Trata-se de decorrência lógica que deflui do paradigma de consensualidade e da própria negociação encetada, que impõe ao Estado a aceitação deste ônus em troca de bônus investigativos e sancionatórios, sob pena de enfraquecer-se demasiadamente a posição de quem colabora com o poder público sancionador, abrindo mão de direitos fundamentais de autodefesa e não autoincriminação, e lançando por terra as demandas de segurança jurídica. 
[...]
O compartilhamento da prova produzida em colaboração, para ser válido e proporcional, depende de aceitação dos termos do acordo, no que diz especialmente aos limites de atuação em relação à pessoa jurídica colaboradora, que merece a devida proteção estatal. O acesso é livre e útil para o prosseguimento das medidas necessárias à busca da punição de todos os envolvidos e à tomada de outras providências preventivas ou repressivas cabíveis, inclusive no exercício do poder hierárquico e da alteração de políticas públicas ou modos de relacionamento com particulares. Mas não pode ser injusto em relação à empresa colaboradora. Valendo-se do que ela mesma produziu contra si, o Estado fere seus deveres constitucionais e os limites éticos de seu agir e de seu direito de autotutela. Esta solução decorre do sistema, de uma visão coerente e adequada, à luz da Constituição da República e de seus princípios, mormente a boa fé e lealdade, proporcionalidade e racionalidade na atuação estatal. 
Havendo interesse no acesso a documentos e informações obtidos em colaboração premiada, deve-se aderir aos benefícios negociados com a empresa colaboradora. Trata-se de limites similares, dada a natureza sensível dos interesses em questão, às que legalmente existem no que toca a dados protegidos por sigilo, como o fiscal e bancário, em que se permite o conhecimento do conteúdo, desde que respeitados os limites de proteção (transferência do dever de guarda e sigilo) ."  (grifos acrescidos) 
60.	Sendo assim, como o TCU se valeu dos elementos produzidos em diversos processos sob a responsabilidade da 13ª Vara Federal de Curitiba e do Cade para instaurar esta representação e várias outras para apurar a prática de atividades colusivas no âmbito da Petrobras e outros órgãos de controle, inclusive com várias condenações em diversos processos, compreendo ser necessário aderir aos termos de todos os instrumentos consensuais celebrados no âmbito dos referidos órgãos, de modo a não aplicar sanção aos colaboradores, em razão de fatos abrangidos no escopo de seus acordos.
61.	Cabe mais uma vez ressaltar que a condição estabelecida no despacho de compartilhamento das provas não implica uma restrição ao exercício das competências constitucionais desta Corte de Contas. Aplicam-se, aqui, as considerações que fiz no voto condutor do Acórdão 955/2019-TCU-Plenário:
"27. Em minha visão, a matéria decidida no aludido despacho não constitui uma interferência na autonomia desta Corte de Contas, uma vez que não restringe nenhuma das atribuições previstas no art. 71 da Constituição. Afinal, o Tribunal, como não poderia deixar de ser, continua livre para realizar fiscalizações, coletar provas e aplicar as sanções de sua competência, inclusive sobre matérias decididas pelo Poder Judiciário, respeitada apenas a vinculatividade da sentença penal, no caso de absolvição por inexistência de fato ou negativa de autoria.
28. Em verdade, o entendimento esposado pelo aludido juízo tão somente impõe restrições ao uso de provas que foram obtidas no contexto de colaborações premiadas e seus desdobramentos.
29. Em situações do tipo, é preciso fazer uma releitura do princípio da comunhão ou aquisição da prova. Considerando que as provas pertenciam ao colaborador e somente vieram a juízo por força de uma promessa de benefícios, é razoável que a utilização de tais provas pelo Estado respeite as condições firmadas no pacto que viabilizou sua obtenção. O mesmo entendimento se aplica as provas que decorreram das colaborações ou foram interpretadas a partir de informações prestadas por colaboradores. Por essa razão, compreendo que as provas coletadas em função de acordos de colaboração estão sujeitas ao princípio da comunhão ou aquisição condicionada ou mitigada."  (grifos acrescidos) .
62.	Pelos motivos expostos, divirjo da análise do Diretor da unidade técnica e, por consequência, do encaminhamento trazido pelo MPTCU, que alvitrou a aplicação de sanção à empresa arrolada no presente feito.
VI.2 - Das provas fornecidas em face do acordo de leniência firmado pela Andrade Gutierrez Engenharia S/A com a CGU/AGU e da repercussão do referido instrumento sobre a jurisdição de contas
63.	No que se refere às provas apresentadas no âmbito do Acordo de Leniência firmado pela Andrade Gutierrez Engenharia S/A com a CGU/AGU, solicitei a minha assessoria que verificasse junto à SeinfraOperações se houve o compartilhamento dos elementos fornecidos em função do aludido instrumento.
64.	Tal medida teria como base jurídica a quarta ação operacional do ACT celebrado em 6/8/2020, sob a coordenação do Presidente do STF, in verbis:
"Quarta ação operacional: após a celebração do acordo de leniência, a Controladoria-Geral da União e a Advocacia-Geral da União compartilharão com as demais SIGNATÁRIAS DO ACT a integralidade das informações, documentos e demais elementos de prova fornecidos pela empresa colaboradora, sempre mediante o compromisso de não utilização, direta ou indiretamente, dessas informações para sancionamento da empresa colaboradora, e de não aplicação de sanção de inidoneidade, suspensão ou proibição para contratar com a Administração Pública, para os ilícitos já resolvidos no escopo do acordo de leniência, observando, ao menos, os seguintes parâmetros:
 (...) 
 (2) compartilhamento com o Tribunal de Contas da União para eventual responsabilização, em sede de tomadas de contas especial ou de fiscalização de contratos, das demais pessoas, físicas ou jurídicas, envolvidas nos ilícitos revelados pela empresa colaboradora, bem como para apuração de eventual dano não resolvido pelo acordo de leniência;"
65.	Em resposta, fui informado de que os elementos descritivos daquele instrumento foram recentemente compartilhados com esta Corte de Contas, em cumprimento à referida cláusula. Tal fato ensejou a autuação do processo TC Processo 009.528/2021-0, de natureza sigilosa, com vistas à análise do proveito ou não dos elementos enviados pela CGU/AGU à atividade de controle externo. O processo se encontra na unidade técnica e o relator sorteado para o exame daquele feito foi o Ministro Raimundo Carreiro.
66.	Dessa forma, considerando que as evidências decorrentes do referido acordo de leniência não foram acostadas a este processo nem serviram de base de sustentação a outros trabalhos em andamento nesta Corte de Contas, não há, a rigor, nenhuma restrição decorrente da celebração do referido instrumento sobre o mérito da presente representação.
67.	Não obstante, cabe tecer breves ponderações a respeito do alcance da parte final da quarta ação operacional do ACT, que estabeleceu a impossibilidade de "[...] aplicação de sanção de inidoneidade, suspensão ou proibição para contratar com a Administração Pública, para os ilícitos já resolvidos no escopo do acordo de leniência".
68.	Seguindo a mesma linha de coerência com as condições entabuladas para utilização das provas compartilhadas pelo MPF a partir de seus acordos de leniência, entendo que a repercussão dos acordos de leniência anticorrupção sobre o poder sancionatório desta Corte de Contas somente ocorrerá se o TCU se valer das provas compartilhadas pelo órgão de controle interno, atuando como agência anticorrupção, no exercício de suas competências de controle externo. 
69.	Da mesma forma do que foi afirmado acima pelo juiz da 13ª Vara Federal de Curitiba/PR quanto ao efeito dos acordos de leniência do MPF sobre a jurisdição de contas, conforme exposto no item 32 supra, os demais instrumentos consensuais do Estado, a exemplo do da CGU/AGU, não podem restringir a autonomia do TCU para o exercício de suas competências constitucionais. 
70.	Dessa forma, o que se deve extrair da quarta ação operacional do ACT é que ela apenas estabelece limites e condições para utilização pelos demais órgãos não signatários do instrumento das informações e provas que foram colhidas pela CGU/AGU. Havendo o uso de tais elementos pelas demais esferas em suas atividades finalísticas, elas estão impedidas de aplicar sanções aos colaboradores em razão dos ilícitos resolvidos no acordo anticorrupção. 
71.	Em minha visão, a mesma lógica extraída das ponderações expostas no despacho do juiz titular da 13ª Vara Federal de Curitiba/PR, mencionado no item 26 supra, se aplica ao acordo de leniência anticorrupção, bastando substituir a expressão "juízo" pela "CGU/AGU": "Tais limitações ou condições não impedem a ação autônoma do Tribunal de Contas da União contra colaboradores ou lenientes desde que não sejam usadas as provas compartilhadas por este Juízo."  (grifos acrescidos) .
72.	Dessa forma, para que haja repercussão dos acordos de leniência anticorrupção sobre o poder sancionatório desta Corte de Contas é preciso que o Tribunal adira ao referido instrumento, como faz - e até já fez - com os do MPF e do Cade.  
73.	Esse procedimento depende da verificação da utilidade, a partir de uma autêntica análise de custo/benefício dos elementos produzidos no acordo anticorrupção para a missão institucional do TCU. Tal adesão ocorrerá mediante ato formal ou simples recebimento e utilização das evidências compartilhadas sob condição, o que implicará a anuência ao compromisso de não sancionamento do colaborador em razão dos fatos resolvidos no ajuste.  
74.	A necessidade de adesão ao acordo de leniência por outros órgãos não signatários para que eles utilizem as evidências fornecidas e haja restrição à competência sancionatória de outras instâncias está em linha de consonância com o pensamento do próprio MPF, no Estudo Técnico nº 01/2017-CCR. Nesse sentido, invoco o excerto do documento transcrito no item 59 retro. 
75.	De todo modo, a discussão entabulada acima não tem efeito prático para o deslinde do presente processo, como já afirmado, uma vez que não está sendo aplicada nenhuma sanção à empresa Andrade Gutierrez Engenharia S/A, já que houve o aproveitamento das provas compartilhadas pelo juízo da 13ª Vara Federal de Curitiba/PR para a autuação de várias representações no âmbito desta Corte de Contas.
VI.3 - Do sobrestamento do processo ou da pena
76.	Conforme visto, o Diretor da SeinfraOperações, com o aval do Secretário, discordou do sobrestamento da análise do feito, sem o julgamento desde logo de seu mérito, por motivos relacionados: à economia processual, pois o processo está pronto para julgamento; ao risco de ineficácia de eventual atuação futura do TCU, caso haja descumprimento do ajuste, inclusive, por argumentos jurídicos como a prescrição; e à transferência injustificada para a Administração dos riscos de inadimplência do acordo.
77.	Pelas razões expostas, eles propuseram a aplicação da sanção e o imediato sobrestamento de sua execução, "[...] até eventual descumprimento pela Andrade Gutierrez Engenharia S/A do Termo de Leniência firmado o MPF, homologado em 05/05/2016, ou do Termo de Compromisso de Cessação de Prática - TCC firmado com o Cade em 18/01/2017 ou do Acordo de Leniência firmado com o Ministério da Transparência e Controladoria Geral da União (CGU) , a Advocacia-Geral da União (AGU) , em 11/10/2019".
78.	Sobre o assunto, entendo que não há nenhum impacto sobre a ideia de economia processual, o fato de se sobrestar o julgamento de mérito da representação ou a execução de eventual pena. No caso, observo que já houve a conclusão da etapa de instrução e, inclusive, a apreciação deste Relator quanto à materialidade dos fatos e a ocorrência da infração (vide capítulo II) , bastando, apenas, a análise da dosimetria da pena, caso haja o descumprimento dos acordos de leniência que forneceram provas e evidências à atividade de controle externo.
79.	No que se refere à prescrição, compreendo que também não há nenhum prejuízo ao eventual exercício do poder sancionatório do TCU, uma vez que está sendo alvitrada a suspensão da contagem do prazo prescricional, na linha do que já ocorreu no Acórdão 2446/2018-TCU-Plenário. A propósito, não há óbice jurídico a essa proposição, uma vez que o § 9º do art. 16 da Lei 12.846/2013 admite uma medida similar, ao prever que "a celebração do acordo de leniência interrompe o prazo prescricional dos atos ilícitos previstos nesta Lei".
80.	Com relação à assertiva de que haverá transferência injustificada para a Administração dos riscos de inadimplência do acordo, sou da opinião de que a suspensão da contagem do prazo prescricional é medida suficiente para mitigar esse risco, que é inerente à celebração desses instrumentos, ainda mais considerando os longos períodos pactuados para o ressarcimento dos danos.
VI.4 - Dos efeitos do MS
81.	No que se refere à assertiva da empresa, trazida em sede de elementos adicionais de defesa, de que a 2ª Turma do STF deu provimento aos pedidos entabulados nos Mandados de Segurança 35.435, 36.173, 36.496 e 36.526, "[...] no sentido de entender que é vedada a declaração de inidoneidade, pelo TCU, a empresas que tenham celebrado acordos com o Estado brasileiro, como é o caso da AG, conforme, inclusive, noticiado pelo sítio eletrônico do STF", trago as seguintes considerações.
82.	Pelo bem da verdade, verifico que as decisões proferidas nas aludidas ações constitucionais, em especial no MS 35.435, interposto pela empresa Andrade Gutierrez Engenharia S/A não tiveram o alcance e a abrangência que os advogados da defendente quiseram fazer crer.
83.	Conforme a parte dispositiva da decisão preliminar proferida pelo Ministro Gilmar Mendes, no âmbito do aludido feito, foi deferida "[...] parcialmente a liminar para impedir a decretação de inidoneidade da impetrante pelo Tribunal de Contas no âmbito do TC Processo 016.991/2015-0, ressalvado eventual descumprimento do acordo de leniência ou o surgimento de novos fatos"  (fonte: < https://www.migalhas.com.br/arquivos/2018/4/art20180416-11.pdf>. Acesso em: 21/5/2021) .
84.	Ao apreciar o mérito do mandado de segurança, a 2ª Turma decidiu conceder a ordem, confirmando a medida liminar anterior, de modo que o impedimento de aplicação da sanção de inidoneidade teve efeito restrito à matéria em exame no TC Processo 016.991/2015-0, a saber, a ocorrência de fraude às licitações designadas para a construção das obras da Usina Termonuclear (UTN) de Angra 3, no estado do Rio de Janeiro.
85.	Não obstante o escopo menor da referida deliberação do STF, o exercício do poder sancionatório desta Corte de Contas sobre a empresa arrolada nesses autos encontra-se, atualmente, sobrestado, à vista das considerações exposto no curso deste voto.
86.	Diante de todo o exposto, VOTO por que seja adotada a deliberação que ora submeto a este Colegiado.
TCU, Sala das Sessões, em 2 de junho de 2021.
BENJAMIN ZYMLER 
Relator